ACORDAO-COMPLETO-2524579

ACÓRDÃO 1723/2022 ATA 8/2022 - PRIMEIRA CÂMARA

VISTOS, relatados e discutidos estes autos de Prestação de Contas Ordinárias Anuais da Secretaria-Geral das Relações Exteriores do Ministério das Relações Exteriores (SG/MRE) , relativa ao exercício de 2018,
ACORDAM os Ministros do Tribunal de Contas da União, reunidos em sessão de 1ª. Câmara, em:
9.1. excluir do rol de responsáveis do presente processo os Srs. João Mendes Pereira (XXX.555.191-XX) , Carlos Alberto Franco França (XXX.144.721-XX) , José Estanislau do Amaral Souza Neto (XXX.412.748-XX) e Gisela Maria Figueiredo Padovan (XXX.639.878-XX) ;
9.2.  julgar regulares com ressalva as contas dos seguintes responsáveis, com fundamento nos arts. 1º, inciso I, 16, inciso II, 18 e 23, inciso II, da Lei 8.443/1992, c/c com os arts. 1º, inciso I, 208, e 214, inciso II, do Regimento Interno do TCU (RI/TCU) , dando-lhes quitação, em razão das ocorrências descritas:
9.2.1. Marcos Bezerra Abbott Galvão (XXX.191.831-XX) , Secretário-Geral das Relações Exteriores (SG/MRE) , pela não adoção de medidas efetivas e falta da devida supervisão que contribuíram para:
9.2.1.1. o não lançamento de informações essenciais de contratos no SIASG, relacionadas à execução orçamentária e financeira, em desacordo com o art. 16 da Lei 13.473/2017;
9.2.1.2. a ocorrência de mora, por parte do EFNY, na adoção de medidas regulamentares relacionadas à inscrição dos responsáveis de Postos no Exterior inadimplentes na conta "diversos responsáveis em apuração'' no Siafi, por falta de entrega de prestação de contas, em colisão com o art. 6º da Portaria MRE de 10/2013 e com o art. 4º da IN-TCU 71/2012;
9.2.2. Alexandre José Vidal Porto (XXX.897.283-XX) , Secretário de Gestão Administrativa do MRE, pela ausência da devida supervisão que contribuiu para o não lançamento de informações essenciais de contratos no Siasg, relacionadas à execução orçamentária e financeira, em desacordo com o art. 16 da Lei 13.473/2017; 
9.3. julgar regulares as contas dos demais responsáveis, com fundamento nos arts. 1º, inciso I, 16, inciso I, 17 e 23, inciso I, da Lei 8.443/1992, c/c com os arts.1º, inciso I, 207, e 214, inciso I, do Regimento Interno do TCU (RI/TCU) , dando-lhes a quitação plena; e
9.4. dar ciência à SG/MRE, nos termos do art. 9º da Resolução TCU 315/2020, da ocorrência das seguintes impropriedades:
9.4.1. não lançamento de informações essenciais de contratos no SIASG, relacionadas à execução orçamentária e financeira, em desacordo com o art. 16 da Lei 13.473/2017;
9.4.2. ocorrência de mora, por parte do EFNY, na adoção de medidas regulamentares relacionadas à inscrição dos responsáveis de Postos no Exterior inadimplentes na conta "diversos responsáveis em apuração'' no Siafi, por falta de entrega de prestação de contas, em colisão com o art. 6º da Portaria MRE de 10/2013, e com o art. 4º da IN-TCU 71/2012;
9.5. dar ciência desta deliberação ao Ministério das Relações Exteriores e aos responsáveis; e
9.6. arquivar o presente processo, nos termos previstos no art. 169, inciso III, do Regimento Interno do TCU.

Prestação de Contas Ordinária de MINISTÉRIO DAS RELAÇÕES EXTERIORES relativa ao Exercício Financeiro de 2018

Primeira Câmara

Secretaria-Geral das Relações Exteriores do Ministério das Relações Exteriores - SG/MRE.

3. Responsáveis: Marcos Bezerra Abbott Galvão (XXX.191.831-XX); Alexandre José Vidal Porto (XXX.897.283-XX); José Antônio Marcondes de Carvalho (XXX.003.657-XX); Benedicto Fonseca Filho (XXX.968.891-XX); João Pedro Corrêa Costa (XXX.552.731-XX); Sônia Regina Guimarães Gomes (XXX.778.741-XX); Fernando Simas Magalhães (XXX.169.311-XX); Nelson Antônio Tabajara de Oliveira (XXX.636.481-XX); Ernesto Henrique Fraga Araújo (XXX.904.501-XX); Alessandro Warley Candeas (XXX.965.124-XX); Henrique da Silveira Sardinha Pinto (XXX.592.166-XX); Ary Norton de Murat Quintella (XXX.628.101-XX); Fernando José Marroni de Abreu (XXX.412.060-XX); José Luiz Machado e Costa (XXX.127.660-XX); Ligia Maria Scherer (XXX.024.519-XX); Paulo Estivallet de Mesquita (XXX.807.170-XX); Eugênia Barthelmess (XXX.613.559-XX); Carlos Márcio Bicalho Cozendey (XXX.835.011-XX); Ronaldo Costa Filho (XXX.129.501-XX); Pedro Miguel da Costa e Silva (XXX.354.181-XX); Luiz César Gasser (XXX.285.707-XX); Maria Dulce Silva Barros (XXX.810.897-XX); Maria Luiza Ribeiro Lopes da Silva (XXX.186.407-XX); Santiago Irazabal Mourão (XXX.424.761-XX); João Almino de Souza Filho (XXX.396.303-XX); Ruy Carlos Pereira (XXX.813.907-XX).

13.1. Ministros presentes: Walton Alencar Rodrigues (Presidente), Benjamin Zymler, Vital do Rêgo e Jorge Oliveira.
13.2. Ministros-Substitutos presentes: Augusto Sherman Cavalcanti (Relator) e Weder de Oliveira.

AUGUSTO SHERMAN

Adoto como parte do relatório a instrução lançada aos autos pela SecexDesenvolvimento (peça 10) :
"INTRODUÇÃO
1.	Trata-se do processo de prestação de contas ordinárias anuais da Secretaria-Geral das Relações Exteriores do Ministério das Relações Exteriores (SG/MRE) , relativo ao exercício de 2018.
2.	O processo de contas foi organizado de forma individualizada e apresenta informações sobre a gestão das unidades que integram a estrutura da SG/MRE, conforme classificação constante do art. 5º da Instrução NormativaTCU 63/2010 e da DN TCU 170/2018, DN TCU 172/2018 e Portaria TCU 369/2018.
3.	Estão subordinadas à Secretaria-Geral das Relações Exteriores as seguintes subunidades (peça 1, p. 9-11) :
3.1.	Gabinete do Secretário-Geral das Relações Exteriores;
3.2.	Subsecretaria-Geral de Assuntos Políticos Multilaterais, Europa e América do Norte 	(Sgeam) ;
3.3.	Subsecretaria-Geral da Ásia e do Pacífico (Sgasp) ;
3.4.	Subsecretaria-Geral da África e do Oriente Médio (Sgao) ;
3.5.	Subsecretaria-Geral da América Latina e do Caribe (Sgalc) ;
3.6.	Subsecretaria-Geral de Assuntos Econômicos e Financeiros (Sgef) ;
3.7.	Subsecretaria-Geral de Meio Ambiente, Energia, Ciência e Tecnologia (Sgaet) ;
3.8.	Subsecretaria-Geral de Comunidades Brasileiras e de Assuntos Consulares e Jurídicos (Sgeb) ;
3.9.	Subsecretaria-Geral de Cooperação Internacional, Promoção Comercial e Temas Culturais (Sgec) ;
3.10.	Subsecretaria-Geral do Serviço Exterior (Sgex) ;
3.11.	Inspetoria-Geral do Serviço Exterior (Isex) ;
3.12	Corregedoria do Serviço Exterior (Cor) ;
3.13.	Cerimonial (C) ;
3.14.	Instituto Rio Branco (IRBr) .
3.15.	Convém informar que na avaliação da Secretaria-Geral não estão incluídas as subunidades Inspetoria-Geral do Serviço Exterior e Corregedoria do Serviço Exterior, por não desempenharem atividades típicas de gestão.
Finalidade e Competências.
4.	A Secretaria-Geral das Relações Exteriores é órgão central de direção do Ministério das Relações Exteriores, detendo as seguintes competências (arts. 2º, II, e 9º, do então vigente Decreto 8.817/2016, revogado pelo Decreto 9.683/2019) :
assessorar o Ministro de Estado na direção e na execução da política exterior do Brasil, na supervisão dos serviços diplomático e consular e na gestão dos demais negócios afetos ao Ministério;
orientar, coordenar e supervisionar os órgãos do Ministério no exterior;
dirigir, orientar, coordenar e supervisionar a atuação das unidades que compõem a Secretaria de Estado das Relações Exteriores, exceto a dos órgãos de assistência direta e imediata ao Ministro de Estado; e
realizar outras atividades determinadas pelo Ministro de Estado.
Macroprocessos Finalísticos da Unidade.
5.	De acordo com o relatório de gestão (peça 1, p. 17-27) , os produtos dos macroprocessos finalísticos da Secretaria-Geral e respectivas subunidades são:
5.1.	Macroprocesso: Órgão central de direção:
5.1.1.	Assistir ao Ministro de Estado em sua representação política e social, ocupar-se das relações públicas e do preparo e despacho de seu expediente pessoal; promover a articulação entre o Ministério e os órgãos da Presidência da República; e realizar outras atividades determinadas pelo Ministro de Estado tendo como órgão responsável o Gabinete (G) ;
5.1.2.	Implementação da política externa brasileira, assegurando a prestação dos serviços diplomáticos e consulares pelas unidades jurisdicionadas do MRE, tendo como órgão responsável a Secretaria-Geral (SG) ;
5.2.	Macroprocesso: Assessorar o Secretário-Geral nas questões de política externa de natureza bilateral e multilateral.
5.2.1.	Relações com os Estados Unidos, Canadá e Europa, acompanhamento dos assuntos relativos ao sistema ONU, OEA, União Europeia, entre outros organismos, incluindo Direitos Humanos, refugiados, ilícitos transnacionais (lavagem de dinheiro, terrorismo, espionagem, contrabando, narcotráfico, corrupção) , desarmamento, não proliferação e temas sociais, tendo como órgão responsável a Subsecretaria-Geral de Assuntos Políticos Multilaterais, Europa e América do Norte (Sgeam) ;
5.2.2.	Relações diplomáticas com países da Ásia e da Oceania, além de acompanhar os grupos Brics (Brasil, Rússia, Índia, China e Africa do Sul) , Ibas (Índia, Brasil, África do Sul) , ASA (América do Sul e Ásia) e Aspa (América do Sul e Países Árabes) tendo como órgão responsável a Subsecretaria-Geral da Ásia e do Pacífico (Sgasp) ;
5.2.3.	Relações entre o Brasil e a África e o Oriente Médio; acompanhamento da conjuntura política interna dos países africanos e do Oriente Médio, especialmente em situações de crise nacional ou regional tendo como órgão responsável a Subsecretaria-Geral da África e do Oriente Médio (Sgao) ;
5.2.4.	Assessorar o Secretário-Geral nas questões de política externa de natureza bilateral e multilateral: desenvolvimento de uma política externa do Brasil especificamente voltada para seu entorno regional, incluindo a participação em organismos multilaterais, como o Mercado Comum do Sul (Mercosul) , a Organização do Tratado de Cooperação Amazônica (Otca) , Associação Latino-Americana de Integração (Aladi) e a União de Nações Sul-Americana (Unasul) , buscando a integração sul-americana e os objetivos comuns sobretudo o crescimento econômico e a justiça social para potencializar os projetos nacionais de desenvolvimento tendo como órgão responsável a Subsecretaria-Geral da América Latina e do Caribe (Sgalc) ;
5.2.5.	Consultas e reuniões com outros Ministérios e órgãos para coordenar a participação do Brasil nas negociações comerciais internacionais. No âmbito das Nações Unidas, fortalecer a coordenação política e a cooperação entre os países em desenvolvimento tendo como órgão responsável a Subsecretaria-Geral de Assuntos Econômicos e Financeiros (Sgef) ;
5.2.6.	Tratamento dos temas de meio ambiente, mudança do clima e desenvolvimento sustentável, energia, ciência, tecnologia e inovação, sociedade da informação, usos pacíficos da energia nuclear e espaço exterior tendo como órgão responsável a Subsecretaria-Geral de Meio Ambiente, Energia, Ciência e Tecnologia (Sgaet) ;
5.2.7.	Macroprocessos para assessoramento do Secretário-Geral sob a responsabilidade da Subsecretaria-Geral de Cooperação Internacional, Promoção Comercial e Temas Culturais (Sgec) :
5.2.7.1.	Relativo à difusão da cultura brasileira no exterior: difusão da língua portuguesa falada no Brasil, do intercâmbio e da cooperação educacional internacional; atuação brasileira em organismos internacionais em temas relacionados à cultura e educação;
5.2.7.2.	Relativo à promoção do Brasil no campo econômico, científico e tecnológico: participação do Brasil em feiras e missões empresariais em parceria com órgãos com o, então, Ministério do Desenvolvimento, da Industria e do Comércio Exterior (Mdic) e a Agência Brasileira de Promoção das Exportações e Investimento (Apex-Brasil) ; cooperação técnica prestada pelo Brasil a países em desenvolvimento; intensificação da cooperação técnica internacional em temas que contribuam eficazmente para as políticas nacionais de desenvolvimento. 
5.3.	Macroprocesso: assessorar o Secretário-Geral nos temas relativos à prestação da assistência consular a milhões de brasileiros que se encontram permanente ou temporariamente no exterior, aos estrangeiros que desejam ingressar no Brasil, à cooperação judiciária internacional, à implementação do Sistema Consular Integrado.
5.3.1.	Prestação de assistência aos brasileiros no exterior, aos estrangeiros que desejam ingressar no Brasil; atuação na cooperação judiciária internacional, na implementação do Sistema Consular Integrado e nas providências processuais relativas à tramitação dos atos internacionais no âmbito do Poder Executivo tendo como órgão responsável a Subsecretaria-Geral das Comunidades Brasileiras e de Assuntos Consulares e (Sgeb) .
5.4.	Macroprocesso: Assessorar o Secretário-Geral nas questões administrativas relacionadas com a execução da política externa.
5.4.1.	Assessorar o Secretário-Geral nos aspectos administrativos relacionados com a execução da política exterior e exercer o papel de órgão setorial dos Sistemas de Pessoal Civil da Administração Federal (Sipec) , de Administração dos Recursos de Informação e Informática (Sisp) , de Serviços Gerais (Sisg) , de Planejamento e de Orçamento Federal, de Contabilidade Federal e de Administração Financeira Federal, sob a responsabilidade da Subsecretaria-Geral do Serviço Exterior (Sgex) .
5.5.	Macroprocesso: assegurar a observância das normas do cerimonial brasileiro e das normas de concessão de privilégios às missões diplomáticas, às delegações especiais, aos organismos internacionais com sede no brasil, às representações de organismos internacionais e às repartições consulares de carreira, aos agentes diplomáticos, aos agentes consulares de carreira e aos funcionários internacionais acreditados junto ao governo brasileiro, sob a responsabilidade do Cerimonial.
5.5.1.	Organização de eventos e aplicação das normas de privilégios e imunidades a funcionários de missões diplomáticas e consulares de países estrangeiros no Brasil, assim como de organismo internacionais, visitas ao exterior do Presidente da República, do Vice-Presidente da República e do Ministro de Estado das Relações Exteriores.
5.6.	Macroprocesso: apurar administrativamente as condutas dos seus agentes.
5.6.1.	Responsável pela instauração formal de processos e inquéritos, bem como pelo acompanhamento, depoimentos e emissão de pareceres sobre a conduta dos servidores, sob a responsabilidade da Corregedoria do Serviço Exterior (Cor) .
5.7.	Macroprocesso: recrutamento, seleção, formação e aperfeiçoamento do pessoal da carreira de diplomata.
5.7.1.	Organização de concursos para admissão à carreira de diplomata, bem como cursos de formação e aperfeiçoamento; concessão de bolsas de estudos a candidatos afrodescendentes e de países com os quais o Brasil mantém acordo para a formação de diplomatas, sob a responsabilidade do Instituto Rio Branco (IRBr) .
5.8.	Macroprocesso: assessorar o Ministro de Estado na implementação das diretrizes da política externa nas esferas bilateral e multilateral, assim como em temas relativos às autoridades estaduais e municipais.
5.8.1.	Coordenar e apoiar, junto às autoridades estaduais e municipais de suas respectivas áreas de jurisdição, as ações desenvolvidas pelo MRE. 
5.8.2.	Cabe especificamente ao Escritório de Representação no Rio de Janeiro apoiar as unidades administrativas do MRE e da Fundação Alexandre de Gusmão (Funag) e zelar pela manutenção e pela conservação do conjunto arquitetônico do Palácio do Itamaraty do Rio de Janeiro e dos acervos do Museu Histórico e Diplomático, da Biblioteca, da Mapoteca e do Arquivo Histórico do Ministério. Macroprocesso sob a responsabilidade dos escritórios de representação do MRE.
5.9.	Macroprocesso: Assessorar o Ministro de Estado na implementação das diretrizes da política externa nas esferas bilateral e multilateral, assim como em temas relativos às comunidades brasileiras no exterior. 
5.9.1.	De responsabilidade dos postos no exterior, tem-se rede de 225 postos do MRE no exterior executando a ação da política externa brasileira definida pelo Presidente da República e executada pela Sere. Os macroprocessos de apoio são organizados pelos responsáveis dos temas nos postos, e têm como parceiros os Governos locais, as Representações diplomáticas estrangeiras sediadas no país onde se encontra o posto, os outros postos diplomáticos do MRE, além da sociedade civil e entidades governamentais e privadas.
Rol de Responsáveis.
6.	O rol de responsáveis da SG/MRE (peça 2) contém a indicação dos gestores que ocuparam o cargo de dirigente máximo (secretário-geral) e cargos equivalentes ao segundo nível da direção (subsecretários-gerais e diretor) .
6.1.	O rol dos responsáveis não menciona os eventuais substitutos consoante dispõe o artigo 10 da IN TCU 63/2010.
6.2.	Sobre esta lacuna conclui-se pelo encaminhamento de diligência à SG/MRE solicitando as providências para a retificação do rol dos responsáveis.
EXAME DAS PEÇAS QUE COMPÕEM O PROCESSO DE CONTAS
I - Certificações proferidas
7.	A Secretaria de Controle Interno emitiu, em 3/8/2016, Certificado de Auditoria (peça 5)  considerando regular com ressalvas as contas dos responsáveis, conclusão acolhida pelo Parecer do Dirigente de Controle Interno (peça 6) e conhecida pelo Ministro de Estado das Relações Exteriores, conforme Pronunciamento Ministerial  (peça 8) .
II - Conformidade das peças
8.	O quadro a seguir lista as peças que obrigatoriamente devem constar em processos de contas, segundo o art. 13 da IN-TCU 63/2010, e sua respectiva localização nos autos.
	Peças Exigidas (art. 13, IN - TCU 63/2010) 
	Localização

	I. Rol de responsáveis.
	Peça 2

	II. Relatório de gestão.
	Peça 1

	III. Relatórios e pareceres de órgãos, entidades ou instâncias que devam se pronunciar sobre as contas ou sobre a gestão dos responsáveis.
	Peça 3

	IV. Relatório de auditoria de gestão, emitido pelo órgão de controle interno.
	Peça 4

	V. Certificado de auditoria, emitido pelo órgão de controle interno competente.
	Peça 5, p.9

	VI. Parecer conclusivo do dirigente do órgão de controle interno competente.
	Peça 5

	VII. Pronunciamento expresso do Ministro de Estado supervisor da unidade.
	Peça 7

8.1.	A instância de correição da unidade jurisdicionada (peça 3) registrou que foram instaurados quinze processos administrativos disciplinares (PAD) e nove sindicâncias investigativas, motivadas por procedimentos instaurados em função de denúncias encaminhadas à Corregedoria e recomendações e pareceres da Consultoria Jurídica. 
8.2.	Relativo aos procedimentos finalizados, foram concluídos sete PAD e cinco sindicâncias administrativas. 
8.3.	Como consequência dos referidos processos dois servidores foram punidos com demissão do serviço público, enquanto um servidor recebeu a penalidade de suspensão. 
8.4.	Em sete casos, determinou-se o arquivamento dos autos pela improcedência das denúncias.
CONTAS ANTERIORES E PROCESSOS CONEXOS 
I - Contas de exercícios anteriores
9.	O quadro abaixo resume as últimas contas em aberto da SG/MRE:
	Exercício
	Processo (TC) 
	Estado
	Última Deliberação
	Julgamento

	2014
	Processo 031.337/2015-5
	Aberto
	Acórdão 8258/2018-TCU-Segunda Câmara
	Regulares com ressalva e sobrestamento

	2016
	Processo 017.251/2016-8
	Aberto
	Despacho ministerial para suspensão de prazo
	TCE

	2017
	Processo 000.080/2019-5
	Aberto
	Despacho de prorrogação de prazo.
	
II - Processos Conexos.
10.	Em consultas nos sistemas do TCU, não foram identificados processos cujas deliberações possam refletir no julgamento das contas dos responsáveis pela gestão da Sgex/MRE em 2018.
EXAME TÉCNICO
11.	No exame das presentes contas será dada ênfase aos itens dos elementos descritivos do Anexo II da DN TCU 172/2018 em consonância com o escopo de auditoria interna, firmado na ata da reunião realizada em 21/2/2019 entre a Secretaria de Controle Interno do MRE (Ciset/MRE) e a Secretaria de Controle Externo do Desenvolvimento Econômico do TCU (SecexDesenvolvimento/TCU) , quais sejam:
11.1.	Resultados quantitativos e qualitativos da gestão;
11.2.	Indicadores instituídos pela Unidade Prestadora de Contas (UPC) ;
11.3. 	Gestão de pessoal;
11.4.	Gestão de compras e contratações;
11.5.	Qualidade e suficiência dos controles internos.  
12.	O exame seguirá a apresentação das constatações do controle interno ponderadas pelas informações no relatório do gestor, mediante amostragem que reflita a predominância e a importância dos itens selecionados na avaliação da gestão do exercício de 2018.
A.	Quanto aos resultados quantitativos e qualitativos da gestão.
13.	Preconiza a DN TCU 172/2018, em seu Anexo II a avaliação dos resultados quantitativos e qualitativos da gestão, com ênfase na eficácia e eficiência do cumprimento dos objetivos:
13.1.	Do Plano Plurianual (PPA) ;
13.2.	Estabelecidos no plano estratégico;
13.3.	Da execução física e financeira das ações da Lei Orçamentária Anual (LOA) vinculadas a programas temáticos, identificando as causas de insucessos no desempenho da gestão.
A.1.	Do programa temático 'Política Externa' (código 2082) referente ao Plano Plurianual da União (PPA) do MRE.
14.	Em 2018, o MRE atuou juntamente com a Secretaria de Planejamento (SEPLAN) do Ministério do Planejamento, Desenvolvimento e Gestão (MPDG) para definir e revisar as diretrizes para acompanhamento do programa temático 'Política Externa' (código 2082) referente ao Plano Plurianual da União (PPA) para o quadriênio 2016-2019 (peça 1, p. 29) .
15.	O programa é composto por dez objetivos, sendo oito de exclusiva gestão do MRE e dois de outros ministérios, mas com a participação do MRE. Aos objetivos estão subordinadas 54 metas. São objetivos do MRE no PPA 2016-2019:
15.1	Objetivo 1 (Siop 1140) : Fortalecer a integração regional, com ênfase na América do Sul, contribuindo para a formação de um espaço de paz e desenvolvimento; 
15.2.	Objetivo 2 (Siop 1141) : Consolidar o papel do Brasil como ator global, reforçando relações estratégicas em todos os continentes;
15.3.	Objetivo 3 (Siop 1144) : Zelar pelo bem-estar dos cidadãos brasileiros no exterior, ampliando a oferta, a qualidade e a eficiência dos serviços consulares, garantindo a prestação de assistência consular e o apoio às comunidades brasileiras, com foco no bem-estar coletivo;
15.4.	Objetivo 4 (Siop 1145) : Fortalecer a participação ativa e promover os interesses do Brasil nos debates acerca de temas globais, tais como direitos humanos, temas sociais, desenvolvimento sustentável, energia e meio ambiente, em instâncias bilaterais, regionais, multilaterais e multisetoriais;
15.5.	Objetivo 5 (Siop 1146) : Projetar a imagem, a cultura e a língua do Brasil no exterior;
15.6.	Objetivo 6 (Siop 1148) : Reforçar a atuação da diplomacia econômica e comercial, de forma a alcançar uma melhor inserção do Brasil nos circuitos globais de comércio e investimento;
15.7.	Objetivo 7 (Siop 1149) : Atuar em prol da reforma e do reforço das estruturas de governança global, de modo a refletir as realidades do mundo contemporâneo e ampliar a participação do Brasil, aumentando seu peso nos processos decisórios internacionais;
15.8.	Objetivo 8 (Siop 1150) : Estruturar e consolidar a cooperação internacional, em suas diversas modalidades, por meio da coordenação entre órgãos do Governo Federal, da interlocução com entes federativos e do diálogo com a sociedade civil, com vistas a promover o desenvolvimento sustentável e ampliar a inserção internacional do Brasil.
Programas de outros Ministérios em que há participação do MRE.
16.	Objetivo 9 (Siop 1118) : Consolidar o Diálogo e a Cooperação Internacional do Brasil para promoção da Soberania e Segurança Alimentar e Nutricional; e Objetivo 10 (Siop 0562) : Estabelecer o limite exterior da Plataforma Continental Brasileira além das 200 milhas, para assegurar os direitos de exploração e aproveitamento dos seus recursos naturais.
Análise.
17.	Os principais aspectos funcionais dos programas do PPA serão abordados na seção da avaliação da eficácia dos indicadores de desempenho.
A.2.	Quanto ao planejamento estratégico do MRE.
18.	Quanto a este item manifestou-se a Ciset no RA (peça 4, p. 7) :
 (...) 
A partir de análise efetuada sobre as informações apresentadas pelo gestor, em resposta à Solicitação de Auditoria (SA) n2 02/2019, de 17/06/2019, endereçada à Coordenação-Geral de Planejamento e Administração (CGG}, antiga Coordenação-Geral de Modernização (CMOR) , relativamente ao CGRC e ao Grupo de Trabalho (GT) criado com o objetivo de estabelecer um sistema integrado de planejamento da política externa brasileira no âmbito do MRE, denominado de SISPREX, não se verificam avanços (item 4.1.1) . 
Em consequência disso e considerando que o Ministério ainda não dispõe de plano estratégico e ainda não instituiu indicadores com a finalidade de aferir o desempenho institucional, a avaliação dos resultados quantitativos e qualitativos da gestão se fundamentou nas metas estabelecidas para as ações do Plano Plurianual (PPA) em curso, a exemplo da metodologia utilizada pela Ciset em exercícios anteriores.
 (...) 
19.	Igualmente sobre este item, reiterou a Ciset na conclusão do seu RA (peça 4, p.38) :
 (...) 
3.8. CONCLUSÃO.
Tendo em vista os exames realizados no período a que se refere o presente processo, concluímos pela REGULARIDADE COM RESSALVAS das contas da UPC. 
A equipe de auditoria conclui que as falhas e impropriedades consignadas no presente relatório evidenciam: inexistência de planejamento estratégico no MRE (itens 3.2, 3.3 e 4.1.1) ;
 (...) 
20.	Ratificou a Ciset nos achados de auditoria relatados no seu RA (Peça 4, p. 40) :
 (...) 
4. ACHADOS DA AUDITORIA 
4.1. AVALIAÇÃO DOS RESULTADOS QUANTITATIVOS E QUALITATIVOS DA GESTÃO 
4.1.1. INFORMAÇÃO - Ausência de planejamento estratégico.
Por meio da Solicitação de Auditoria - SA CISET/SGAD/CGG/02, de 17/06/2019, a equipe de auditoria buscou informações utilizadas sobre temas relacionados a planejamento estratégico, governança e gestão de riscos junto à Coordenação-Geral de Planejamento e Administração (CGG) , antiga Coordenação-Geral de Modernização (Cmor) :
a) apresentar os resultados obtidos em decorrência da instituição do Comitê de Governança, Riscos e Controles (CGRC) , por meio da portaria MRE 531, de 5 de julho de 2017; e
b) apresentar os resultados alcançados pelo Grupo de Trabalho de Planejamento Estratégico do MRE. 
O tema de planejamento estratégico vem sendo tratado nos relatórios de avaliação de gestão elaborados pela Ciset já há alguns exercícios e, mais recentemente, foi tratado pelo Tribunal de Contas da União (TCU) , na sessão do Plenário de 28/2/2018, que resultou no Acórdão TCU 391/2018 (...) 
21.	O Acórdão 391/2018-TCU-Plenário, Relator Ministro Vital do Rego, no seu item 9.2, determinou à Secretaria - Geral de Relações Exteriores (SG/MRE) para, no prazo de 60 dias:
21.1.	Encaminhar Plano de Ação ao TCU:
21.1.1.	Identificando responsáveis, prazos, produtos e metas devidamente especificados;
21.1.2.	Contemplando a elaboração, formalização e implementação do planejamento estratégico do MRE, aí incluídos o desenvolvimento de instrumentos de monitoramento e avaliação de resultados;
21.2.	Relaciona o referido acórdão a jurisprudência precedente na  forma dos Acórdão 386/2004-TCU-Plenário, Relator Ministro Adylson Motta, subitem 9.1.1; 1.405/2008-TCUPlenário, Relator Ministro Augusto Nardes, subitem 9.1.4; 992/2009-TCUPlenário, Relator Ministro Augusto Nardes, subitens 9.1.9 e 9.1.10; 1.076/2016-TCU-Plenário, Relator Ministro Raimundo Carreiro, subitem 9.2.2; 2.941/2017-TCU-2ª Câmara, Relator Ministro-Substituto André de Carvalho, subitem 9.3.1;
21.3.	Fundamenta sua determinação também com as orientações constantes no Referencial Básico de Governança Aplicável a Órgãos e Entidades da Administração Pública, do TCU - 2ª Versão (Práticas E2.1, E2.2 e E2.3) e no Modelo de Excelência em Gestão Pública (MP - 2014) do Programa Nacional de Gestão Pública e Desburocratização (Dimensões 'Governança', item 5.11 e 'Estratégia e Planos', item 5.1.2) .
22.	Observou a Ciset que o prazo de 60 dias, concedido no item 9.2 do Acórdão 391/2018-TCU-Plenário, encontrava-se expirado, permanecendo aquele item, portanto, sem atendimento (peça 4, p. 41) .
23.	Concluiu a Ciset pela inexistência de planejamento estratégico no MRE citando os itens 3.2, 3.3 e 4.1.1 do seu relatório de auditoria (peça 4, p. 38) .
23.1	Deve ser ressaltado que não foi apresentado pela Ciset o detalhamento dos alegados fatores ausentes do planejamento estratégico, os quais levaram à sua conclusão pela inexistência do referido planejamento.
24.	Ainda sobre esse item, tem-se que a matriz de responsabilização das contas de 2018 do MRE aponta a mora na adoção de providências para a elaboração e implementação de plano estratégico no Ministério como motivação para as ressalvas das contas, identificando o Sr. Haroldo de Macedo Ribeiro, Chefe de Gabinete do Secretário-Geral das Relações Exteriores, como responsável.
Análise.
25. 	As deficiências apontadas no quesito 'Planejamento Estratégico' tornaram-se questões recorrentes nos exames das contas anuais do MRE.
26.	Consoante observado na instrução das contas do exercício de 2017 (TC Processo 000.080/2019-5, peça 15, p.5) :
 (...) 
11.3.	Cumpre esclarecer que em relação à falha 'inexistência de planejamento estratégico' não foi feita recomendação à Unidade pelo Controle Interno. Entretanto, há a informação de que, por meio da Portaria 531/2017, foi instituído o Comitê de Governança, Riscos e Controles, bem como criado grupo de trabalho com o objetivo de estabelecer um sistema integrado de planejamento da política externa brasileira no âmbito do MRE (peça 5, p. 5-6) .
11.4.	A ausência de planejamento estratégico no MRE não é questão recente trazida ao exame do TCU, consoante se observa no registro feito no Relatório de Levantamento constituído no TC Processo 033.838/2016-0 (peça 45, p. 31) :
Conforme colocado anteriormente, a atuação do MRE já vem sendo objeto de interesse da atuação do Tribunal há um bom tempo, sendo que desde 2004 (Acórdão 386/2004-TCU-Plenário, Relator Ministro Adylson Motta) existem decisões do TCU pela necessidade de que o MRE estabeleça as bases de um planejamento estratégico, com mensuração dos resultados obtidos, metas e diretrizes, a fim de poder conduzir seus esforços para uma direção comum. Tal necessidade foi reforçada pelo Acórdão 992/2009-TCU-Plenário, Relator Ministro Augusto Nardes, o qual proferiu diversas recomendações ao MRE no sentido de estruturar e organizar sua área de promoção comercial. Como visto nesse relatório, o MRE nada ou muito pouco avançou em seu aspecto organizacional, não havendo sido identificado planejamento estratégico nem iniciativas que avaliem, direcionem ou monitorem a gestão da organização.
11.5.	Considerando que o planejamento estratégico é um item relevante para a governança das instituições públicas, entendemos que essa falha deve constituir ressalva nas contas, sob a responsabilidade do Secretário-Geral das Relações Exteriores Marcos Bezerra Abbott Galvão (CPF XXX.191.831-XX) , conforme informação à peça 8, p.1. 
 (...) 
27.	Sem prejuízo de se poder cominar, se necessária, eventual ressalva às contas do responsável, é imperioso avaliarmos questões de fundo essenciais ao entendimento do contexto em que se avalia o planejamento estratégico da entidade.
27.1.	Trata-se de um ministério com a maior abrangência territorial sob a sua competência, na medida em que apresenta 52 Consulados-Gerais, onze Consulados, oito Vice-Consulados e 124 Embaixadas com setor consular (peça 1, p.63) .
27.2.	Qualquer plano estratégico plurianual terá que, necessariamente, considerar as intercorrências conjunturais, flutuações cambiais e mesmo os riscos decorrentes de eventuais contingenciamentos orçamentários. 
27.3.	Acrescente-se a esses fatores a alta taxa de rotatividade dos cargos de gestão, movimentação típica e esperada ante o negócio da entidade, consoante observado no RA da Ciset (peça 4, p.70) :
 (...) 
A administração federal vem passando por um processo de encolhimento da máquina administrativa, com as consequências adversas a que se refere o gestor quando ressalta a falta de pessoal e a consequente dificuldade em observar o princípio da segregação de funções, diante, todavia, de uma característica intrínseca ao MRE, que dificulta mais ainda a consecução de seus objetivos, qual seja a da alta rotatividade de seus servidores. 
De fato, esta equipe de auditoria concorda e não é indiferente a tal situação, entretanto, diante da escassez a que estão todos os órgãos submetidos, entendemos que mais racionalização e simplificação de processos são necessárias.
 (...) 
27.4.	Finalizam-se essas ponderações acrescendo-se a reconhecida dificuldade para o estabelecimento de parâmetros e indicadores eficazes para tantas atividades complexas e cambiantes em razão das alterações na ordem mundial.
28.	Como, então, se poderia aprimorar as ferramentas de planejamento estratégico, essenciais ao bom desempenho da entidade? É certo que tal aperfeiçoamento deve se dar no longo prazo e mediante a introdução de novas técnicas de programação, o que virá exigindo perseverança e foco na tarefa. 
29.	Nos termos do Regimento Interno da Secretaria de Estado, Portaria 212/2008 do Ministro de Estado das Relações Exteriores, a CISET tem, entre outras, as seguintes atribuições (peça 1, p. 38) : 
29.1.	Assessorar o Ministro de Estado no âmbito de sua competência, operando como órgão de apoio à supervisão ministerial; 
29.2.	Avaliar o cumprimento das metas previstas no plano plurianual e a execução dos programas de governo e dos orçamentos da União; 
29.3.	Realizar outras atividades determinadas pelo Ministro de Estado.
30.	Ao longo dos últimos exercícios avaliados a Ciset tem-se posicionado de forma enfática quanto às insuficiências do planejamento estratégico do MRE. Sendo assim, constituiu uma razoável fortuna crítica sobre as falhas do planejamento do ministério. 
31.	A despeito das reiteradas indicações, por parte da Ciset, sobre as insuficiências do planejamento estratégico do MRE, deve-se ressaltar que não se sistematizaram as referidas falhas elencadas nem foram propostas sugestões de aperfeiçoamento dos indicadores e métodos que o controle interno julgasse necessários para um aperfeiçoamento do planejamento da entidade. 
Da determinação do item 9.2 do Acórdão 391/2018-TCU-Plenário, Relator Ministro Vital do Rego
32.	As deliberações do Acórdão 391/2018-TCU-Plenário, Relator Ministro Vital do Rego, foram objetos de monitoramento no Processo TC Processo 009.659/2019-6.
33.	Sobre a determinação do referido item 9.2 manifestou-se a auditoria (peça 125 do processo TC Processo 009.659/2019-6, p. 47) :
271.  	A formalização de contrato com empresa de consultoria tem o condão de facilitar o desenvolvimento e a posterior implantação do planejamento estratégico do MRE. Nesse sentido, crê-se ser positiva a celebração da contratação.
272.	Diante do exposto, quanto ao tópico Sistema de Planejamento Estratégico do MRE, considera-se que o MRE adotou medidas para iniciar a implantação de seu planejamento estratégico, em atenção ao subitem 9.2 do Acórdão 391/2018-TCU-Plenário, sendo que o Sisprex se encontra em fase de implantação. 
34.	A conclusão pelo acolhimento parcial do atendimento do item 9.2 foi seguida pelas seguintes recomendações pertinentes ao plano estratégico da unidade (TC Processo 009.659/2019-6, peça 125, p. 47-48) :
273.	No entanto, o processo de implantação de planejamento estratégico do Itamaraty carece de aperfeiçoamento, de maneira que as constatações desse monitoramento embasam as seguintes propostas de recomendações:
a) faz-se necessário que o MRE formule o completo diagnóstico acerca do ambiente político-econômico em que opera, num horizonte de tempo adequado (o projeto-piloto do Sisprex sugeriu oito anos) , de maneira a nortear a formulação das diretrizes da política externa brasileira, mantendo-o atualizado em face das mudanças ocorridas no mundo; 
b) o MRE deve envidar esforços em elaborar seu plano estratégico quadrienal que permita contribuir com a formulação dos próximos PPAs. É pertinente que o referido plano contemple indicadores que permitirão o acompanhamento da evolução da implementação dos objetivos e metas estabelecidos para os exercícios financeiros a que se refere, fornecendo, assim, uma métrica para monitorar os resultados obtidos;
c) os planos anuais de trabalho de cada unidade integrante do MRE devem contemplar um conjunto de ações e atividades que guardem consonância com o plano estratégico quadrienal do Ministério, devendo, para cada uma delas, serem previstas metas quantificáveis e indicadores próprios que permitam avaliar o andamento da execução e avaliar os resultados obtidos no período a que se referem;
d) a execução dos planos anuais deve ser monitorada periodicamente, de maneira a possibilitar ao MRE a correção de eventuais distorções, a proposição de mudanças e, principalmente, verificar se as ações e atividades previstas estão sendo de fato desenvolvidas e dentro do cronograma previsto. Ademais, os planos anuais de cada unidade integrante do Ministério devem ser avaliados ao final do exercício financeiro a que se referem, com o objetivo de propiciar a instituição conhecer os resultados obtidos, e de servir de feedback para o aprendizado e aprimoramento das atividades realizadas;
e) o planejamento estratégico de promoção comercial do MRE (PEPCOM) deve ser aprimorado, a fim de integrar o sistema de planejamento estratégico do Itamaraty.
35.	Sobre as propostas de encaminhamento do Processo TC Processo 009.659/2019-6 exarou-se o Acórdão 2128/2020-TCU-Plenário, Relator Ministro Vital do Rêgo, que entre outras deliberações considerou parcialmente atendida a determinação do item 9.2 do Acórdão 391/2018-TCU-Plenário, Relator Ministro Vital do Rego, o que permite a conclusão pelo esclarecimento satisfatório deste item, haja vista que as soluções estão em curso.
A.3.	Das ações da Lei Orçamentária Anual (LOA) vinculadas a programas temáticos.
36.	Manifestação da Ciset/MRE, quanto ao atendimento da estrutura geral dos conteúdos do anexo único da Portaria TCU 369/2018, identificou exemplos de insucessos no desempenho da gestão.
Quanto à eficácia e eficiência das ações vinculadas a programas temáticos.
37.	Observou o controle interno que (peça 4, p. 5-7) que:
37.1.	A Secretaria-Geral deixou de contemplar trechos daquela estrutura ou apresentou alguns itens de conteúdo de forma distinta da prevista na norma;
37.2.	Essa lacuna pode ser parcialmente atribuída ao fato do conteúdo estabelecido pelo TCU estar voltado para o 'planejamento estratégico', instrumento de que o MRE ainda não dispunha no exercício de 2018, conforme análise nos itens 25 a 32 desta instrução sobre o posicionamento da Ciset, (peça 4, p. 5) ;
37.2.1.	Deve-se ressaltar que o item 'planejamento estratégico' já foi analisado nos parágrafos 25 a 35 desta instrução.
37.3.	Aponta a Ciset, nos seguintes itens do seu Relatório de Auditoria (RA) , o que seriam itens ausentes no relatório de gestão (peça 4, p. 5-6) :
37.3.1.	Item 3.1.1.1, no tema 'Visão Geral Organizacional e Ambiente Externo':
a) o que a UPC faz e quais são as circunstâncias em que ela atua; e 
37.3.2.	Item 3.1.1.2, quanto ao ambiente externo, no tema 'Planejamento Estratégico e Governança':
a) como a estrutura de governança apoia a capacidade da UPC de alcançar seus objetivos; 
b) planos para implementar as prioridades estratégicas; 
c) descrição das estruturas de governança; e 
d) principais canais de comunicação com a sociedade e partes interessadas.
37.3.3.	Item 3.1.1.3, no tema 'Gestão de Riscos e Controles Internos':
a) quais são os riscos específicos que afetam a capacidade de a UPC alcançar seus objetivos no exercício e como a UPC lida com eles; e 
b) gestão de riscos e controles internos: vinculação entre riscos e objetivos estratégicos, riscos significativos quantificados e medidas de mitigação no exercício. 
37.3.4.	Item 3.1.1.4, no tema 'Resultados da Gestão':
a) até que ponto a UPC já alcançou seus objetivos estratégicos para o período e quais as expectativas para os próximos exercícios; 
b) indicadores de desempenho quantificados e alinhados aos objetivos; 
c) avaliação equilibrada dos objetivos alcançados e do desempenho em relação às metas; 
d) monitoramento de metas não alcançadas; 	
e) justificativas para o resultado; e 
f) perspectiva para os próximos exercícios e incertezas que a UPC provavelmente enfrentará ao perseguir o seu planejamento estratégico. 
37.3.5.	Item 3.1.1.5, no tema 'Alocação de Recursos e Áreas Especiais da Gestão':
a) para onde a UPC deseja ir e como ela pretende chegar lá; e 
b) estratégia para alcançar os principais objetivos da UPC e planos de alocação de recursos para implementar essa estratégia no exercício, assim como principais desafios e ações futuras. 
38.	O RA da Ciset descreve também os itens com abordagem distinta da sugerida pela portaria TCU 369/2018:
38.1.	No item 3.1.2.1, no tema 'Visão Geral Organizacional e Ambiente Externo': 
a) Identificação da UPC e declaração da sua missão e visão. 
38.2.	No item 3.1.2.2, no tema 'Planejamento Estratégico e Governança':
a) principais objetivos estratégicos. 
38.3.	No item 3.1.2.3, a totalidade do tema 'Gestão de Riscos e Controles Internos'.
38.4.	No item 3.1.2.4, o caput do tema 'Resultados da Gestão' e nesse tema:
a) resultados alcançados frente aos objetivos estratégicos (ou cadeia de valor) e às prioridades da gestão.
39.	A partir de análise efetuada sobre as informações apresentadas pelo gestor, em resposta à Solicitação de Auditoria (SA) 2/2019, de 17/6/2019, concluiu a Ciset/MRE pela inexistência de avanços nesta área.
Análise.
40.	Preconiza o normativo do TCU a avaliação dos resultados quantitativos e qualitativos da gestão, com ênfase, entre outros fatores, na eficácia e eficiência ações vinculadas a programas temáticos, identificando as causas de eventuais insucessos no desempenho da gestão.
41.	A portaria MRE  212/2008 aprovou o Regimento Interno da Secretaria de Estado das Relações Exteriores (RISE) , o qual, no art. 12, apresenta como missão institucional do ministério auxiliar o Presidente da República na formulação da política exterior do Brasil, assegurando sua execução.
42.	Nesse sentido, consta no art. 42 do RISE que o MRE é o órgão federal encarregado de coordenar os assuntos concernentes às relações externas do País. 
43.	O parágrafo único desse artigo estabelece os deveres do ministério assegurando a coerência e a unidade da representação e da defesa dos interesses do Brasil no exterior.
44.	Informa a Ciset/MRE que ao longo do exercício de 2018 não foram verificados avanços decorrentes da atuação do Comitê de Governança, Riscos e Controles (CGRC) , instituído pela Portaria 531/17, comitê este que absorveu a competências do Conselho de Gestão instituído pela portaria MRE 521/2014. 
45.	O Conselho de Gestão tinha como finalidade promover a implantação formal do planejamento estratégico do Ministério, conforme determinado pela instituído pela portaria MRE nº 521/2014. 
46.	A governança é um requisito inafastável para o controle e colimação dos fins pretendidos pela ação pública. A avaliação dos riscos, por sua vez, é essencial à governança e deve se inserir na cultura corporativa da entidade agregando todos os seus agentes nos procedimentos de governança.
47.	Conceitua o Referencial de Governança de Órgãos e Entidades do TCU a governança no setor público como sendo o conjunto de mecanismos de liderança, estratégia e controle postos em prática para avaliar, direcionar e monitorar a gestão, com vistas à condução de políticas públicas e à prestação de serviços de interesse da sociedade.
48.	Confirma essa conceituação a jurisprudência do TCU da qual são exemplos os Acórdão 2308/2010-TCU-Plenário, Relator Ministro Aroldo Cedraz, 3023/2013-Plenário, Relator Ministro Marcos Bemquerer, e 2212/2015-TCU-Plenário, Relator Ministro Vital do Rego.
49.	O Decreto 9.203/2017, dispondo sobre a política de governança da administração pública federal, estabelece no artigo 6º, parágrafo único e incisos, que os mecanismos, instâncias e práticas de governança incluirão, no mínimo: formas de acompanhamento de resultados; soluções para melhoria do desempenho das organizações; e instrumentos de promoção do processo decisório fundamentado em evidências.
50.	Enuncia a Ciset a ausência da totalidade dos itens afeitos ao tema 'Gestão de Riscos e Controles Internos' sugerido pela Portaria TCU 369/2018 (peça 4, p.6) .
51.	Conceitua o Decreto 9203/2017, no seu artigo 2º, IV, que gestão de riscos é o processo de natureza permanente, estabelecido, direcionado e monitorado pela alta administração, que contempla as atividades de identificar, avaliar e gerenciar potenciais eventos que possam afetar a organização, destinado a fornecer segurança razoável quanto à realização de seus objetivos.
52.	O Relatório de Gestão informa da constituição do Comitê de Governança, Riscos e Controles (CGRC) , instituído pela Portaria MRE 531/2017 tendo aprovado em março de 2018 a Política de Gestão de Riscos, que, por sua vez, foi instituída pela Portaria 376/2018 (peça 1, p. 38) .
52.1.	A referida Portaria 376/2018 visava estabelecer marco regulatório para lidar, de forma sistemática e padronizada, com eventuais riscos às atividades do Serviço Exterior Brasileiro, na forma de riscos de natureza operacional, financeira, legal e reputacional ou de imagem;
52.2.	A Portaria 376/2018 proveria uma estrutura básica possibilitando, no prazo de 12 meses, que o MRE determinasse metodologia própria para o gerenciamento de possíveis obstáculos à consecução da política externa brasileira;
52.3.	A incorporação integral da gestão de riscos aos processos internos do MRE deveria ocorrer no prazo de até 60 meses (peça 1, p. 38) .
53.	Informou a Ciset que no exercício de 2018 não foram verificados avanços decorrentes da atuação do Comitê de Governança, Riscos e Controles (CGRC) e que ainda se implementava a gestão de riscos nos termos do Decreto 9.203/2017 e da IN MP/CGU 1/2016 (peça 4, p. 33) .
54.	Ante as informações contraditórias entre o Relatório de Gestão e do Relatório de Auditoria, conclui-se por encaminhamento de diligência:
54.1.	À SG/MRE, para informar, exemplificando as respostas:
54.1.1.	Sobre o estágio do marco regulatório interno para gestão de riscos;
54.1.2.	Quanto à consolidação de metodologia própria para o gerenciamento de possíveis obstáculos à política externa brasileira;
54.1.3.	Sobre o progresso da incorporação integral da gestão de riscos aos processos internos do MRE.
Referente aos indicadores instituídos pela UPC.
55.	Relativo à eficácia dos indicadores adotados, manifestou-se a Ciset/MRE (peça 4, p. 11-12) :
55.1.	Em relação ao exercício de 2017 houve queda na dotação orçamentária no exercício de 2018, mas apenas para um terço das ações do programa 2082, verificando-se, por outro lado, incremento na dotação para as demais;
55.2.	Apesar de verificados desencontros na interação entre os itens de planejamento, dotação, liquidação e resultados físicos, deve-se registrar que no exercício de 2018 o MRE logrou reduzir, ao menos em termos absolutos, as disparidades encontradas na execução física e financeira do exercício de 2017;
55.3.	Porém, apesar de a execução física no exercício de 2018 se mostrar mais aderente às metas programadas, a análise dos seus números, conjuntamente com o valor da respectiva dotação, demonstra haver necessidade de aprimoramento da elaboração da proposta orçamentária;
55.4.	Foi verificada uma baixa confiabilidade dos dados de planejamento e de resultados de execução física em confronto com a respectiva execução financeira, fato que poderia ser mitigado por meio da adoção de ferramentas efetivas de planejamento por parte do MRE;
55.5.	Ilustrando o eventual descompasso entre o planejamento e a execução, pode-se mencionar a ação 20XO, que guardava proporcionalidade na relação entre 'dotação' e 'meta estipulada' semelhante aos dados dos exercícios de 2016 e de 2017. Já no exercício de 2018 a respectiva dotação recebeu um incremento de 333% em relação ao exercício anterior, teve execução física relativamente baixa, ainda que apresentando resultado 187% maior ao ano anterior. Qual seja, o resultado físico não foi proporcional ao incremento da dotação, pressupondo que a meta física foi subestimada no momento do planejamento.
56.	Ainda sobre a eficácia dos indicadores adotados, apontou a Ciset/MRE (peça 4, p.12-16) :
56.1.	Permanecer válida a análise apresentada nos relatórios de avaliação de gestão anteriores, quanto à inadequação de se adotar, no PPA, indicadores de produto para aferir objetivos que, em sua essência, são de resultado, uma vez que isso explicaria, em parte, as distorções consubstanciadas nos dados ao final do exercício;
56.2.	Que as diversas atividades desenvolvidas ao longo do exercício deveriam ser categorizadas, atribuindo-se pesos em função de suas complexidades, possibilitando que a aferição da execução física produzisse números capazes de retratar, de forma mais exata, as dificuldades enfrentadas e os esforços empreendidos pela UPC na consecução do objetivo da ação;
56.3.	Encontrar dissociação entre os objetivos de algumas ações e o produto adotado para efeito de mensuração da consecução da meta;
56.4.	Que o exemplo da ação 2534 (formação e aperfeiçoamento de diplomatas) , que tem por objetivo '1141 - Consolidar o papel do Brasil como ator global, reforçando relações estratégicas em todos os continentes' e por produto 'diplomata matriculado'. Nesse caso, seria impossível aferir, por associação direta, a plena realização do objetivo da ação meramente pelo número de diplomatas matriculados.
57.	Ressaltou a Ciset/MRE que a DN TCU 172/2018, item 3 do Anexo II, previa a avaliação dos indicadores instituídos pela UPC para aferir o desempenho da sua gestão, pelo menos, quanto às seguintes qualidades (peça 4, p. 13) : 
57.1.	Completude: capacidade de representar, com a maior proximidade possível. A situação que a UPC pretende medir e de refletir os resultados das intervenções efetuadas na gestão;
57.2.	Comparabilidade: capacidade de proporcionar medição da situação pretendida ao longo do tempo, por intermédio de séries históricas;
57.3.	Confiabilidade: segurança das fontes dos dados utilizados para o cálculo do indicador, avaliando, principalmente, se a metodologia escolhida para a coleta, processamento e divulgação é transparente e replicável por outros agentes, internos ou externos à unidade;
57.4.	Acessibilidade: facilidade de obtenção dos dados, elaboração do indicador e de compreensão dos resultados pelos usuários da informação; e 
57.5.	Economicidade: razoabilidade dos custos de obtenção do indicador em relação aos benefícios da medição para melhoria da gestão da unidade.
58.	Informa o relatório de auditoria interna que em face do MRE não ter instituído indicadores de desempenho para aferição dos resultados institucionais, mas, com o intuito de atender ao item 3 do anexo II da DN TCU 172/2018, decidiu tomar por base os 'produtos' constantes das ações de governo elencadas na LOA do MRE, Programa 2082 - Política Externa, passando-os a tratá-los como 'indicadores'. 
59.	Foram selecionados, então, alguns produtos para avaliação verificando o atendimento dos requisitos de completude, comparabilidade, confiabilidade, acessibilidade e economicidade (peça 4, p. 14 - 16) :
Avaliação dos produtos do PPA, indicadores de resultados do MRE em 2018.
	AÇÃO
	PRODUTO
	CRITÉRIOS

			A
	B
	C
	D
	E

	00CB
	Bolsa Concedida 
	NÃO
	SIM
	NÃO
	SIM
	SIM

	00CC
	Bolsa Concedida 
	NÃO
	SIM
	NÃO
	SIM
	SIM

	2015
	Pessoa atendida
	NÃO
	SIM
	NÃO
	SIM
	SIM

	20WWW
	Posto de representação mantido 
	NÃO
	SIM
	NÃO
	SIM
	SIM

	20WX
	Posto de representação mantido 
	NÃO
	SIM
	NÃO
	SIM
	SIM

	000E (?) 
	Posto de representação mantido 
	NÃO
	SIM
	NÃO
	SIM
	SIM

	20WY
	Evento apoiado 
	NÃO
	NÃO
	NÃO
	SIM
	SIM

	20WZ
	Evento apoiado 
	NÃO
	NÃO
	NÃO
	SIM
	SIM

	20X0
	Operação realizada 
	NÃO
	NÃO
	NÃO
	SIM
	SIM

	2532
	Evento realizado 
	NÃO
	NÃO
	NÃO
	SIM
	SIM

	2533
	Projeto implementado
	NÃO
	NÃO
	NÃO
	SIM
	SIM

	2534
	Diplomata matriculado 
	NÃO
	SIM
	NÃO
	SIM
	SIM

	2536 
	Campanha realizada 
	NÃO
	NÃO
	NÃO
	SIM
	SIM

	6105
	Posto de representação mantido
	NÃO
	SIM
	NÃO
	SIM
	SIM

	8495
	Evento realizado
	NÃO
	NÃO
	NÃO
	SIM
	SIM

	Critérios: A = Completude; B = Comparabilidade; C = Confiabilidade; D = Acessibilidade; e E = Economicidade.

Análise.
60.	O PPA 2016-2019 estabeleceu 23 ações no âmbito do Programa 2082 (Política Externa) . 
61.		O quadro abaixo apresenta as 15 ações finalísticas estabelecidas no PPA:
	00CB
	Concessão de Bolsas de Estudo a Alunos Estrangeiros, no Sistema Educacional Brasileiro.

	00CC
	Concessão de Bolsas de Estudo a Candidatos Afrodescendentes à Carreira Diplomática.

	2015
	 Serviços Consulares e de Assistência a Brasileiros no Exterior.

	20WW
	 Relações e Negociações Bilaterais.

	20WX
	 Relações e Negociações Multilaterais.

	000E
	Serviços e Manutenção do Posto (SMP) - Posto de representação mantido - 22/1/19.

	20WY
	Difusão Cultural e Divulgação do Brasil no Exterior.

	20WZ
	Promoção Comercial e de Investimentos.

	20X0
	Cooperação Humanitária Internacional e Participação da Sociedade Civil.

	2532
	Cooperação com Países de Língua Portuguesa e Países Membros de Organismos Regionais Africanos.

	2533
	Cooperação Técnica Internacional.

	2534
	Formação e Aperfeiçoamento de Diplomatas.

	2536
	Demarcação de Fronteiras.

	6105
	Relações e Negociações no âmbito da Organização Mundial do Comércio - OMC.

	8495
	Realização de Eventos Internacionais Oficiais.

62.	Observa a Ciset/MRE, em relação às metas físicas estipuladas para o exercício de 2018, divergências entre a meta inicialmente prevista e a realizada no exercício (peça 4, p.10) :
62.1.	26% das ações superaram a meta estabelecida;
62.2.	27% situaram-se abaixo do estipulado; e 
62.3.	47% das ações foram executadas como o previsto, em termos percentuais absolutos, sem considerar a relação com a dotação.
63.	Quanto à Ciset/MRE tem sido recorrente a crítica contra a opção da SG/MRE em utilizar produtos na avaliação do seu desempenho (peça 4, p. 12) .
63.1.	Trata-se de crítica parcialmente procedente, uma vez que os produtos também são importantes para a mensuração do desempenho das entidades.
63.2.	A Ciset aponta de forma percuciente as limitações do uso de produtos como indicadores de desempenho (peça 4, p.12-13) .
64.	Auditoria realizada em 2019 visando monitorar a implementação dos itens do Acórdão 391/2018-TCU-Plenário, Relator Ministro Vital do Rego, concluiu por recomendar ao MRE a adoção das seguintes medidas (TC Processo 009.659/2019-6, peça 125, p. 60-61) :
6.1) formular o completo diagnóstico acerca do ambiente político-econômico em que opera, num horizonte de tempo adequado (o art. 2º, inciso I, da Portaria MRE 375/2018 sugere um período de até oito anos) , de maneira a nortear a formulação das diretrizes da política externa brasileira, mantendo-o atualizado em face das mudanças ocorridas no mundo; 
6.2) elaborar seu plano estratégico quadrienal, nos termos do art. 2º, inciso II, da Portaria MRE 375/2018, que permita contribuir com a formulação dos próximos PPAs. É pertinente que o referido plano contemple indicadores que permitirão o acompanhamento da evolução da implementação dos objetivos e metas estabelecidos para os exercícios financeiros a que se refere, fornecendo, assim, uma métrica para monitorar os resultados obtidos;
6.3) quanto à elaboração dos planos anuais de trabalho de cada unidade integrante do MRE, conforme o art. 2º, inciso III, da Portaria MRE 375/2018, observar que devem contemplar um conjunto de ações e atividades que guardem consonância com o plano estratégico quadrienal do Ministério, devendo, para cada uma delas, serem previstas metas quantificáveis e indicadores próprios que permitam avaliar o andamento da execução e avaliar os resultados obtidos no período a que se referem;
6.4) monitorar a execução dos planos anuais, periodicamente, de maneira a possibilitar ao MRE a correção de eventuais distorções, a proposição de mudanças e, principalmente, verificar se as ações e atividades previstas estão sendo de fato desenvolvidas e dentro do cronograma previsto por suas diferentes unidades, avaliando-os ao final do exercício financeiro a que se referem, com o objetivo de propiciar a instituição conhecer os resultados obtidos, e de servir de feedback para o aprendizado e aprimoramento das atividades a serem realizadas nos próximos anos;
	(...) 
65.	Sobre essas propostas manifestou-se o Acórdão 2128/2020-TCU-Plenário, Relator Ministro Vital do Rego, pelas seguintes recomendações:
 (...) 
9.5. recomendar ao Ministério das Relações Exteriores, com fulcro no art. 250, inciso III, do Regimento Interno do TCU, que:
 (...) 
9.5.2. no exercício da competência prevista no inciso VIII do art. 1º do Anexo I do Decreto 9.683/2019:
 (...) 
9.5.2.2. estabeleça, para cada uma das futuras iniciativas/ações a serem realizadas em conjunto visando à promoção do comércio exterior, metas a alcançar e indicadores de desempenho que permitam aferir os resultados obtidos;
 (...) 
9.5.3.3. estabeleça indicadores de eficiência, eficácia e economicidade para o monitoramento e avaliação da execução do contrato de gestão celebrado com a Apex-Brasil, de forma a possibilitar a avaliação da atuação da agência por parte do MRE, em consonância com o teor do art. 37, § 8º, da Constituição Federal e a diretriz de governança pública contida no inciso III do art. 4º do Decreto 9.203/2017;
66.	O monitoramento efetuado em 2019, assim como o consequente acolhimento de suas recomendações pelo TCU, propõem a implementação e aperfeiçoamento dos referidos indicadores, razão porque neste processo, referente às contas do exercício de 2018, não se fará qualquer recomendação sobre este item haja vista já haver procedimentos em curso visando mitigar as deficiências apontadas no relatório do Controle Interno.
Da gestão de pessoal.
67.	Segundo o relatório do gestor (peça 1, p. 89-91) :
67.1.	Em 2018 o MRE adotou medidas com vistas a aumentar a eficiência na lotação e movimentação de pessoal;
67.2.	Houve continuidade na realização regular de planos de remoção, assegurando maior previsibilidade para os servidores e suas famílias;
67.3.	Foram adotadas duas medidas indiretamente relacionadas à gestão de pessoal:
67.3.1.	Publicação de portaria sobre o funcionamento do período de trânsito; e
67.3.2.	Concluída a negociação com a Receita Federal que logrou excluir servidores do MRE da aplicação de tributos sobre mudanças de retornados ao Brasil que tenham passado 45 dias, por qualquer motivo, no território nacional no período de um ano antes da remoção; 
67.4.	Implementou-se o controle de frequência dos servidores, determinado pela Portaria 888/2017;
67.5.	A Divisão do Pessoal estabeleceu os fluxos de trabalho necessários para monitoramento de frequência e para execução dos descontos em folha;
67.6.	Ao longo do ano interagiu com a Divisão de Informática, sugerindo melhorias no Sistema Catraca, otimizando o trabalho do Setor de Frequência tornando seu controle cada vez mais eficaz e confiável; 
67.7.	A Divisão de Pagamentos (DPAG) aprimorou rotinas de modo a garantir maior eficiência dos gastos realizados; 
67.8.	A melhoria da gestão de pedidos de passagens aéreas para remoção, principalmente para os servidores designados em missão permanente, possibilitou a aquisição de bilhetes em tarifas mais econômicas, o que assegurou redução aproximada de 10% dos gastos com passagens em relação ao ano anterior; 
67.9.	Foram realizadas três renovações contratuais com empresas de transporte de bagagem e duas licitações proporcionando redução de aproximadamente 15% dos custos; 
67.10.	Pagamentos indevidos a servidores e a aposentados e pensionistas foram objeto de 180 novos processos de reposição erário, somando esses processos o retorno aos cofres da União do valor de R$ 1,5 milhão;
67.11.	A ferramenta e-folha propiciou controle mais acurado das chegadas e partidas dos servidores, viabilizando a transição da folha Brasil para a folha Exterior e vice-versa de forma satisfatória, minimizando os pagamentos em ambas as folhas, aumentando o controle para reduzir os processos de reposição ao erário.
68.	A Ciset/MRE concentrou-se na avaliação da gestão de pessoal mediante os parâmetros instituídos no item 4, subitens 'a' e 'c' do Anexo II da DN TCU 172/2018, que são (peça 4, 16-27) :
68.1.	Subitem 'a':  adequabilidade da força de trabalho da unidade frente às suas atribuições; e
68.2.	Subitem 'c': consistência dos controles internos administrativos relacionados à gestão de pessoas.
69.	Quanto à adequabilidade da força de trabalho frente às suas atribuições manifestou-se Ciset/MRE, informando que:
69.1.	Nos termos da ata de 21/2/2019, compartilhando informações com SecexDesenvolvimento, a avaliação da gestão de pessoas e da qualidade e suficiência dos controles internos ficou restrita à atual Secretaria de Assuntos de Soberania Nacional e Cidadania (outrora Subsecretaria-Geral das Comunidades Brasileiras no Exterior) ;
69.2.	Com a edição do Decreto 9.683/2019, aprovando a estrutura regimental e o Demonstrativo dos Cargos em Comissão e Funções de Confiança do MRE, as atribuições da antiga SGEB foram ampliadas e a nova unidade passou a denominar-se Secretaria de Assuntos de Soberania Nacional e Cidadania (Sasc) ;
69.3.	Passou a competir à Sasc assessorar o Secretário-Geral das Relações Exteriores nas questões de política externa relativas a cooperação jurídica internacional, política imigratória, defesa, desarmamento, ilícitos transnacionais, meio ambiente, direitos humanos, atividade consular e demais temas no âmbito dos Organismos externos;
69.4.	Com referência à força de trabalho ideal de cada setor da Sasc foi informado que do quadro atual geral de 156 servidores, seria necessário o reforço na lotação de 34 diplomatas, 33 oficiais de chancelaria e 13 de assistentes de chancelaria para garantir a qualidade dos trabalhos pertinentes ao cumprimento da missão institucional;
69.5.	A Ciset/MRE reconhece as dificuldades da Sasc quanto ao déficit da força de trabalho, mas destaca que a gestão da política de recursos humanos do MRE, tanto no Brasil, quanto no exterior, carece de aprimoramento e revisão. 
69.6.	Segundo a Ciset/MRE, a alocação de recursos humanos deve ser precedida de mapeamento de processo e de estudo do quantitativo e qualitativo do quadro efetivo de pessoal. Entende a Ciset/MRE ser necessária a análise da adequação da capacidade operacional e atribuições das unidades e do quantitativo necessário ao desempenho das tarefas por cargo/função, de modo a propiciar o equilíbrio do volume de trabalho por servidor.
70.	Quanto à consistência dos controles internos administrativos relacionados à gestão de pessoas manifestou-se o controle interno:
70.1.	As informações decorrem de monitoramento efetuado sobre o controle eletrônico de frequência, instituído pela portaria MRE 888/2017, publicada no Boletim de Serviços 209/2017;
70.2.	A além da sede em Brasília e dos postos de representação diplomática no exterior, a estrutura física do Ministério das Relações Exteriores contempla as seguintes unidades desconcentradas: 
70.2.1.	Escritórios locais de representação: Ererio, Eresul, Erene, Eresp, Erepar, Eresc, Ereminas, Erenor e Erebahia;
70.2.2.	Duas Comissões Demarcadoras de limites: Primeira Comissão Demarcadora de Limites (PCDL) e Segunda Comissão Demarcadora de Limites (SCDL) . 
71.	Já no relatório de avaliação da gestão 2017, foram apresentadas algumas das particularidades de funcionamento do sistema implantado no Ministério, o qual se presta exclusivamente para controle eletrônico de frequência dos servidores em exercício na, então, Sere, visto que a norma prevista no art. 22 da portaria MRE 888/2017, de autoria do Ministro de Estado, para disciplinar o horário de funcionamento dos postos no exterior, até o momento de fechamento do presente relatório ainda não fora publicada;
72.	O referido artigo 22 da portaria estabeleceu que os Escritórios Regionais (Ere's) , as Comissões Brasileiras Demarcadoras de Limites e os demais órgãos vinculados ao MRE teriam seis meses para instalar o controle biométrico de acesso a suas dependências, com vistas à integração ao sistema de controle eletrônico de ponto. 
73.	Foi informado à Ciset/MRE que o controle eletrônico de acesso ao Ererio, Eresp e Eresul foi instalado, encontrando-se em fase de conclusão sua integração ao sistema de controle eletrônico de ponto. 
74.	Foram autorizados os escritórios das Erene, Erepar, Eresc, Ereminas e Erebahia a adquirir o material físico necessário para o controle eletrônico de frequências, com expectativa de que os controles fossem instalados em até sessenta dias. 
75.	Pertinente ao Erenor, informaram ao controle interno não haver servidores lotados naquele escritório. 
76.	Quanto à Agência Brasileira de Cooperação (ABC) , que funcionava em área alugada de edifício particular, informou-se à Ciset/MRE haver expectativa de transferência das instalações para o espaço físico do MRE, solucionando a falta de controle de frequência por ponto eletrônico dos servidores lotados naquela unidade.
77.	Concluiu o Controle Interno, quanto ao exercício de 2018, permanecer válida a conclusão de que, nos moldes em que permanece sendo operacionalizado, o controle de frequência por meio de ponto eletrônico além de se revelar antieconômico, em face das etapas de retrabalho executadas manualmente pela DP, sujeitas a falhas, constitui instrumento anti-isonômico, em virtude de que 57% do total de servidores do quadro do MRE, lotados no exterior, e adicionais 10% dos servidores lotados no Brasil (ABC, Escritórios Regionais e Comissões Demarcadoras de Limites) seguem excluídos do controle eletrônico de frequência.
78.	Afirma  a Ciset/MRE que a atuação efetiva das chefias em relação ao controle de frequência do pessoal, seja na Sere, seja nos postos situados no exterior ou nas demais unidades desconcentradas do Ministério, deveria se constituir em instrumento eficaz de aferição, não apenas do número de horas em que o servidor ou o contratado local esteve presente no ambiente de trabalho, mas da qualidade do serviço prestado, do resultado alcançado, contribuindo a atuação efetiva da chefia, até mais que o controle eletrônico de frequência, para o cumprimento do princípio constitucional da eficiência.
Análise.
79.	É recorrente essa conclusão da Ciset/MRE sobre a reduzida eficácia do controle de frequência dos agentes do MRE consoante se depreende da instrução sobre as contas de 2017, página 11 da peça 15 do processo TC Processo 000.080/2019-5:
40.	No relatório de gestão e no relatório de auditoria de contas não há informações sobre as razões por que a Portaria MRE 888/2017 não estabeleceu para todos os servidores indistintamente o controle de frequência por meio do ponto eletrônico. Para os servidores que atuam no exterior, como os diplomatas, pela natureza das atividades que desenvolvem, há dúvidas se seria adequado o controle de assiduidade desses servidores por meio do ponto eletrônico. Entretanto, foi noticiado que o MRE vai editar portaria disciplinando o funcionamento dos postos de serviços no exterior, a significar que para esse caso o problema está em vias de solução.
41.	Em relação aos servidores lotados nos escritórios regionais e demais unidades descentralizadas da SERE, bem como na Agência Brasileira de Cooperação, inexiste lógica para que sua frequência não seja controlada pelo ponto eletrônico, porque estaria configurando situação não isonômica com aqueles que estão submetidos a esse tipo de controle.
42.	A Ciset/MRE apenas relatou o fato, não propondo recomendação à Unidade sobre o assunto questionado. Contudo, consideramos que a ocorrência não tem potencialidade para macular a gestão na sua integralidade, devendo ser dado ciência à SG/MRE acerca da falha constatada por ocasião da instrução de mérito das contas.
80.	O controle de frequência dos agentes do MRE tem componentes que dificultam em parte a sua aplicação integral em razão da abrangência territorial do ministério.
81.	Informa o Relatório de Gestão que em 2018, começou a implementação do controle de frequência dos servidores, determinado pela Portaria 888/2017 (peça 1, p. 89) . 
82.	A Divisão do Pessoal do MRE estabeleceu os fluxos de trabalho necessários para monitoramento de frequência e para execução dos descontos em folha. Para isso manteve constante interlocução com a Divisão de Informática, sugerindo melhorias substantivas no Sistema Catraca, de modo a otimizar o trabalho do Setor de Frequência e tornar o controle de frequência cada vez mais eficaz e confiável.
83.	A administração informa uma progressiva implementação do controle de frequência de seus agentes e servidores, razão pela qual, dada a relevância relativa do tema, avalia-se apropriado que o tema torne a ser revisitado enquanto objeto de controle por ocasião das próximas prestações de contas do MRE.
Da gestão de compras e contratações.
84.	A Ciset/MRE compôs sua amostra de auditoria, especificando os processos autuados no Brasil e os que foram autuados no exterior, para dispensa de licitação. 
85.	Ressaltou que a despeito dos processos licitatórios na modalidade dispensa e inexigibilidade de licitação para locação de imóveis, fornecimento de energia elétrica, entre outros, representarem significativa materialidade, alguns não seriam incluídos na amostra por não constituírem risco ou prejuízo relevante no contexto do processo de planejamento da auditoria.
	Dispensa de licitação - Brasil

	Nº
	Empresa
	Fundamento
Legal
	Contrato
	Objeto
	Valor Anual (R$) 

	9230000007201580  
	SERPRO
Sede BSB 
	Artigo 24, XVI, Lei 8.666/93.
	02/2015 
	Prestação de serviços técnicos especializados em tecnologia da informação. Sistema consular integrado do MRE.
	30.810.192,48

	Nº
	Empresa
	Fundamento
Legal
	Contrato
	Objeto
	Valor Anual (R$) 

	9230000002201410
	SERPRO
Sede BSB 
	Artigo 24, XVI, Lei 8.666/93.
	01/2014
	Prestação de serviços de criação, hospedagem, operação e consultoria da autoridade certificadora.
	464.003,64

	Inexigibilidade de licitação  - Brasil

	Nº
	Empresa
	Fundamento
Legal
	Contrato
	Objeto
	Valor Anual (R$) 

	9230000002201710 
	Casa da Moeda do Brasil. 
	Artigo 25, I, Lei 8.666/93.
	01/2017 
	Aquisição de cadernetas de passaportes e documentos de segurança.
	28.895.718,50

	9230000001201852 
	Casa da Moeda do Brasil. 
	Artigo 25, I, Lei 8.666/93.
	01/2018 
	Aquisição de cadernetas de passaportes e documentos de segurança.
	32.431.004,00.

	Dispensa de licitação - Exterior

	UG Contratante: Consulado-Geral em Atlanta

	Nº
	Empresa
	Fundamento
Legal
	Contrato
	Objeto
	Valor Anual (US$) 

	-
	Highwoods property.
	Artigo 24, X, lei 8.666/93.
	-----------
	Locação do imóvel -  Chancelaria.
	 (US$) : 306.776,97

	UG Contratante: Consulado-Geral em Miami.

	Nº
	Empresa
	Fundamento
Legal
	Contrato
	Objeto
	Valor Anual (US$) 

	-
	JP Green Estale LLC
	Artigo 24, X, lei 8.666/93.
	-----------
	Locação do imóvel -  Chancelaria.
	598.525,22.

Análise
86.	Quanto à qualidade dos controles internos administrativos, relacionados à atividade de compras e contratações, a Ciset/MRE consolidou quadro de sua amostragem de processos licitatórios, da qual concluiu (peça 4, p. 30-32) :
86.1.	Que se verificaram fragilidades em procedimentos adotados na gestão e fiscalização de contratos, resultando em baixa eficácia e eficiência no acompanhamento da execução contratual;
86.2.	Pela relevância de se acompanhar e fiscalizar os contratos, especialmente os de serviços terceirizados prestados com dedicação exclusiva de mão de obra, em face da possibilidade de se imputar responsabilidade solidária ou subsidiária ao MRE, caso se evidencie conduta culposa no cumprimento da obrigação descrita no art. 67 da Lei 8.666/1993; 
86.3.	Que os controles adotados não se mostraram adequados para assegurar que as empresas contratadas estivessem cumprindo com suas obrigações contratuais;
86.4.	Pela indicação do baixo nível de maturidade nos controles instituídos para o acompanhamento da execução contratual;
86.5.	Que, pertinente ao cumprimento da Lei 12.527/2011 (Lei de Acesso à Informação) , o tópico 'transparência' do sítio institucional oficial não indicava a publicidade de todos os atos referentes aos processos licitatórios; 
86.6.	Que quando da análise dos contratos de serviços terceirizados, foi constatada a ausência de informações essenciais no Siasg, relacionadas à execução orçamentária e financeira dos contratos cuja gestão está sob a responsabilidade da Coordenação-Geral de Recursos Logísticos (CGLOG) do Ministério das Relações Exteriores;
86.7.	Que nos casos avaliados, foram registrados no referido sistema apenas os extratos iniciais dos contratos;
87.	Não se verificando no referido sítio oficial a integralidade das informações relacionadas a procedimentos licitatórios e à execução dos contratos, tem-se desobediência ao estabelecido no art. 82, §12, da lei 12.527 /2011;
88.	A referida fragilidade dos controles internos já foi objeto recorrente em outras contas do MRE.
88.1.	A instrução sobre as contas do exercício de 2017 (TC Processo 000.080/2019-5, peça 15, p. 12-13) apontava:
47.1.	 Relaciona as principais fragilidades evidenciadas nos controles internos referentes à realização de compras e contratações: a) estudos técnicos preliminares inexistentes ou insuficientes; b) pesquisas de preços para elaboração de orçamentos estimativos, limitadas a consulta aos fornecedores, não tendo sido efetuada busca de informações junto a órgãos e entidades da administração pública, ou nas mídias e sítios eletrônicos especializados de domínio amplo; c) não comprovação do envio da consulta às empresas escolhidas; d) ausência de identificação de servidor responsável pela cotação de preços; e) ausência de detalhamento dos custos, notadamente os de mão de obra; f) ausência de modelo de planilha de custos e formação de preços a ser preenchida pelos licitantes, tendo, como consequência, a apresentação de planilhas em desacordo com a norma como, por exemplo, planilhas desprovidas de unidades de medida; e g) pesquisa de preços destituída de juízo crítico acerca da consistência dos valores levantados (peça 5, p. 27-28) .
[...]
48.3.	Afirma que os trabalhos realizados na auditoria de contas do exercício em exame indicaram a predominância de fragilidades nos elementos do sistema de controles internos 'ambiente de controle'; 'avaliação de riscos'; e 'monitoramento', conforme se depreende da leitura do RA. No entender da OCI, permanece válida a informação contida no relatório da auditoria anual de contas da SG, exercício de 2016, de que os esforços empreendidos pelo MRE ainda não resultaram em aprimoramento expressivo dos procedimentos de controle. Conclui que a alta rotatividade de pessoal, atributo intrínseco da função institucional do MRE, aliada à resistência cultural do Ministério a mudanças estruturantes, resulta em dificuldade de administrar o próprio desempenho.
89.	Quanto aos elementos de controle, até aqui tratados em relação à gestão de contratos, reporta-se que este item será retratado na análise sobre os achados de auditoria pertinentes à execução dos contratos 11/2016 e 18/2016 (parágrafos X e X) . 
Da qualidade e suficiência dos controles internos.
90.	A Ciset/MRE efetuou avaliação da qualidade e suficiência dos controles internos administrativos instituídos pela UPC, com vistas a garantir que seus objetivos estratégicos sejam atingidos, considerando os seguintes elementos do sistema de controles internos da unidade (peça 4, p. 32-38) :
90.1.	Ambiente de controle;
90.2.	Avaliação de risco;
90.3.	Atividades de controle; 
90.4.	Informação e comunicação;
90.5.	Monitoramento.
91.	O controle interno afirma que não foram verificados avanços decorrentes da atuação do Comitê de Governança, Riscos Controles (CGRC) não sendo realizada a gestão de riscos nos termos do decreto 9.203/2017 e da IN MP/CGU 1/2016.  
92.	A Ciset/MRE aponta falhas na autuação de processos administrativos os quais permanecem sendo autuados em desacordo com o que estabelecem a Lei 9.784/99 e a Portaria Interministerial MJ/MP 1.677/2015;
93.	Quanto à segregação de funções, foram constatadas nos trabalhos de auditoria realizados nos postos situados no exterior, interligados ao Siafi, fragilidades ligadas ao descumprimento do princípio contábil da segregação de funções em diversas áreas administrativas, notadamente quanto às atividades de contabilidade, patrimônio, renda consular, licitação, registro no Siafi de nota de empenho, liquidação e pagamento de despesas.
94.	Foram verificadas falhas na rotina da conformidade de registro de gestão no Siafi, importante instrumento de mitigação de risco pela prevenção de impropriedades e irregularidades na gestão.
95.	Constatou-se deficiências na guarda e controle de insumos para atendimento consular.
96.	Foram encontradas condições inadequadas de armazenamento dos materiais sensíveis fornecidos pela Casa da Moeda do Brasil. 
97.	Foram identificadas discrepâncias entre o número de unidades de cada categoria do material, de que se compõe o estoque físico, e os números que se encontravam registrados como estoque ativo no Sistema Consular Integrado (SCl.ng) cujos registros não representavam com fidedignidade o estoque de materiais.
98.	Sobre as falhas em rotinas de segurança do SCl.ng estas foram constatadas neste sistema permitindo ao agente consular substituir a etiqueta original por outra, com numeração diferente, sem a necessidade de ter de solicitar permissão à autoridade consular.
99.	Por fim, a Ciset/MRE aponta a redução dos seus quadros como um dos maiores obstáculos no cumprimento da missão dessa setorial de controle interno, em especial no que se refere às funções de fiscalização e avaliação dos resultados alcançados pelo Itamaraty. 
100.	Em razão desse fato a Ciset/MRE deixou de realizar necessárias auditorias de acompanhamento e de avaliação de gestão em postos situados no exterior ao longo de diversos exercícios, em decorrência de rearranjos internos de prioridades do Ministério a cada evento de restrição orçamentária, em anos anteriores.
Análise.
101.	A gestão de material exige a implementação de rotinas que sejam incorporadas por todos os agentes envolvidos. Para isso conta-se hoje com soluções tecnológicas e treinamento capazes de mitigar as restrições decorrente de um reduzido e rotativo quadro de pessoal.
101.1.	Como observado pela Ciset (peça 5, p. 6) :
A repetição de problemas semelhantes, mesmo considerada a pequena amostra examinada - 7 missões de um total de 225 - pode levar a crer que, em muitos casos, trata-se de dificuldades sistêmicas e não de dificuldades individuais deste ou daquele posto. O tema deveria, portanto, ser encarado desde a Secretária de Estado (SERE) , pela Secretaria de Gestão Administrativa (SGAD) , área competente do Ministério.
Os problemas identificados poderiam provavelmente ser mitigados a partir de ações educativas e de treinamento de pessoal, em todos os níveis, inclusive de chefia. O preparo mais eficaz, intensivo e prolongado dos servidores responsáveis pela administração dos postos, por exemplo, seja à distância, por meio do enorme instrumental disponível para esse fim nos dias de hoje, seja de forma presencial, antes de sua remoção para o exterior, poderia constituir resposta adequada e mais econômica para diversos problemas. Sublinhe-se que o treinamento à distância poderia incluir também os funcionários contratados locais, que cada vez mais, diante da escassez crescentes de servidores de carreira, principalmente das classes de Oficial de Chancelaria e de Assistente de Chancelaria, são chamados a exercer funções de apoio administrativo nos postos.
101.2.	A Ciset/MRE reforça seu posicionamento com a seguinte observação (peça 5, p.6) :
Serviços consulares: No caso específico dos consulados auditados - Miami, Atlanta e Lisboa - e do serviço consular da Embaixada em Bissau ficou aparente que, pelo menos em parte, as deficiências verificadas no funcionamento das repartições, quando existentes, podem ser atribuídas a questões de carência de pessoal ou mesmo de seu precário treinamento. Segundo a equipe de auditores, porém: ' ... há que se observar que os ganhos de eficiência e de produtividade dos diversos serviços oferecidos à comunidade brasileira e a estrangeiros no exterior não serão obtidos tão somente pela redistribuição da força de trabalho, porém demandam o aprimoramento de procedimentos e o saneamento de falhas de controles'.
102.	Tais problemas já foram detectados em contas de exercícios anteriores, o que pressupõe a hipótese de restrições estruturais impedindo uma maior eficácia deste tipo de controle. 
103.	A instrução sobre as contas de 2017 (TC Processo 000.080/2019-5) já ressaltava a adequação parcial da qualidade dos controles internos relacionados à aquisição e gestão de material:
46.	Concernente à qualidade dos controles internos administrativos relacionados à atividade de compras e contratações, declara que os trabalhos de auditoria foram centralizados na DSG, unidade responsável por gerir, supervisionar e executar as atividades relacionadas com a administração de material e do patrimônio, bem como providenciar a aquisição de material permanente e de consumo e a contratação de serviços de terceiros, destinados às unidades administrativas que compõem a estrutura do MRE. 
46.1.	A referida unidade realizou despesas no montante de R$ 73.888.275,64, dos quais foram analisados processos de compras e contratações no valor de R$ 22.127.962,26, correspondentes a 29% dos empenhos pagos no exercício 2017 (peça 5, p. 27) .  
47.	Finaliza asseverando que o resultado do exame permite concluir pela adequação parcial dos procedimentos adotados para aquisição de materiais e serviços e evidencia a necessidade de aprimoramento do planejamento de gestão de compras e contratações e de controles internos administrativos, e de maior aderência às normas que tratam de licitações e contratos e à jurisprudência do TCU. 
104.	No parecer do dirigente da Ciset, inserto no Certificado de Auditoria Anual de Contas, foram feitas considerações essenciais sobre a estrutura atual do controle interno nas quais são observadas as severas restrições no quadro de pessoal do controle interno, citando decisão exarada no Acórdão 2221/2018-TCU-Plenário, Relator Ministro Augusto Sherman (peça 5, p. 7) :
9.2. dar ciência ao Ministério da Transparência e Controladoria-Geral da União (CGU) , o qual exerce a supervisão técnica dos órgãos que compõem o Sistema de Controle Interno do Poder Executivo Federal, bem como ao Ministério das Relações Exteriores e ao Ministério do Planejamento, Desenvolvimento e Gestão, para adoção de providências mitigadoras, que a carência atual de servidores da Ciset/MRE, em virtude da significativa redução dos quantitativos dos auditores nos últimos anos, pode estar a prejudicar o exercício de suas atribuições essenciais, entre outras, o cumprimento dos prazos previstos na Instrução Normativa-TCU 71/2012 para instauração e encaminhamento de tomada de contas especial e, em consequência, a obtenção do ressarcimento dos danos apurados;
105.	Informa a Ciset que o quadro de servidores de carreira involuiu de 17 servidores em 2003 para apenas 5 AFFC e 2 TFFC em 2018 podendo ter sido reduzida para 3 AFFC  e 1 TFFC em 2019 (peça 5, p. 7) .
106.	A síntese dos mecanismos de controle do MRE sobre as licitações e contratos consolida os seguintes riscos e impropriedades (peça 4, p. 32-38) :
106.1.	Reduzida eficácia e eficiência no acompanhamento da execução contratual;
106.2.	Possibilidade de se imputar responsabilidade solidária ou subsidiária ao MRE, caso se evidencie conduta culposa no cumprimento da obrigação descrita no art. 67 da Lei 8.666/1993, relativamente aos contratos de serviços terceirizados prestados com dedicação exclusiva de mão de obra;
106.3.	Controles adotados pouco adequados para assegurar o cumprimento das obrigações contratuais consequência provável do baixo nível de maturidade nos controles instituídos para o acompanhamento da execução contratual;
106.4.	O tópico 'transparência' do sítio institucional oficial não indicava a publicidade de todos os atos referentes aos processos licitatórios consoante determina a Lei 12.527/2011; 
106.5.	A ausência de informações essenciais no Siasg, relacionadas à execução orçamentária e financeira dos contratos cuja gestão está sob a responsabilidade da Coordenação-Geral de Recursos Logísticos (CGLOG) do Ministério das Relações Exteriores, haja vista apenas constar os extratos iniciais dos contratos ao invés da integralidade das informações relacionadas a licitações e contratos, em desobediência ao art. 82, §12, da lei 12.527 /2011.
107.	Ante tais informações conclui-se, sobre o controle da gestão e execução das licitações e contratos, pelo encaminhamento de diligência à SG/MRE para que informe sobre os seguintes itens:
107.1.	Soluções de treinamento de pessoal para aumentar a eficácia do controle e mitigação dos riscos na gestão de material, licitações e contratos;
107.2.	Soluções tecnológicas e revisão de procedimentos que possam ser adotadas visando o aperfeiçoamento do controle e gestão sobre material, licitação e contratos;
107.3.	Em face do disposto no art. 82, §12, da lei 12.527 /2011, informar se já foi implementada rotina interna com a finalidade de regularizar a utilização do Sistema Integrado de Administração de Serviços Gerais (Siasg) , no âmbito do Ministério das Relações Exteriores, disponibilizando a integralidade das informações relacionadas a licitações e contratos;
107.4.	Visando o incremento da eficácia e eficiência no acompanhamento da execução contratual informar as providências para redução dos seguintes riscos potenciais:
107.4.1.	Imputação de responsabilidade solidária ou subsidiária ao MRE, em caso de conduta culposa no cumprimento da obrigação descrita no art. 67 da Lei 8.666/1993, relativamente aos contratos de serviços terceirizados prestados com dedicação exclusiva de mão de obra;
107.4.2.	Inexecução contratual em razão de controles pouco adequados para assegurar o cumprimento das respectivas obrigações dos contratos.
107.5.	Tendo em vista o disposto no item 9.2 do Acórdão 2221/2018-TCU-Plenário, Relator Ministro Augusto Sherman, informar as providências em curso tendentes a mitigar a gradual redução do quadro de pessoal da Ciset/MRE;
Quanto aos achados de auditoria da Ciset/MRE.
108.	Foram selecionados, por ordem de relevância, os seguintes achados:
108.1.	Ausência de planejamento estratégico, item 4.1.1 do Relatório de Auditoria 1/2019, (peça 4, p. 40-41) ;
108.2.	Foram encontradas falhas:
108.2.1.	Na fiscalização de contratos, itens 4.3.2.1.1 e 4.3.2.1.2 do Relatório de Auditoria 1/2019 (peça 4, p. 74-83) ;
108.2.2.	Em pagamentos de repactuações, item 4.3.3.1.1 do Relatório de Auditoria 1/2019 (peça 4, p. 88-92) ;
108.2.3.	No registro dos contratos no Sistema Integrado de Administração de Serviços Gerais (Siasg) , item 4.3.3.3 do Relatório de Auditoria 1/2019 (peça 4, p. 100-103) .
109.	Referente à ausência de planejamento estratégico este assunto já foi abordado nos itens 25 a 33.2 desta instrução. 
110.	Pertinente às falhas na fiscalização de contratos, itens 4.3.2.1.1 e 4.3.2.1.2 do Relatório de Auditoria 1/2019, ambos os itens se referem ao Contrato 1/2017, firmado com a empresa VF Worldwide Holdings (VFS) (peça 4, p. 74-83) .  
111.	Por meio do item quinze da SA Ciset/SASC/09, de 5/7/2019, foram solicitadas informações complementares à análise efetuada sobre o contrato firmado com a VF Worldwide Holdings (VFS) para a emissão de vistos (peça 4, p. 74) . 
112.	O objeto contratual consistia em criar e operar um serviço eletrônico de solicitação de vistos, para receber solicitações de vistos brasileiros de turismo e negócios de cidadãos do Canadá, Austrália, Japão e dos Estados Unidos mantendo uma interface de dados com a rede consular brasileira.
113.	Com relação à avaliação da execução do contrato firmado com a empresa VFS, notadamente quanto à efetividade dos controles dos recursos arrecadados com a prestação de serviços de vistos eletrônicos, a auditoria constatou que não foi possível localizar, no termo de contrato ou no termo de referência, cláusulas que indicassem com clareza a conta bancária e a unidade responsável pelo controle e acompanhamento dos recebimentos dos recursos financeiros, previstos no item 7.3 do termo de referência, o qual dispunha que as taxas consulares deveriam ser transferidas diariamente para as contas bancárias, designadas pelo governo brasileiro, nos Estados Unidos da América, cujos comprovante de depósito ou transferência deveriam ser apresentados no dia após a transferência.
114.	Nas auditorias realizadas nos Consulados-Gerais em Atlanta e em Miami, foi verificado que esses postos dispunham de controles dos recursos diretamente arrecadados com os serviços prestados constantes dos demonstrativos extraídos do SCl.ng, exceto dos valores correspondentes aos recolhimentos das taxas de e-VIVIS (vistos eletrônicos) pagos diretamente à empresa VFS pelos solicitantes dos serviços. 
115.	A equipe de auditoria não dispôs de informações para avaliar se os valores informados nos referidos demonstrativos, extraídos do SCl.ng com vistos eletrônicos, equivaleriam, efetivamente, aos recursos arrecadados pela empresa VFS Global à época da vigência do contrato.
116.	Ressalte-se ainda que a informação de que a conta do Escritório Financeiro - EFNY (no Banco do Brasil em Nova York) foi a conta bancária indicada à empresa contratada para efetuar os depósitos não foi localizada nos autos do processo licitatório. 
117.	Diante do exposto, concluiu-se que a Sasc não dispunha de dados e controles que permitissem comprovar se a totalidade os recursos auferidos pela VFS, com taxas de emolumentos consulares haviam sido efetivamente revertidos à conta do MRE. Por conseguinte, a equipe de auditoria não dispôs dos dados para avaliar se os valores informados nos referidos demonstrativos extraídos do SCl.ng corresponderiam aos recursos auferidos pela VFS.
118.	Recomendou então a Ciset/MRE (peça 4, p. 80) à Sasc que:
118.1.	Solicitasse à Divisão de Imigração que, em conjunto com a Coordenação-Geral de Orçamento (COF) , promovesse análises dos relatórios extraídos do SCl.ng, extratos bancários e depósitos efetuados pela empresa VFS, de modo a verificar se os valores auferidos com taxas e emolumentos consulares, cobrados por serviços de emissão de vistos eletrônicos prestados, corresponderiam aos recursos efetivamente recolhido pela empresa;
118.2.	Adotasse as providências administrativas cabíveis, caso os recursos depositados pela empresa VFS) , na conta do Escritório Financeiro fossem inferiores aos valores constantes dos demonstrativos extraídos do SCl.ng com serviços prestados pelas repartições consulares situadas no Canadá, Austrália, Japão e Estados Unidos.
118.3.	Considerando que o Contrato 1/2017 com VFS foi rescindido em 16/6/19, em razão da entrada em vigor, em 17/6/19, do Decreto 9.731, de 16/3/2019, concedendo isenção de vistos para nacionais dos países abrangidos pelo projeto de visto eletrônico, entendeu  a equipe de auditoria pela urgência nas providências a serem adotadas para o controle dos recursos gerados pela emissão de vistos eletrônicos e, sendo o caso, valer-se das garantias contratuais previstas nas cláusulas décima sétima (17.3) e décima nona (19.1) do contrato para cobrir eventuais defeitos ou prejuízos ao erário por execução irregular do contrato.
118.4.	Recomendou a Ciset/MRE que se promovesse urgentemente, caso ainda não feito, a conferência dos valores dos serviços prestados com vistos eletrônicos e os correspondentes recursos financeiros recolhidos pela empresa VFS à conta do Escritório Financeiro, de modo a utilizar as garantias contratuais para cobrir eventuais prejuízos ao erário.
118.5.	Devido às falhas de controle do contrato com a referida empresa VFS foi responsabilizada a Sra. Maria Dulce Silva Barros pela ausência de acompanhamento e fiscalização do contrato 1/2017, cumulado com a não aplicação de multas à contratada, nos casos de violações de cláusulas contratuais, com fundamento nos critérios cominados nos artigos 58, IV, e 67, da Lei 8.666/1993 (peça 6) .
Análise.
119.	Trata-se de questão relevante de governança na qual se questiona sobre o controle essencial dos efeitos de interrupção de contrato.
120.	O contrato tem garantias contratuais estipuladas para cobrir eventuais defeitos ou prejuízos ao erário decorrente da execução irregular do Contrato 1/2017, firmado com a empresa VF Worldwide Holdings (VFS) , garantias que estão estipuladas nas cláusulas décima sétima (17.3) e décima nona (19.1) do referido contrato.
121.	No entanto, é relevante informar que o Relatório de Auditoria, por sua vez, não apresentou uma conclusão sobre a eventual ocorrência de danos ao Tesouro uma vez que, aparentemente, ainda se encontravam em liquidação a apuração dos referidos valores.
122.	Ainda não se pode precisar a natureza dos fatos e, mais importante, suas eventuais repercussões financeiras, uma vez que não se tem informação completa sobre o desfecho do referido Contrato 1/2017, a despeito da Ciset ter imputado responsabilidade a agente público específico, no caso a Sra. Maria Dulce Silva Barros, em face da ausência de acompanhamento e fiscalização do contrato 1/2017, cumulado com a não aplicação de multas à contratada (peça 6) .
122.1.	No item 4.3.2.1.2 do Relatório de Auditoria consta resposta da SG/MRE sobre o atraso no repasse dos valores pela empresa VFS (peça 4, p. 82) :
Não foram aplicadas penalidades à empresa por atrasos nos depósitos de emolumentos de vistos eletrônicos recolhidos. Em 17/12/2018, tão logo informada pelo Escritório Financeiro em Nova York que a VFS teria atrasado as transferências dos montantes referentes à renda consular, a DIM (Divisão de Imigração) entrou em contato com os representantes da VFS para esclarecer o problema (Doc. 07) . A indagação foi reiterada em 18/12/2018 e, na mesma data, representante da VFS informou estar ocorrendo problema técnico que impossibilitava a VFS de aferir o quantitativo de vistos e calcular o montante a ser transferido. Em 21/12/2018, a VFS informou ter normalizado o processo de transferências e ter realizado depósito no dia anterior.
122.2.	Consoante as informações da SG/MRE o atraso no repasse dos recursos pela empresa VFS foi de poucos dias em razão de uma falha técnica o que, em princípio, dificulta o estabelecimento de um claro nexo causal que aponte de forma inquestionável a desídia da agente pública.
123.	Faz-se necessário, portanto, mais informações para aferição da perfeita liquidação do contrato em exame.
124.	Em razão do exposto, conclui-se, preliminarmente, pelo encaminhamento de diligência à SG/MRE para que essa informe, quanto às garantias contratuais previstas nas cláusulas décima sétima (17.3) e décima nona (19.1) do Contrato 1/2017, firmado com a empresa VF Worldwide Holdings (VFS) para: 
124.1.	Informar se foi feita a conferência dos valores dos serviços prestados com vistos eletrônicos; e 
124.2.	Comprovar se os correspondentes recursos financeiros foram recolhidos pela empresa VF Worldwide Holdings (VFS) à conta do Escritório Financeiro, informando se foi necessária a utilização das garantias contratuais para cobrir eventuais prejuízos ao erário.
Quanto à ocorrência de pagamentos em repactuações contratuais.
125.	O item 4.3.3.1.1 do Relatório de Auditoria 1/2019 reporta prováveis falhas em pagamentos de repactuações de contratos (peça 4, p. 88-92) :
125.1.	O Contrato 25/2010 teve seu prazo de vigência encerrado, excepcionalmente, em março de 2016;
125.2.	Após esse prazo, o Ministério das Relações Exteriores efetuou pagamentos de despesas junto à empresa contratada Presta Construtora e Serviços Gerais Ltda., decorrentes de repactuações correspondentes aos exercícios de 2014, 2015 e 2016.
125.3.	Os créditos para este pagamento provieram da Nota de Empenho 2016NE800185, que era vinculada ao Contrato 11/2016, firmado também com a mesma Empresa Presta;
125.4.	Como a empresa continuou prestando os mesmos serviços ao MRE, em decorrência da assinatura de novo Contrato 11/2016, a Unidade, de forma irregular, realizou pagamentos, correspondentes a repactuações dos exercícios de 2014, 2015 e 2016, relativos a despesas do Contrato 25/2010, já encerrado, no montante de R$ 2.095.586,94, com orçamento e recursos provenientes do crédito para o novo Contrato 11/2016;
125.5.	As repactuações que teriam motivado a solicitação dos pagamentos a maior em períodos posteriores foram homologadas em virtude da assinatura da Primeira e Segunda Apostila ao Contrato 25/2010, em 23 de maio de 2016, pelo Chefe da Divisão de Serviços Gerais, sendo que os dois atos totalizaram R$ 2.095.586,94, conforme Notas Fiscais 5878; 5879 e 5880, de 1/6/2016;
125.6.	Essas faturas foram pagas por intermédio da 2016OB8800542, em 28/7/2016, no valor de R$ 1.637.701,19, que acrescidas das retenções no montante de R$ 457.885,75, vieram a totalizar aportes no montante de R$ 2.095.586,94;
125.7.	Tais pagamentos emanaram de forma irregular da Nota de Empenho 2016NE800185, vinculada ao Contrato 11/2016;
125.8.	Diante dos fatos expostos, concluiu-se pela inadequação das repactuações no bojo do Contrato 25/2010, frente ao disposto no art. 52 do Decreto 2.271/1997 c/c artigos 40, inciso XI, e 55, inciso IlI, da Lei 8.666/93 assim como da jurisprudência do TCU no bojo dos Acórdão 1827/2008-TCU-Plenário e 1.601/2014-TCU-Plenário, ambos com Relator Ministro-Substituto Benjamin Zymler;
126.	Concluiu a Ciset/MRE por recomendar à SG/MRE que providenciasse, se fosse o caso, o ressarcimento ao erário do montante de R$ 2.095.586,94, referente ao pagamento supostamente indevido, relativo a repactuações do Contrato 25/2010 junto à empresa Presta Construtora e Serviços Gerais Ltda., como também, em sendo o caso, apurasse responsabilidade dos agentes responsáveis pela autorização desse pagamento em desacordo com a legislação e jurisprudência do TCU.
Análise.
127.	Observa-se que a conclusão da Ciset/MRE sobre esta falha deixa em aberto a possibilidade de haver justificativa razoável para o pagamento em questão.
128.	Trata-se repactuação contratual com efeito retroativo, formada após o término do contrato.
129.	Por conta desta repactuação o MRE efetuou pagamentos com a rubrica dos orçamentos destinados ao contrato atual, Contrato 11/2016, firmado também com a mesma Empresa Presta.
130.	Não se pode inserir, ainda neste estágio, a tipologia impositiva do encaminhamento de uma audiência. Isto porque:
130.1.	A princípio se visualiza falha formal em razão da Ciset/MRE não ter alegado a inexistência dos serviços prestados;
130.2.	É preciso entender que tendo havido a prestação do objeto do extinto Contrato 25/2010 o pagamento da repactuação não se configuraria, por si só, em danos ao erário, conforme dispõe o parágrafo único do artigo 59 da Lei 8.666/93, no qual a lei admite a indenização ao particular, ainda que não haja contrato regular firmado, presumindo-se, obviamente a boa-fé do particular, nos seguintes termos:
Art. 59
 (...) 
Parágrafo único.  A nulidade não exonera a Administração do dever de indenizar o contratado pelo que este houver executado até a data em que ela for declarada e por outros prejuízos regularmente comprovados, contanto que não lhe seja imputável, promovendo-se a responsabilidade de quem lhe deu causa. 
130.3.	Igualmente aponta a jurisprudência do TCU, do qual é exemplo o Acórdão 43/2007-TCU-Plenário, Relator Ministro Benjamin Zymler, no qual o tribunal posicionou-se no sentido de ser devido o pagamento de serviço extraordinário efetivamente prestado, sob pena de enriquecimento ilícito da Administração, mas se observando o disposto na Lei nº 8.112/1990 e demais legislações pertinentes, quanto à possibilidade de punição do responsável pela execução indevida.
131.	Porém, à primeira vista, o que se tem, aparentemente, é uma impropriedade formal pelo uso de crédito orçamentário de um contrato para o pagamento de saldo residual de outro contrato, mas com o mesmo agente credor. Nestes termos, não se pode concluir de imediato pela existência de danos à messe pública na medida em que, se efetivamente prestados os serviços que foram objetos das Primeira e Segunda Apostila ao Contrato 25/2010, em 23 de maio de 2016, os mesmos deveriam ser pagos mediante a correta liquidação dos valores e das prestações implementadas.
132.	Por fim, os pagamentos efetuados com os recursos do Contrato 11/2016, mas destinados aos serviços do extinto Contrato 25/2010, ambos firmados com a mesma empresa Presta, foram pagos antes do exercício de 2018, período objeto desta prestação de contas. Dessa forma, pelo fato de o reporte se referir a fato ocorrido em exercício diverso daquele em exame nas presentes contas, o assunto não será tratado nos autos. Já a ausência de indícios de danos ao erário se mostra suficiente para que o caso não seja objeto de tratamento de controle por meio de outro tipo processual, razão pela qual também não se proporá outras medidas processuais para o feito.
Do registro dos contratos no Sistema Integrado de Administração de Serviços Gerais (Siasg) .
133.	Quanto às falhas no registro dos contratos no Sistema Integrado de Administração de Serviços Gerais (Siasg) , item 4.3.3.3 do Relatório de Auditoria 1/2019 recomendou a Ciset (peça 4, p. 100-103) :
133.1.	Que a Divisão de Serviços Gerais- DSG/MRE passe a utilizar o Siasg para o controle de todos os contratos em curso e futuros, assim compreendidos os oriundos de procedimentos licitatórios decorrentes de inexigibilidades e dispensas de licitação, exceto as compras com valores inferiores a R$ 17.600,00, em virtude dos limites estabelecidos pelo Decreto 9.412/2018;
133.2.	Para tal deve-se valer, inclusive, dos módulos operacionais do sistema para a publicação, no Diário Oficial da União, de extratos de contrato e registro das Notas de Lançamento (NL) e a inclusão das Notas Fiscais (NF) ;
133.3.	Em consonância com os dispositivos da Lei Diretrizes Orçamentárias dos exercícios de 2015 a 2017, como também, para o aperfeiçoamento dos controles internos da DSG, desenvolver e implementar rotina interna, com a finalidade de regularizar a utilização do Sistema Integrado de Administração de Serviços Gerais - SIASG, no âmbito do Ministério das Relações Exteriores.
Análise.
134.	Trata-se de impropriedade recorrente, conforme tratado nas contas de 2015 (TC Processo 001.165/2017-8) e objeto de recomendação do TCU nos seus Acórdão 189/2004-TCU-Plenário, Relator Ministro Augusto Sherman, assim como das Leis de Diretrizes Orçamentárias 13.242/2015, 13.408/2016 e 13.473/2017.
135.	No parágrafo 107.4 desta instrução já foi proposta diligência à SG/MRE para, em consonância com o disposto no art. 82, §12, da lei 12.527 /2011, informar se já foi implementada rotina interna com a finalidade de regularizar a utilização do Sistema Integrado de Administração de Serviços Gerais (Siasg) , no âmbito do Ministério das Relações Exteriores, disponibilizando a integralidade das informações relacionadas a licitações e contratos.
Quanto ao cumprimento das determinações do Tribunal de Contas da União.
136.	Trata-se de determinação do Acórdão 192/2018-TCU-Segunda Câmara, Relator Ministro Augusto Nardes, (peça 4, p.133-137) .
137.	O referido acórdão, no seu item 1.7.4, determinou à Ciset/MRE que noticiasse, nas próximas contas da SG/MRE, ou de unidade jurisdicionada cuja gestão viesse a englobar a do EFNY, sobre os resultados do gerenciamento e dos controles administrativos adotados sobre os processos de prestação de contas submetidos pelos postos no exterior ao Escritório Financeiro. 
138.	Constatou a Ciset/MRE (peça 4, p. 134) que o EFNY adotou as providências necessárias quanto ao aprimoramento dos controles, acompanhamento e gerenciamento dos processos de prestação de contas de adiantamentos concedidos aos Postos não siafizados, a saber:
138.1.	Recebimento das guias de Remessa de Prestação de Contas; 
138.2.	Controles dos saldos de recursos em poder dos Postos pendentes de baixa; 
138.3.	Controle dos saldos dos postos em processo de apuração de responsabilidade; e 
138.4.	Registros contábeis de baixa de responsabilidade gerados no sistema XRC com transferência de dados automáticos no Siafi, por batch. 
139.	As atualizações do sistema da Escola de Dirigentes e Executivos do SICOOB (Edex) permitem a extração de relatórios gerenciais que possibilitam o acompanhamento das prestações de contas e a conferência entre os valores registrados no Edex e no Siafi.
Análise
140.	O Acórdão 192/2018-TCU-Segunda Câmara, Relator Ministro Augusto Nardes, em seu item 1.7.4, determinava à Ciset/MRE que noticiasse, nas próximas contas da SG/MRE, ou de unidade jurisdicionada cuja gestão viesse a englobar a do EFNY, quanto aos resultados do gerenciamento e dos controles administrativos adotados sobre os processos de prestação de contas submetidos pelos postos no exterior ao Escritório Financeiro.  
141.	A Ciset apresenta relatório resumido noticiando quanto aos itens da determinação (peça 4, p. 134-137) :
141.1.	Apresenta quadro demonstrativo dos adiantamentos a comprovar de postos no exterior com as respectivas prestações de contas sob análise (peça 4, p. 134) .
141.2.	Informa sobre as ações implementadas pelo Escritório Financeiro que permitiram acelerar o processo de análise das prestações de contas e evitar novos acúmulos de valores pendentes de prestação de contas (peça 4, p.135) . 
141.3.	Dá notícia de que os responsáveis pela gestão dos recursos relativos aos exercícios de 2016, 2017 e 2018, ainda pendentes de baixas por não apresentação de prestação de contas ou com impropriedades, deveriam ter sido inscritos na conta de diversos responsáveis em apuração (peça 4, p.135) .
141.4.	Aponta orientações sobre providências quanto aos postos inadimplentes (peça 4, p.135-137) .
142.	A determinação do item 1.7.4 do Acórdão 192/2018-TCU-Segunda Câmara, Relator Ministro Augusto Nardes, cobrava relato da Ciset/MRE sobre os resultados do gerenciamento e dos controles administrativos adotados quanto aos processos de prestação de contas submetidos pelos postos no exterior ao Escritório Financeiro. Pode-se concluir, ante os relatos concisos, mas minuciosos, que a Ciset/MRE cumpriu a determinação do referido acórdão no que diz respeito à reportar as providências em curso.
142.1.		Sobre o estado das providências reporta a Ciset/MRE assinalou, no relatório de auditoria de acompanhamento do EFNY relativo ao exercício 2018, as seguintes informações (peça 4, p.135-136) :
142.1.1.  Sobre os postos ora inadimplentes com a apresentação da prestação de contas dos adiantamentos recebidos, à  exceção da Embaixada em lslamabad, que teve o prazo de apresentação das prestações de contas prorrogadas, e da Embaixada em Porto Príncipe, já em processo de tomada de contas especial (TCE) , todos os demais chefes de postos já deveriam ter sido incluídos no Siafi na conta de 'Diversos Responsáveis em Apuração', e notificados, para os procedimentos necessários à instauração da tomada de contas especial, cumprindo o parágrafo 13.4.3 do Guia de Administração dos Postos (Gap) ;
142.1.2.	Sem que houvesse justificativa o Escritório não cumpriu o que determina o Gap, retardando a adoção de providências outras visando o saneamento das contas;
142.1.3.	Além de descumprir o Gap, a inadimplência do EFNY descumpriu os prazos de adoção das medidas previstas no artigo 42 da IN TCU 71/2012.
142.1.4.	Informou a Ciset/MRE que nem o Gap nem a portaria de janeiro de 2013 estabeleciam qual seria a data-limite para análise da prestação de contas por parte do Escritório Financeiro. 
142.1.5.	Recomendou à Subsecretaria-Geral do Serviço Exterior, portanto, que por meio da Comissão de Modernização (Cmor) e em conjunto com o Escritório Financeiro, estabelecesse qual deveria ser a data ou prazo limite para que fossem analisadas as prestações de contas recebidas, considerando os antecedentes, permitindo assim a observância de forma correta do normativo do Tribunal de Contas da União. 
142.1.6.	Ressaltou a Ciset/MRE, entre os prazos a serem revistos, o de 90 dias para o posto apresentar resposta aos pedidos de esclarecimentos do EFNY, conforme item 13.4.1.5 do GAP.
142.1.7.	Igualmente a Ciset/MRE considerou excessivo o prazo de 30 dias que o EFNY tem que aguardar para adotar medidas adicionais, caso não receba a prestação de contas.
143.	A Ciset/MRE dá conta de problemas relativos aos prazos assim como informa que todos os demais chefes de postos inadimplentes já deveriam ter sido incluídos no Siafi na conta de 'Diversos Responsáveis em Apuração', e notificados para os procedimentos necessários à instauração da tomada de contas especial (peça 4, p.135-136) . Ante essas informações conclui-se pelo encaminhamento de diligência à SG/MRE para que informe:
143.1.	Dos procedimentos para obediências aos prazos para instauração das tomadas de contas especiais estabelecidos pelo art. 4º, § 1º, I, II e III, da IN TCU 71/2012 com as alterações da IN TCU 76/2016, assim como das notificações aos chefes dos postos inadimplentes para os procedimentos necessários à instauração da tomada de contas especial;
143.2.	Da inclusão no Siafi, na conta de 'Diversos Responsáveis em Apuração', dos chefes de postos inadimplentes. 
CONCLUSÃO.
144.	Consoante os itens 6 a 6.2, 54 a 54.1.3, 107 a 107.5.2, 124 e 124.2, 143 a 143.2, conclui-se, preliminarmente, pelo encaminhamento de diligência à SG/MRE para as seguintes providências e informações:
144.1.	Retificar o rol dos responsáveis para incluir os eventuais substitutos consoante dispõe o artigo 10 da IN TCU 63/2010;
144.2.	Informar, exemplificando as respostas:
144.2.1.	Sobre o estágio atual do marco regulatório interno para gestão de riscos;
144.2.2.	Quanto à consolidação de metodologia própria para o gerenciamento de possíveis obstáculos à política externa brasileira;
144.2.3.	Sobre o progresso da incorporação integral da gestão de riscos aos processos internos do MRE.
144.3.	Quanto ao controle da gestão e execução das licitações e contratos informe sobre os seguintes itens:
144.3.1.	Soluções de treinamento de pessoal para aumentar a eficácia do controle e mitigação dos riscos na gestão de material, licitações e contratos;
144.3.2.	Soluções tecnológicas e revisão de procedimentos que possam ser adotadas visando o aperfeiçoamento do controle e gestão sobre material, licitação e contratos;
144.3.3.	Em face do disposto no art. 82, §12, da lei 12.527 /2011, informar se já foi implementada rotina interna com a finalidade de regularizar a utilização do Sistema Integrado de Administração de Serviços Gerais (Siasg) , no âmbito do Ministério das Relações Exteriores, disponibilizando a integralidade das informações relacionadas a licitações e contratos;
144.3.4.	Visando o incremento da eficácia e eficiência no acompanhamento da execução contratual informar as providências para redução dos seguintes riscos potenciais:
144.3.4.1.	Imputação de responsabilidade solidária ou subsidiária ao MRE, em caso de conduta culposa no cumprimento da obrigação descrita no art. 67 da Lei 8.666/1993, relativamente aos contratos de serviços terceirizados prestados com dedicação exclusiva de mão de obra;
144.3.4.2.	Inexecução contratual em razão de controles pouco adequados para assegurar o cumprimento das respectivas obrigações dos contratos.
144.4.	Tendo em vista o disposto no item 9.2 do Acórdão 2221/2018-TCU-Plenário, Relator Ministro Augusto Sherman, informar as   providências em curso tendentes a mitigar a gradual redução do quadro de pessoal da Ciset/MRE;
144.5.	Em relação às garantias contratuais previstas nas cláusulas décima sétima (17.3) e décima nona (19.1) do Contrato 1/2017, firmado com a empresa VF Worldwide Holdings (VFS) : 
144.5.1.	Informar se foi feita a conferência dos valores dos serviços prestados com vistos eletrônicos; e 
144.5.2.	Comprovar se os correspondentes recursos financeiros foram recolhidos pela empresa VF Worldwide Holdings (VFS) à conta do Escritório Financeiro, informando se foi necessária a utilização das garantias contratuais para cobrir eventuais prejuízos ao erário.
144.6.	Referente aos prazos e providências para instauração das tomadas de contas especiais dos postos inadimplentes com as respectivas prestações de contas, informar:
144.6.1.	Os procedimentos para obediências aos prazos para instauração das tomadas de contas especiais estabelecidos pelo art. 4º, § 1º, I, II e III, da IN TCU 71/2012 com as alterações da IN TCU 76/2016, assim como as notificações aos chefes dos postos inadimplentes para os procedimentos necessários à instauração da tomada de contas especial;
144.6.2.	Quanto à inclusão no Siafi, na conta de 'Diversos Responsáveis em Apuração', dos chefes de postos inadimplentes. 
 (...) "
2.	Procedidas as diligências, recebidas e analisadas as respostas, a unidade técnica assim se manifestou (peça 40) :
" (...) 
HISTÓRICO
3.	Em instrução anterior (peça 10) , este Tribunal de Contas, após o exame feito sobre as informações que compõem as contas da SG/MRE, decidiu efetuar diligência junto ao referido órgão jurisdicionado. A mesma instrução está acostada à peça 34, sendo cópia idêntica da primeira.4.	Foram encaminhados pela SG/MRE os documentos que compõem as peças 18 a 32, sobre os quais serão feitas a análise a seguir.
EXAME TÉCNICO
5.	Item de diligência: Foi solicitado à SG/MRE que retificasse o rol dos responsáveis, para incluir os eventuais substitutos, consoante dispõe o artigo 10 da IN TCU 63/2010.
6.	Análise: A SG/MRE apresentou um novo rol de responsáveis, no qual consta a indicação dos responsáveis substitutos em diferentes funções e seus respectivos períodos de substituição (peça 22, p. 1-16) . 
7.	Verifica-se que o rol apresenta titulares que não foram ocupantes de cargo de direção no nível de hierarquia imediatamente inferior e sucessivo ao titular da SG/MRE, com base no organograma apresentado no Relatório de Gestão do MRE, em desacordo com o art. 10, inciso II, da IN-TCU 63/2010: são eles os titulares e respectivos substitutos do Cerimonial do MRE e do Instituto Rio Branco. 
8.	Dessa forma, os servidores listados a seguir, cujos nomes se encontram cadastrados como responsáveis no presente processo de contas, devem ter seus nomes excluídos do rol de responsáveis e não devem ter suas respectivas contas julgadas: 
João Mendes Pereira (XXX.555.191-XX) - Chefe do Cerimonial, de 1º/1/2018 a 23/10/2018;
Carlos Alberto Franco França (XXX.144.721-XX) - Chefe do Cerimonial, de 24/10/2018 a 31/12/2018;
José Estanislau do Amaral Souza Neto (XXX.412.748-XX) - Diretor-Geral do Instituto Rio Branco, de 1º/1/2018 a 23/10/2018;
Gisela Maria Figueiredo Padovan (XXX.639.874-XX) - Diretora-Geral do Instituto Rio Branco, de 26/10/2018 a 31/12/2018.
9.	Item de diligência: O TCU solicitou à SG/MRE que informasse, exemplificando as respostas, as seguintes questões:
¿	Sobre o estágio atual do marco regulatório interno para gestão de riscos;
¿	Quanto à consolidação de metodologia própria para o gerenciamento de possíveis obstáculos à política externa brasileira;
¿	Sobre o progresso da incorporação integral da gestão de riscos aos processos internos do MRE.
10.	Segundo à SG/MRE, no que se refere ao marco regulatório interno para a gestão de riscos (peça 18, p. 1-2) :
A Política de Gestão de Riscos do MRE foi instituída pela Portaria 376/2018, em atendimento ao Decreto 9.203/2017 (que dispõe sobre a política de governança da administração pública federal direta, autárquica e fundacional) , bem como à Instrução Normativa Conjunta MP/CGU 1/2016 (que dispõe sobre controles internos, gestão de riscos e governança no âmbito do Poder Executivo Federal) . A referida portaria do MRE foi aprovada pelo então denominado Comitê de Governança, Riscos e Controles (CGRC) , órgão de deliberação coletiva que reúne a alta chefia do Itamaraty par tratar de questões transversais de gestão, durante sua reunião de 27/3/2018. 
Com a entrada em vigor do Decreto 10.598, de 2021, o atualmente denominado Comitê de Governança, Integridade, Riscos e Controles (CGIRC) continuará sendo a instância competente pela implantação da política de gestão de riscos no MRE.
11.	Quanto à consolidação de metodologia própria para o gerenciamento de possíveis obstáculos à política externa brasileira, a SG/MRE informou que (peça 18, p. 2) : 
Desde a publicação da Portaria n. 376, em 2 de maio de 2018, o Ministério das Relações Exteriores tem estudado alternativas de metodologia para a implementação da gestão de riscos nos processos de trabalho, inclusive mediante avaliação da conveniência de uso de sistemas adotados por outros órgãos da administração pública federal. Considerando que, no âmbito do processo de elaboração do primeiro Planejamento Estratégico Institucional do MRE (PEI-MRE) , que deverá ser concluído no segundo semestre de 2021, está sendo desenvolvida uma matriz SWOT de Análise Ambiental para a execução da política externa brasileira, oportunidades e ameaças) , estima-se que o Itamaraty terá melhores condições de determinar uma metodologia apropriada à gestão interna de riscos ao final desse processo de elaboração do PEI-MRE. 
12.	Quanto ao progresso da incorporação integral da gestão de riscos aos processos internos, assim explicou a SG/MRE:
A projetada seleção, preferencialmente ainda este ano, de uma metodologia adequada aos processos de trabalho desenvolvidos no MRE viabilizará avanços mais efetivos nos esforços de incorporação integral da gestão de riscos aos processos internos no Itamaraty. As unidades organizacionais do MRE em Brasília e os postos no exterior empreendem métodos de gestão de riscos nos seus processos de trabalho, mas tais esforços ainda carecem de uma metodologia padronizada.
13.	Análise: Verifica-se que a SG/MRE informou quais os normativos já em vigor que servirão de norte para conduzir a implementação de sua política de gestão de riscos, asseverando que tem estudado alternativas de metodologia para implementação de gestão de riscos em seus processos de trabalhos, com a avaliação de uso de sistemas já utilizados por outros órgãos da administração pública, embora não tenha dado maiores esclarecimentos de quais seriam as opções que esteja considerando. A SG/MRE asseverou que a seleção de metodologia deverá ocorrer no presente ano.
14.	Ressalta-se que a própria SG/MRE entende que métodos de gestão de riscos utilizados por suas unidades organizacionais carecem de uma metodologia padronizada.
15.	Das informações prestadas, depreende-se que o processo de implementação de gestão de riscos no MRE encontra-se em desenvolvimento, o que poderia explicar o fato de a Ciset/MRE ter indicado, em seu relatório de auditoria, que o tema 'Gestão de Riscos e Controles Internos' não foi apresentado no relatório de gestão da SG/MRE (peça 4, p. 5) , uma vez que não constava: 
a) 	quais são os riscos específicos que afetam a capacidade de a UPC alcançar seus objetivos no exercício e como a UPC lida com eles; e 
b) 	gestão de riscos e controles internos: vinculação entre riscos e objetivos estratégicos, riscos significativos quantificados e medidas de mitigação no exercício. 
16.	A Ciset/MRE, conforme foi ressaltado na instrução anterior, constatou que, ao longo do exercício de 2018, não foram verificados avanços decorrentes da atuação do Comitê de Governança, Riscos e Controles (CGRC) , instituído pela Portaria 531/17, comitê este que absorveu as competências do Conselho de Gestão instituído pela portaria MRE 521/2014, (peça 10, p. 14) .
17.	O Conselho de Gestão tinha como finalidade promover a implantação formal do planejamento estratégico do Ministério, conforme determinado pela Portaria MRE 521/2014 (peça 10, p. 14) .
18.	O Relatório de Gestão informa também sobre a aprovação, em março de 2018, da Política de Gestão de Riscos, instituída pela Portaria 376/2018, conforme foi citado, na presente oportunidade, pela SG/MRE. 
19.	A referida Portaria visa estabelecer marco regulatório para lidar, de forma sistemática e padronizada, com eventuais riscos às atividades do Serviço Exterior Brasileiro, riscos esses de natureza operacional, financeira, legal e reputacional ou de imagem, além de prover uma estrutura básica possibilitando, no prazo de doze meses, que o MRE determinasse metodologia própria para o gerenciamento de possíveis obstáculos à consecução da política externa brasileira, conforme indicado na instrução anterior (peça 10, p. 14-15) , sendo que a incorporação integral da gestão de riscos aos processos internos do MRE deveria ocorrer no prazo de até sessenta meses (peça 1, p. 38) . 
20.	O conjunto de informações nos permite inferir que, no exercício de 2018, não houve avanços na implantação da política de gestão de riscos do MRE, conforme o relato feito pela Ciset/MRE, contudo há de se considerar que a implantação da gestão de riscos se iniciou e tem prazo para ser implantada num período de cinco anos. 
21.	Entende-se, então, que o baixo avanço na implementação da gestão de riscos não deve ensejar ressalvas nas contas dos responsáveis, pois mais importante foi a constatação de que o processo de implantação dessa política se iniciou e tem prazo previsto para sua completa formulação e implantação. O MRE informou que está considerando as diferentes metodologias de gestão de riscos e que ainda no corrente ano deve ter uma definição a respeito.
22.	Ressalta-se, contudo, que o MRE deve atentar para a necessidade de adotar medidas efetivas para que a implantação da política de gestão de riscos ocorra dentro do prazo previsto.
23.	Item de diligência: Quanto ao controle da gestão e execução das licitações e contratos, foi solicitado ao MRE que informasse sobre as soluções de treinamento de pessoal, para aumentar a eficácia do controle e mitigação dos riscos na gestão de material, licitações e contratos, e de tecnologia, além da possível revisão de procedimentos que possam ser adotadas visando o aperfeiçoamento do controle e gestão sobre essas mesmas áreas.
24.	Quanto às soluções de treinamento de pessoal, a SG/MRE esclareceu que (peça 18, p. 2-3) :
A Divisão de Licitações do DA, via mini memo DLC 16/2020 (anexo) , apresentou o Plano de Desenvolvimento de Pessoas dessa área, elaborado para suprir as carências de capacitação dos servidores que laboram na cadeia de licitações e contratos. O projeto em apreço visa a preencher as lacunas de competência dos servidores nas áreas de licitações e contratos, bem como direcionar os esforços de capacitação, ao torná-los mais direcionados e efetivos. Ressalte-se ainda que o MRE, por meio da Divisão de Treinamento e Aperfeiçoamento (DTA) , vem promovendo, de forma regular, a capacitação de servidores nessas áreas.
Em 2019, 122 servidores foram capacitados em cursos oferecidos internamente no MRE ('Licitações e Contratos', 'Gestão Pública e Empreendedora') e em instituições externas, como a ENAP ('Gestão e Fiscalização de Contratos' e 'Pesquisa e Painel de Preços') . Desde 2020, mesmo com as dificuldades decorrentes da atual pandemia de Covid-19 e o contexto de restrições orçamentárias, 30 servidores foram capacitados em cursos como 'Contratação Pública sem Licitação', 'Elaboração de Termos de Referência para Contratação de Bens e Serviços' e 'Elaboração e Utilização do Instrumento de Medição de Resultado'.
25.	Já com relação às soluções tecnológicas, a SG/MRE asseverou que (peça 18, p. 3-4) :
As unidades gestoras do Departamento de Administração do MRE têm aderido plenamente aos sistemas de TIC estruturados do Ministério da Economia, que permitem a uniformização dos processos de controles de contatos e de aquisição de material (Comprasnet-Contratos e Almoxarifado Virtual) . Ademais, proposta de desenvolvimento de sistemas voltados ao atendimento de necessidades específicas da área meio do MRE será incluída na minuta de Plano Diretor de Tecnologia da Informação e Comunicação (PDTIC) para 2022-2023. 
Para a continuidade do processo, que abrangerá o restante das unidades gestoras do Ministério, as atividades burocráticas de planejamento e gestão de todos os contratos migrarão para a competência unificada da Coordenação-Geral de Licitações e Contratos (CGLC) , criada pelo Decreto n. 10.598/2021. A criação da CGLC foi proposta pela Divisão de Licitações em 2020, no Plano de Centralização de Contratações Públicas (vide memorando DLC 11/2020, anexo) . Uma vez absorvidas as atribuições hoje descentralizadas de planejamento e gestão de contratos, pretende-se, por um lado, concluir o processo de uniformização e aperfeiçoamento de processos de controle de contratos e, por outro, liberar os esforços das unidades gestoras, que se dividem em planejamento, gestão e fiscalização, para dedicarem-se exclusivamente à instância decisória e à fiscalização dos contratos.
O processo de migração está delineado no memorando DLC 01/2021 (anexo) , que prevê cronograma tentativo de transição gradual de atribuições das unidades gestoras para a CGLC. Está em processo de aprovação interna minuta de portaria de regulamentação do processo de aquisições, conforme proposta da CGLC pelo memorando DLC 03/2021 (anexo) . O documento é fundamental para o início da operação das novas unidades subordinadas à CGLC, pois regulamenta os procedimentos internos de licitação e gestão contratual, assim como esclarece os limites de responsabilidade entre a CGLC e as unidades requisitantes. Por fim, vale ressaltar que a centralização do processo de licitações e gestão contratual faz parte das metas acordadas pelo MRE junto ao Ministério da Economia no Plano de Gestão Estratégica e Transformação Institucional (PGT) . No que diz respeito ao exterior, encontra-se em análise de viabilidade e segurança, a instalação do sistema de software público GPWeb (https://softwarepublico.gov.br/social/gpweb) para utilização pelos Postos e acompanhamento pelas unidades gestoras na SERE sobre controle e gestão sobre material, licitação e contratos realizados no Exterior.
26.	Análise: Com relação às soluções de treinamento de pessoal, o MRE apresentou seu Plano de Desenvolvimento de Pessoas, sendo esse um instrumento norteador das ações de capacitação a serem oferecidas para os servidores a partir do diagnóstico de competências profissionais e lacunas existentes entre os conhecimentos, habilidades e atitudes necessárias para o bom desempenho profissional. Ademais, o Plano contempla ações de capacitação para o desenvolvimento de servidores que atuam em todas as fases da contratação pública, bem como na fiscalização e gestão de contratos administrativos (peça 27, p. 2) . 
27.	As informações acima transcritas são no sentido de que mais de uma centena de servidores teriam passado por capacitação nos anos de 2019 e 2020.
28.	Já quanto às soluções tecnológicas, destaca-se o fato de que o MRE estaria aderindo aos sistemas de TI estruturados do Ministério da Economia, que permitem a uniformização dos processos de controles de contatos e de aquisição de material, conforme informado. 
29.	Foi apresentado, também, o cronograma de implantação da Coordenação-Geral de Licitações e Contratos (CGLC) que, conforme transcrito acima, concentrará as atividades de planejamento e gestão contratual de todo o MRE (peça 21) . O processo de migração dessas atividades para a referida Coordenação está delineado no documento DLC 01/2021 (peça 25) .
30.	Ademais, consta dos autos menção à minuta da portaria de regulamentação do processo de aquisições proposta pela CGLC, por meio do documento DLC 03/2021 (peça 26) .
31.	As informações demonstram que o MRE está adotando medidas para aperfeiçoar a gestão de material, licitações e contratos, o que tira a necessidade de propor alguma medida específica a esse respeito no presente processo. 
32.	Item de diligência: Ainda com relação ao tema gestão de materiais, foi solicitado ao MRE que informasse se já foi implementada rotina interna com a finalidade de regularizar a utilização do Sistema Integrado de Administração de Serviços Gerais (Siasg) , no âmbito do Ministério, disponibilizando a integralidade das informações relacionadas a licitações e contratos, eis que foi informado pela Ciset/MRE que, quando da análise dos contratos de serviços terceirizados, foi constatada a ausência de informações essenciais no referido sistema, relacionadas à execução orçamentária e financeira dos contratos, estando registrados apenas os extratos iniciais dos contratos (peça 4, p. 100-101) .
33.	A SG/MRE informou que as unidades subordinadas ao Departamento de Administração já utilizam o Siasg para os contratos e licitações sob sua competência. A Divisão de Licitações tem publicado rotineiramente no portal do MRE (https://www.gov.br/mre/pt-br/acesso-a-informacao/licitacoes-e-contratos) todos os editais e atas de procedimentos licitatórios sob sua responsabilidade. Tal tarefa passará a recém-constituída CGLC. Além disso, conforme instruções do Ministério da Economia, todos os anos, o setor de licitações do Ministério das Relações Exteriores coordena o envio de informações sobre aquisições e contratações no âmbito do Sistema de Planejamento e Gerenciamento de Contratações (peça 18, p. 4) .
34.	Análise: Conforme bem pontuou a Ciset/MRE, quando da realização da auditoria anual, a obrigatoriedade de uso do Siasg, por órgãos e entidades integrantes do Orçamento Fiscal da União, consta de Leis de Diretrizes Orçamentárias de exercícios anteriores, tais como a Lei 13.242/2015, 13.408/2016 e Lei 13.473/2017, as quais estabeleceram, entre outras, a diretriz que se segue: 
Art. 16. Os órgãos e as entidades integrantes dos Orçamentos Fiscal, da Seguridade Social e de Investimento deverão disponibilizar, no Sistema Integrado de Administração de Serviços Gerais - Siasg e no Sistema de Gestão de Convênios e Contratos de Repasse - Siconv, no que couber, informações referentes aos contratos e aos convênios ou instrumentos congêneres firmados, inclusive com o georreferenciamento das obras, e a identificação das categorias de programação e das fontes de recursos quando se tratar de convênios ou instrumentos congêneres, observadas as normas estabelecidas pelo Poder Executivo.
35.	Dessa forma, não basta a publicação dos editais e atas no sítio eletrônico do órgão, conforme esclarecido na presente oportunidade pela SG/MRE, mas também o lançamento das informações relacionadas à execução orçamentária e financeira exigidas no Siasg e Siconv. 
36.	A Ciset/MRE recomendou, em seu relatório de auditoria, que o MRE adotasse as seguintes medidas (peça 4, p. 103) :
RECOMENDAÇÃO
 a) Conforme entendimento da Egrégia Corte de Contas, acima mencionado, recomenda-se que a Divisão de Serviços Gerais- DSG/MRE passe a utilizar o SIASG para o controle de todos os contratos em curso e futuros, tanto os oriundos de procedimentos licitatórios quanto os decorrentes de inexigibilidades (art. 25 da Lei nº 8.666/93) e dispensas de licitação (art. 24 da Lei 8.666/93) , exceto as compras com valores inferiores a R$17.600,00, em virtude dos limites estabelecidos pelo Decreto nº 9.412, de 18 de junho de 2018, valendo-se inclusive dos módulos operacionais do sistema para a publicação, no Diário Oficial da União, de extratos de contrato e registro das Notas de Lançamento (NL) e a inclusão das Notas Fiscais (NF) ; 
b) Em consonância com os dispositivos da Lei de Diretrizes Orçamentárias, de 2017/2016/2015, como também, para o aperfeiçoamento dos controles internos da DSG, desenvolver e implementar rotina interna, com a finalidade de regularizar a utilização do Sistema Integrado de Administração de Serviços Gerais - SIASG, no âmbito do Ministério das Relações Exteriores. 
37.	Considera-se que as medidas já recomendadas pela Ciset/MRE são suficientes para a melhoria do processo de trabalho relacionado à devida inclusão das informações dos contratos no Siasg, de maneira que não serão propostas medidas semelhantes nas presentes contas. Contudo, com o objetivo de reforçar a recomendação de melhorias propostas pelo referido Órgão de Controle Interno, será proposta a ciência dessas impropriedades ao MRE, nos termos do art. 9º da Resolução TCU 315/2020, com objetivo de evitar que situações semelhantes voltem a se materializar no futuro.
38.	Propõe-se, ainda, ressalvas nas contas dos titulares da Secretaria de Gestão Administrativa (SGAD) , responsável pelas atividades de licitações e contratos no âmbito do MRE, onde tal impropriedade se materializou, e da SG/MRE, na medida em que esse, em última instância, por decorrência do poder de hierarquia, deve zelar pela regularidade dos atos praticados pelos órgãos que lhe são subordinados. Ao não adotar medidas corretivas, incide-se no conceito de culpa in vigilando, decorrente justamente da ausência da devida diligência em fiscalizar os procedimentos de outrem.
39.	Item de diligência: Este TCU solicitou ao MRE que esclarecesse as providências adotadas para redução dos seguintes riscos potenciais: 
Imputação de responsabilidade solidária ou subsidiária ao Ministério, em caso de conduta culposa no cumprimento da obrigação descrita no art. 67 da Lei 8.666/1993, relativamente aos contratos de serviços terceirizados prestados com dedicação exclusiva de mão de obra; 
Inexecução contratual em razão de controles pouco adequados para assegurar o cumprimento das respectivas obrigações dos contratos.
40.	A SG/MRE asseverou que, segundo a IN MPDG 05/2017, a fiscalização administrativa compreenderia as atividades que visam aferir o adimplemento na execução contratual quanto às obrigações previdenciárias, fiscais e trabalhistas (peça 18, p. 4) . 
41.	Ela afirma que, no âmbito da CGLOG, principal unidade gestora do Departamento de Administração a contratar serviços terceirizados prestados com dedicação exclusiva de mão de obra, a atividade fiscalizadora contaria com o trabalho auxiliar de quatro contadores terceirizados e dois fiscais administrativos, um titular e um substituto, ambos designados dentre os servidores do MRE. Ao todo, a CGLOG possuiria onze contratos do tipo, distribuídos para dois fiscais administrativos, um titular e um substituto, resultando numa média de onze contratos por servidor (peça 18, p. 4-5) .
42.	Como rotina de trabalho, a SG/MRE esclarece que, mensalmente, seria solicitada das contratadas uma série de documentos como: planilha-resumo atualizada contendo dados básicos do contrato, individualizada por funcionário, por status (efetivo, 'ferista' ou quadro-reserva) e por situação (regular, admissão, férias, licença ou demissão) ; folhas de ponto dos terceirizados ou documento similar que ateste presença e hora; folha de pagamento e comprovantes de pagamento dos salários; fichas SEFIP/GFIP contendo informações sobre FGTS e INSS; Guias de recolhimento referentes ao pagamento do FGTS, INSS e IRRF e seus respectivos comprovantes de pagamento; entre outros (peça 18, p. 5) .
43.	A SG/MRE informa que a fiscalização técnica, segundo a mesma IN MPDG 05/2017, seria responsável por avaliar se a execução contratual é compatível com os indicadores mínimos de desempenho estabelecidos em ato convocatório, quanto à quantidade, qualidade, tempo e modo de prestação do serviço. Atualmente, sob gestão da CGLOG, existiriam trinta e seis contratos, sendo designado, para cada um deles, um fiscal técnico titular e um fiscal técnico substituto. Ao todo, seriam vinte e seis fiscais, dentre titulares e substitutos, distribuídos em oito lotações diferentes, resultando numa média de 2,77 contratos por servidor (peça 18, p. 5) .
44.	A depender da natureza do contrato, a SG/MRE afirma que diferentes procedimentos de controle, voltados a identificar inexecução contratual, seriam adotados, como: atestes realizados pela área solicitante, a cada serviço solicitado, com o preenchimento de questionários acerca da qualidade da execução do serviço; relatórios simplificados de adequação do serviço prestado e/ou entrega de bens, a cada solicitação e/ou entrega; designação de fiscais setoriais, no caso de contratos com funcionários terceirizados atuando exclusivamente em outras áreas que não a CGLOG, entre outros (peça 18, p. 6) .
45.	A SG/MRE assevera que, em todas as áreas subordinadas ao Departamento de Administração, o fluxo de ateste de serviços e de pagamento seria totalmente digitalizado e integrado em todas as suas etapas, por meio de 'minimemos' na plataforma interna de tramitação de processos do MRE (peça 18, p. 6) .
46.	Análise: A SG/MRE descreveu uma série de procedimentos que seriam realizados no âmbito do Ministério, com vistas a realizar um controle sobre os serviços prestados de terceiros, em especial os de alocação de mão-de-obra, conforme exposto anteriormente. 
47.	Contudo, a Ciset/MRE, ao avaliar a qualidade dos controles internos relacionados atividade de compras e licitação, informou que 'verificaram-se fragilidades em procedimentos adotados na gestão e fiscalização de contratos, resultando em baixa eficácia e eficiência no acompanhamento da execução contratual', e que 'os controles não se mostraram adequados a assegurar que as empresas contratadas cumpram com as obrigações dispostas contratualmente, indicando baixo nível de maturidade nos controles instituídos para o acompanhamento da execução contratual' (peça 4, p. 31) .
48.	Em instrução anterior, foram selecionadas, por relevância, as principais fragilidades levantadas pela Ciset/MRE, relacionadas à qualidade dos controles internos administrativos relacionados à atividade de licitações e contratações (peça 10, p. 28) :
Na fiscalização de contratos, itens 4.3.2.1.1 e 4.3.2.1.2 do Relatório de Auditoria 1/2019, sendo que ambos itens se referem ao Contrato 1/2017, firmado com a empresa VF Worldwide Holdings (peça 4, p. 74-83) ; 
Em pagamentos de repactuações, item 4.3.3.1.1 do Relatório de Auditoria 1/2019 (peça 4, p. 88-92) ;
No registro dos contratos no Sistema Integrado de Administração de Serviços Gerais (Siasg) , item 4.3.3.3 do Relatório de Auditoria 1/2019 (peça 4, p. 100-103) .
49.	Esses achados demonstram que os controles internos ligados à área de contratos não estavam atuando de maneira satisfatória, trazendo riscos ao erário, seja por uma possível imputação de responsabilidade solidária ou subsidiária, em caso de conduta culposa no cumprimento da obrigação descrita no art. 67 da Lei 8.666/1993, relativamente aos contratos de serviços terceirizados prestados com dedicação exclusiva de mão de obra, seja por inexecução contratual em razão de controles pouco adequados para assegurar o cumprimento das respectivas obrigações dos contratos, conforme ressaltado na instrução anterior (peça 10, p. 27) .
50.	No que se refere ao Contrato 1/2017, firmado com a empresa VF Worldwide Holdings (VFS) , o tema será revisitado ainda no presente relatório. Quanto à ausência de registro no Siasg, a impropriedade já foi abordada na presente instrução (parágrafos 32-38) .
51.	Com relação ao pagamento de repactuações contratuais, o tema foi assim abordado na instrução anterior (peça 10, p. 30-32) :
125.	O item 4.3.3.1.1 do Relatório de Auditoria 1/2019 reporta prováveis falhas em pagamentos de repactuações de contratos (peça 4, p. 88-92) :
125.1.	O Contrato 25/2010 teve seu prazo de vigência encerrado, excepcionalmente, em março de 2016;
125.2.	Após esse prazo, o Ministério das Relações Exteriores efetuou pagamentos de despesas junto à empresa contratada Presta Construtora e Serviços Gerais Ltda., decorrentes de repactuações correspondentes aos exercícios de 2014, 2015 e 2016;
125.3.	Os créditos para este pagamento provieram da Nota de Empenho 2016NE800185, que era vinculada ao Contrato 11/2016, firmado também com a mesma Empresa Presta;
125.4.	Como a empresa continuou prestando os mesmos serviços ao MRE, em decorrência da assinatura de novo Contrato 11/2016, a Unidade, de forma irregular, realizou pagamentos, correspondentes a repactuações dos exercícios de 2014, 2015 e 2016, relativos a despesas do Contrato 25/2010, já encerrado, no montante de R$ 2.095.586,94, com orçamento e recursos provenientes do crédito para o novo Contrato 11/2016;
125.5.	As repactuações que teriam motivado a solicitação dos pagamentos a maior em períodos posteriores foram homologadas em virtude da assinatura da Primeira e Segunda Apostila ao Contrato 25/2010, em 23 de maio de 2016, pelo Chefe da Divisão de Serviços Gerais, sendo que os dois atos totalizaram R$ 2.095.586,94, conforme Notas Fiscais 5878; 5879 e 5880, de 1/6/2016;
125.6.	Essas faturas foram pagas por intermédio da 2016OB8800542, em 28/7/2016, no valor de R$ 1.637.701,19, que acrescidas das retenções no montante de R$ 457.885,75, vieram a totalizar aportes no montante de R$ 2.095.586,94;
125.7.	Tais pagamentos emanaram de forma irregular da Nota de Empenho 2016NE800185, vinculada ao Contrato 11/2016;
125.8.	Diante dos fatos expostos, concluiu-se pela inadequação das repactuações no bojo do Contrato 25/2010, frente ao disposto no art. 52 do Decreto 2.271/1997 c/c artigos 40, inciso XI, e 55, inciso IlI, da Lei 8.666/93 assim como da jurisprudência do TCU no bojo dos Acórdão 1827/2008-TCU-Plenário e 1.601/2014-TCU-Plenário, ambos com Relator Ministro-Substituto Benjamin Zymler;
126.	Concluiu a Ciset/MRE por recomendar à SG/MRE que providenciasse, se fosse o caso, o ressarcimento ao erário do montante de R$ 2.095.586,94, referente ao pagamento supostamente indevido, relativo a repactuações do Contrato 25/2010 junto à empresa Presta Construtora e Serviços Gerais Ltda., como também, em sendo o caso, apurasse responsabilidade dos agentes responsáveis pela autorização desse pagamento em desacordo com a legislação e jurisprudência do TCU.
Análise.
127.	Observa-se que a conclusão da Ciset/MRE sobre esta falha deixa em aberto a possibilidade de haver justificativa razoável para o pagamento em questão.
128.	Trata-se repactuação contratual com efeito retroativo, formada após o término do contrato.
129.	Por conta desta repactuação o MRE efetuou pagamentos com a rubrica dos orçamentos destinados ao contrato atual, Contrato 11/2016, firmado também com a mesma Empresa Presta.
130.	Não se pode inserir, ainda neste estágio, a tipologia impositiva do encaminhamento de uma audiência. Isto porque:
130.1.	A princípio se visualiza falha formal em razão da Ciset/MRE não ter alegado a inexistência dos serviços prestados;
130.2.	É preciso entender que tendo havido a prestação do objeto do extinto Contrato 25/2010 o pagamento da repactuação não se configuraria, por si só, em danos ao erário, conforme dispõe o parágrafo único do artigo 59 da Lei 8.666/93, no qual a lei admite a indenização ao particular, ainda que não haja contrato regular firmado, presumindo-se, obviamente a boa-fé do particular, nos seguintes termos:
Art. 59.
 (...) 
Parágrafo único.  A nulidade não exonera a Administração do dever de indenizar o contratado pelo que este houver executado até a data em que ela for declarada e por outros prejuízos regularmente comprovados, contanto que não lhe seja imputável, promovendo-se a responsabilidade de quem lhe deu causa. 
130.3.	Igualmente aponta a jurisprudência do TCU, do qual é exemplo o Acórdão 43/2007-TCU-Plenário, Relator Ministro Benjamin Zymler, no qual o tribunal posicionou-se no sentido de ser devido o pagamento de serviço extraordinário efetivamente prestado, sob pena de enriquecimento ilícito da Administração, mas se observando o disposto na Lei nº 8.112/1990 e demais legislações pertinentes, quanto à possibilidade de punição do responsável pela execução indevida.
52.	Conforme transcrito, havendo a prestação de serviços, cabe à Administração efetuar o pagamento dos serviços, pois, do contrário, estar-se-ia configurado o enriquecimento ilícito do Poder Público em detrimento ao particular. A própria Lei das Licitações prevê a obrigatoriedade de indenizar o contratado por serviços prestados, nos termos do art. 59, parágrafo único.
53.	Não obstante, tal situação é exceção, pois não é correto o uso de recursos orçamentários e financeiros destinados a um determinado contrato para pagamento de serviços oriundos de outra avença, pois todas obras e serviços somente podem ser licitados quando existir orçamento detalhado e houver previsão de recursos orçamentários, conforme o art. 7º, § 2º, incisos II e III, da Lei 8.666/93. Assim, quando um contrato é firmado pela Administração Pública, houve anteriormente o detalhamento de seu objeto e separados os recursos necessários para honrar os compromissos assumidos em decorrência de sua execução, de maneira que tudo o que for estranho ao objeto da relação contratual não deveria ser pago por seu intermédio.
54.	Nesse caso, o MRE deveria ter firmado um termo de reconhecimento de dívida ou instrumento congênere, mediante procedimento administrativo instaurado com o fim de indenizar o contratante de boa-fé, por serviços ou produtos entregues ao Ministério, sem a regular cobertura contratual e/ou sem o efetivo pagamento.
55.	A Ciset/MRE recomendou ao MRE a adoção de medidas visando o ressarcimento ao erário e a apuração de responsabilidades pela autorização do pagamento de serviços anteriores, mas desde que seja comprovada a prestação de serviços e a boa-fé da empresa contratada, seria cabível a indenização.
56.	De qualquer forma, as informações prestadas pela Ciset/MRE são no sentido de que os serviços se referem à execução contratual ocorrida antes do exercício de 2018, assim como seu pagamento, de maneira que não se relacionam a atos praticados pelos gestores da SE/MRE no exercício da presente prestação de contas (peça 4, p. 91) :
Essas faturas foram pagas por intermédio da 201608800542, em 28/07/2016, no valor de R$ 1.637.701,19, que acrescidas das retenções no montante de R$ 457.885,75, vieram a totalizar aportes no montante de R$ 2.095.586,94. Tais pagamentos emanaram de forma irregular da Nota de Empenho nº 2016NE800185, vinculada ao Contrato nº 11/2016.
57.	Em face do exposto, entende-se não ser cabível a adoção de medidas no presente processo de contas, por ser objeto estranho ao exercício de 2018, nem por outro instrumento processual, na medida em que não há, a princípio, dano ao erário, eis que os pagamentos foram feitos com base na obrigação de indenizar prevista no art. 59, parágrafo único, da Lei 8.666/1993.
58.	Item de diligência: Tendo em vista o disposto no item 9.2 do Acórdão 2221/2018-TCU-Plenário, Relator Ministro Augusto Sherman, solicitou-se ao MRE que informasse as providências em curso tendentes a mitigar a gradual redução do quadro de pessoal da Ciset/MRE. O MRE esclareceu que (peça 18, p. 6-7) :
 (...) não dispõe, em seus quadros, de servidores das carreiras de finanças e controle. A fim de reverter o quadro relatado de 2018, em que a Ciset estaria com 7 servidores, com previsão de acabar o exercício com apenas 4, o MRE logrou receber novos servidores dessas carreiras por meio de exercício descentralizado. Alocou, ainda, profissionais dos quadros do MRE, das carreiras de diplomata e de oficial de chancelaria para reforçar seus quadros. A Ciset/MRE conta, hoje, com 13 servidores, dos quais 6 do MRE (3 diplomatas e 3 oficiais de chancelaria) e 7 em exercício descentralizado (2 TFC e 5 AFFC) . No dia 26/04/2021, o Secretário-Geral das Relações Exteriores encaminhou a sua contraparte na CGU o anexo Ofício nº 09041.000198/2021-52, por meio do qual apresenta à consideração da CGU 'a proposta de incluir, em próximo concurso público para a seleção de servidores da carreira de Finanças e Controle, 10 vagas adicionais, que seriam destinadas a recompor a lotação da Ciset/MRE'.
59.	Análise: As informações demonstram que o MRE vem adotando medidas para minimizar o baixo número de servidores no quadro de pessoal da Ciset/MRE. Além das realocações de pessoal interno, a proposta de incluir, no próximo concurso da Controladoria-Geral da União, vagas destinadas a recompor a lotação do Controle Interno do MRE são medidas bem-vindas a esse respeito.
60.	Quanto ao pedido de inclusão de vagas no próximo concurso, foi anexado aos autos o documento de autoria do Secretário-Geral das Relações Exteriores, que comprova a informação dada (peça 19) .
61.	Item de diligência: Solicitou-se ao MRE que, em relação às garantias contratuais previstas nas cláusulas décima sétima (17.3) e décima nona (19.1) do Contrato 1/2017, firmado com a empresa VF Worldwide Holdings (VFS) , informasse se foi feita a conferência dos valores dos serviços prestados com vistos eletrônicos; e comprovasse se os correspondentes recursos financeiros foram recolhidos pela empresa VFS, à conta do Escritório Financeiro, informando se foi necessária a utilização das garantias contratuais para cobrir eventuais prejuízos ao erário.
62.	O MRE informou que teria sido feita a conferência dos valores dos serviços prestados com vistos eletrônicos, por meio de auditoria, em 2020, nos valores repassados pela VFS (peça 18, p. 7) .
63.	Ademais, os recursos financeiros advindos da renda consular recolhidos pela VFS teriam sido repassados à conta corrente do Banco do Brasil do governo brasileiro gerenciada pelo Escritório Financeiro em Nova York. Segundo o MRE, a discrepância identificada no repasse - a menor em desfavor do governo brasileiro - teria sido sanada em 2020, após o fim do contrato. Afirma que não teria sido necessária a utilização das garantias contratuais, uma vez que a VFS teria cooperado integralmente na correção da discrepância (peça 18, p. 7) . O MRE encaminhou cópias de extratos de movimentação bancária em que constam o crédito de valores pela VFS ao escritório de Nova York (peças 31 e 32) . 
64.	Análise: A fim de contextualizar a questão relacionada ao Contrato 1/2017, seguem trechos da instrução anterior, em que o tema foi abordado (peça 10, p. 28-30) :
110.	Pertinente às falhas na fiscalização de contratos, itens 4.3.2.1.1 e 4.3.2.1.2 do Relatório de Auditoria 1/2019, ambos os itens se referem ao Contrato 1/2017, firmado com a empresa VF Worldwide Holdings (VFS) (peça 4, p. 74-83) .  
111.	Por meio do item quinze da SA Ciset/SASC/09, de 5/7/2019, foram solicitadas informações complementares à análise efetuada sobre o contrato firmado com a VF Worldwide Holdings (VFS) para a emissão de vistos (peça 4, p. 74) . 
112.	O objeto contratual consistia em criar e operar um serviço eletrônico de solicitação de vistos, para receber solicitações de vistos brasileiros de turismo e negócios de cidadãos do Canadá, Austrália, Japão e dos Estados Unidos mantendo uma interface de dados com a rede consular brasileira.
113.	Com relação à avaliação da execução do contrato firmado com a empresa VFS, notadamente quanto à efetividade dos controles dos recursos arrecadados com a prestação de serviços de vistos eletrônicos, a auditoria constatou que não foi possível localizar, no termo de contrato ou no termo de referência, cláusulas que indicassem com clareza a conta bancária e a unidade responsável pelo controle e acompanhamento dos recebimentos dos recursos financeiros, previstos no item 7.3 do termo de referência, o qual dispunha que as taxas consulares deveriam ser transferidas diariamente para as contas bancárias, designadas pelo governo brasileiro, nos Estados Unidos da América, cujos comprovante de depósito ou transferência deveriam ser apresentados no dia após a transferência.
114.	Nas auditorias realizadas nos Consulados-Gerais em Atlanta e em Miami, foi verificado que esses postos dispunham de controles dos recursos diretamente arrecadados com os serviços prestados constantes dos demonstrativos extraídos do SCl.ng, exceto dos valores correspondentes aos recolhimentos das taxas de e-VIVIS (vistos eletrônicos) pagos diretamente à empresa VFS pelos solicitantes dos serviços. 
115.	A equipe de auditoria não dispôs de informações para avaliar se os valores informados nos referidos demonstrativos, extraídos do SCl.ng com vistos eletrônicos, equivaleriam, efetivamente, aos recursos arrecadados pela empresa VFS Global à época da vigência do contrato.
116.	Ressalte-se ainda que a informação de que a conta do Escritório Financeiro - EFNY (no Banco do Brasil em Nova York) foi a conta bancária indicada à empresa contratada para efetuar os depósitos não foi localizada nos autos do processo licitatório. 
117.	Diante do exposto, concluiu-se que a Sasc não dispunha de dados e controles que permitissem comprovar se a totalidade os recursos auferidos pela VFS, com taxas de emolumentos consulares haviam sido efetivamente revertidos à conta do MRE. Por conseguinte, a equipe de auditoria não dispôs dos dados para avaliar se os valores informados nos referidos demonstrativos extraídos do SCl.ng corresponderiam aos recursos auferidos pela VFS.
118.	Recomendou então a Ciset/MRE (peça 4, p. 80) à Sasc que:
118.1.	Solicitasse à Divisão de Imigração que, em conjunto com a Coordenação-Geral de Orçamento (COF) , promovesse análises dos relatórios extraídos do SCl.ng, extratos bancários e depósitos efetuados pela empresa VFS, de modo a verificar se os valores auferidos com taxas e emolumentos consulares, cobrados por serviços de emissão de vistos eletrônicos prestados, corresponderiam aos recursos efetivamente recolhido pela empresa;
118.2.	Adotasse as providências administrativas cabíveis, caso os recursos depositados pela empresa VFS, na conta do Escritório Financeiro, fossem inferiores aos valores constantes dos demonstrativos extraídos do SCl.ng com serviços prestados pelas repartições consulares situadas no Canadá, Austrália, Japão e Estados Unidos.
118.3.	Considerando que o Contrato 1/2017 com VFS foi rescindido em 16/6/19, em razão da entrada em vigor, em 17/6/19, do Decreto 9.731, de 16/3/2019, concedendo isenção de vistos para nacionais dos países abrangidos pelo projeto de visto eletrônico, entendeu  a equipe de auditoria pela urgência nas providências a serem adotadas para o controle dos recursos gerados pela emissão de vistos eletrônicos e, sendo o caso, valer-se das garantias contratuais previstas nas cláusulas décima sétima (17.3) e décima nona (19.1) do contrato para cobrir eventuais defeitos ou prejuízos ao erário por execução irregular do contrato.
118.4.	Recomendou a Ciset/MRE que se promovesse urgentemente, caso ainda não feito, a conferência dos valores dos serviços prestados com vistos eletrônicos e os correspondentes recursos financeiros recolhidos pela empresa VFS à conta do Escritório Financeiro, de modo a utilizar as garantias contratuais para cobrir eventuais prejuízos ao erário.
118.5.	Devido às falhas de controle do contrato com a referida empresa VFS foi responsabilizada a Sra. Maria Dulce Silva Barros pela ausência de acompanhamento e fiscalização do contrato 1/2017, cumulado com a não aplicação de multas à contratada, nos casos de violações de cláusulas contratuais, com fundamento nos critérios cominados nos artigos 58, IV, e 67, da Lei 8.666/1993 (peça 6) .
 (...) 
120.	O contrato tem garantias contratuais estipuladas para cobrir eventuais defeitos ou prejuízos ao erário decorrente da execução irregular do Contrato 1/2017, firmado com a empresa VF Worldwide Holdings (VFS) , garantias que estão estipuladas nas cláusulas décima sétima (17.3) e décima nona (19.1) do referido contrato. 
121. 	No entanto, é relevante informar que o Relatório de Auditoria, por sua vez, não apresentou uma conclusão sobre a eventual ocorrência de danos ao Tesouro uma vez que, aparentemente, ainda se encontravam em liquidação a apuração dos referidos valores.
 (...) 
122.1.	No item 4.3.2.1.2 do Relatório de Auditoria consta resposta da SG/MRE sobre o atraso no repasse dos valores pela empresa VFS (peça 4, p. 82) :
Não foram aplicadas penalidades à empresa por atrasos nos depósitos de emolumentos de vistos eletrônicos recolhidos. Em 17/12/2018, tão logo informada pelo Escritório Financeiro em Nova York que a VFS teria atrasado as transferências dos montantes referentes à renda consular, a DIM (Divisão de Imigração) entrou em contato com os representantes da VFS para esclarecer o problema (Doc. 07) . A indagação foi reiterada em 18/12/2018 e, na mesma data, representante da VFS informou estar ocorrendo problema técnico que impossibilitava a VFS de aferir o quantitativo de vistos e calcular o montante a ser transferido. Em 21/12/2018, a VFS informou ter normalizado o processo de transferências e ter realizado depósito no dia anterior. 
122.2. 	Consoante as informações da SG/MRE o atraso no repasse dos recursos pela empresa VFS foi de poucos dias em razão de uma falha técnica o que, em princípio, dificulta o estabelecimento de um claro nexo causal que aponte de forma inquestionável a desídia da agente pública.
65.	Análise: As informações demonstram que a área competente do MRE não possuía o adequado controle sobre os valores arrecadados pela empresa VFS a título de taxas de serviços consulares.
66.	As recomendações dadas pela Ciset/MRE, à época, tinham como objetivo induzir o MRE a realizar o levantamento dos valores obtidos com os serviços pela empresa VFS, para que essa providenciasse o consequente depósito de recursos na conta do escritório de Nova York.
67.	Conforme já comentado, em atenção à diligência, o MRE informou que teria sido feita a conferência dos valores dos serviços prestados com vistos eletrônicos, por meio de auditoria realizada em 2020, nos valores repassados pela VFS e que os recursos financeiros advindos da renda consular foram recolhidos pela empresa mediante o depósito em conta corrente do Banco do Brasil do governo brasileiro gerenciada pelo Escritório Financeiro em Nova York (peça 18, p. 7) .
68.	Foram apresentados dois extratos de movimentação de conta do escritório de Nova York, nos quais se verifica o crédito de valores efetuados pela empresa VFS no montante total de US$ 448.360,00 (peças 31 e 32) .
69.	O MRE procedeu ao levantamento de valores devidos e fez a cobrança junto à empresa VFS que já os repassou ao escritório de Nova York. Ressalta-se que não há nos autos informações precisas de qual seria o montante devido, uma vez que não foi possível à Ciset/MRE levantar esses valores quando da realização de sua auditoria anual.
70.	Diante do que foi exposto, considera-se que não há indicativos de que houve dano ao erário, pois os valores apurados pelo MRE já foram ressarcidos pela empresa VFS.
71.	As informações sobre os motivos, que levaram ao atraso nos repasses de valores arrecadados, são no sentido de que haveria um problema técnico que impediu a empresa VFS de aferir o quantitativo de vistos e calcular o montante a ser transferido, e que o prazo entre a suposta comunicação do escritório de Nova York sobre o não repasse (17/12/2018) e a normalização do processo (21/12/2018) teria sido de poucos dias, conforme transcrito anteriormente. 
72.	Dessa forma, não há como afirmar, com as informações presentes nos autos do presente processo, se houve uma demora excessiva e injustificável em adotar as medidas pertinentes por parte do gestor e fiscal do contrato. Segundo consta no Relatório de Auditoria da Ciset/MRE, embora a competência sobre os assuntos referentes à arrecadação e controle da renda consular seja da Coordenação-Geral de Orçamento e Finanças (COF) , o acompanhamento e a fiscalização da execução do contrato firmado entre o Consulado-Geral em Miami e a empresa VFS é de responsabilidade do gestor e fiscal do contrato lotados na Divisão de Imigração (peça 4, p. 79) .
73.	Com base no Organograma do MRE (peça 1, p. 16) , a Divisão de Imigração, assim como a COF, não estão em nível imediatamente inferior à SG/MRE, não tendo, pois, seus responsáveis, contas a serem julgadas no presente processo, nos termos do art. 10 da IN-TCU 63/2010 c/ o art. 6º da DN-TCU 170/2018.
74.	Dessa forma, considerando que a questão de responsabilização ou não do gestor do contrato não pode ser aferida somente com as informações disponíveis nos autos, que esse mesmo gestor não é responsável a ter suas contas anuais julgadas no presente processo e que os valores calculados pelo MRE já foram ressarcidos pela empresa, entende-se que a questão pode ser considerada como sanada e sem reflexos nas presentes contas.
75.	Item de diligência: O TCU solicitou à SG/MRE que desse um panorama sobre os prazos e providências para instauração das tomadas de contas especiais dos postos inadimplentes com as respectivas prestações de contas, informando: os procedimentos para obediências aos prazos para instauração das tomadas de contas especiais, assim como as notificações aos chefes dos postos inadimplentes para os procedimentos necessários à instauração da tomada de contas especial; e os procedimentos para inclusão no Siafi, na conta de 'Diversos Responsáveis em Apuração', dos chefes de postos inadimplentes.
76.	A SG/MRE informou que o processamento de tomada de contas e apuração de danos ao erário e seus responsáveis teria sofrido, no âmbito da COF, relevante impacto em decorrência da crise sanitária derivada da pandemia de Covid-19. O trabalho de levantamento documental dependeria, segundo a referida Secretaria, da cooperação das representações diplomáticas e consulares no exterior pelo mundo, o que não foi possível, como em anos anteriores, em função das restrições causadas pelo distanciamento social em cada país. Outro fator que teria impactado seria o sistema de movimentação de servidores do MRE, que ocasiona, com frequência, paralisação nos trabalhos de apuração dos dados e identificação dos responsáveis (peça 18, p. 8) . 
77.	Ademais, segundo a SG/MRE, no final de 2019, a única servidora com conhecimentos em tomada de contas teria sido removida da COF. Esclarece que, na ausência de treinamento formal nesse tema para os servidores, a COF costumaria contar com a disposição de seus servidores da contabilidade para aprender, de forma autodidata, os procedimentos e regras de prestação de contas. Em 2020, a pandemia da Covid-19 teria paralisado os esforços possíveis nesse sentido (peça 18, p. 8) . 
78.	A SG/MRE esclarece que, em abril de 2021, teria sido lotada na COF servidora com formação em ciências contábeis, designada para retomar todos os processos de tomada de contas e apuração de responsabilidade que se encontram no momento na referida Coordenação. Dessa forma os trabalhos de análise e conclusão dos processos listados na planilha anexa, que estão na COF, devem ser concluídos neste exercício (peça 18, p. 8) .
79.	Quanto à inclusão de dados de inadimplentes na conta de 'Diversos Responsáveis em Apuração', a SG/MRE informou que essa atividade seria feita pela COF e pelo Escritório Financeiro em Nova York, sempre que fossem analisadas as prestações de contas e identificados os servidores inadimplentes (peça 18, p. 8) . A dita Secretaria trouxe aos autos o relatório contendo os lançamentos realizados em 2018 na referida conta do Siafi (peça 23) .
80.	Análise: As informações prestadas são no sentido de esclarecer as dificuldades que a SG/MRE teria vivenciado em relação a seus processos de trabalho ligados ao exame das prestações de contas e possíveis instaurações das tomadas de contas especiais dos postos inadimplentes, seja por conta da conjuntura causada pela pandemia de Covid-19, seja pela falta de pessoal com a qualificação técnica desejada para essa atividade.
81.	A única providência adotada, segundo narrado pela SG/MRE, seria a alocação, somente agora no presente exercício financeiro de 2021, de uma servidora, com formação em ciências contábeis, designada para retomar todos os processos de tomada de contas e apuração de responsabilidade que se encontram no momento na COF.
82.	Considera-se que, ainda que seja levado em conta a conjuntura causada pela pandemia, a SG/MRE deveria envidar maiores esforços para estabelecer rotinas de trabalho mais adequadas e dotar de maior número de profissionais o setor responsável pelo acompanhamento das prestações de contas dos postos no exterior, a fim de que sejam observados os prazos regulamentares para exame e julgamento dessas contas e evitar que responsáveis inadimplentes ou com contas não aprovadas deixem de ser inscritos no Siafi, na conta de 'Diversos Responsáveis em Apuração', e notificados para os procedimentos necessários à instauração da tomada de contas especial.
83.	Essa questão já foi objeto de deliberação por parte do TCU, por meio do item 1.7.4 do Acórdão 192/2018-TCU-Segunda Câmara, Relator Ministro Augusto Nardes, em que se determinou à Ciset/MRE que noticiasse, nas próximas contas da SG/MRE, ou de unidade jurisdicionada cuja gestão viesse a englobar a do EFNY, quanto aos resultados do gerenciamento e dos controles administrativos adotados sobre os processos de prestação de contas submetidos pelos postos no exterior ao Escritório Financeiro.
84.	A fim de melhor contextualizar o fato, transcrever-se-ão trechos da instrução anterior em que o tema foi abordado (peça 10, p. 32-34) :
136. Trata-se de determinação do Acórdão 192/2018-TCU-Segunda Câmara, Relator Ministro Augusto Nardes, (peça 4, p.133-137) . 
137. O referido acórdão, no seu item 1.7.4, determinou à Ciset/MRE que noticiasse, nas próximas contas da SG/MRE, ou de unidade jurisdicionada cuja gestão viesse a englobar a do EFNY, sobre os resultados do gerenciamento e dos controles administrativos adotados sobre os processos de prestação de contas submetidos pelos postos no exterior ao Escritório Financeiro
138. Constatou a Ciset/MRE (peça 4, p. 134) que o EFNY adotou as providências necessárias quanto ao aprimoramento dos controles, acompanhamento e gerenciamento dos processos de prestação de contas de adiantamentos concedidos aos Postos não siafizados, a saber:
138.1. Recebimento das guias de Remessa de Prestação de Contas; 
138.2. Controles dos saldos de recursos em poder dos Postos pendentes de baixa;
138.3. Controle dos saldos dos postos em processo de apuração de responsabilidade; e 
138.4. Registros contábeis de baixa de responsabilidade gerados no sistema XRC com transferência de dados automáticos no Siafi, por batch. 
139. As atualizações do sistema da Escola de Dirigentes e Executivos do SICOOB (Edex) permitem a extração de relatórios gerenciais que possibilitam o acompanhamento das prestações de contas e a conferência entre os valores registrados no Edex e no Siafi.
 (...) 
141. A Ciset apresenta relatório resumido noticiando quanto aos itens da determinação (peça 4, p. 134-137) :
141.1. Apresenta quadro demonstrativo dos adiantamentos a comprovar de postos no exterior com as respectivas prestações de contas sob análise (peça 4, p. 134) .
141.2. Informa sobre as ações implementadas pelo Escritório Financeiro que permitiram acelerar o processo de análise das prestações de contas e evitar novos acúmulos de valores pendentes de prestação de contas (peça 4, p.135) . 
141.3. Dá notícia de que os responsáveis pela gestão dos recursos relativos aos exercícios de 2016, 2017 e 2018, ainda pendentes de baixas por não apresentação de prestação de contas ou com impropriedades, deveriam ter sido inscritos na conta de diversos responsáveis em apuração (peça 4, p.135) .
141.4. Aponta orientações sobre providências quanto aos postos inadimplentes (peça 4, p.135-137) .
142. A determinação do item 1.7.4 do Acórdão 192/2018-TCU-Segunda Câmara, Relator Ministro Augusto Nardes, cobrava relato da Ciset/MRE sobre os resultados do gerenciamento e dos controles administrativos adotados quanto aos processos de prestação de contas submetidos pelos postos no exterior ao Escritório Financeiro. Pode-se concluir, ante os relatos concisos, mas minuciosos, que a Ciset/MRE cumpriu a determinação do referido acórdão no que diz respeito a reportar as providências em curso.
142.1. Sobre o estado das providências reporta a Ciset/MRE assinalou, no relatório de auditoria de acompanhamento do EFNY relativo ao exercício 2018, as seguintes informações (peça 4, p.135-136) :
142.1.1. Sobre os postos ora inadimplentes com a apresentação da prestação de contas dos adiantamentos recebidos, à exceção da Embaixada em lslamabad, que teve o prazo de apresentação das prestações de contas prorrogadas, e da Embaixada em Porto Príncipe, já em processo de tomada de contas especial (TCE) , todos os demais chefes de postos já deveriam ter sido incluídos no Siafi na conta de 'Diversos Responsáveis em Apuração', e notificados, para os procedimentos necessários à instauração da tomada de contas especial, cumprindo o parágrafo 13.4.3 do Guia de Administração dos Postos (Gap) ;
142.1.2. Sem que houvesse justificativa o Escritório não cumpriu o que determina o Gap, retardando a adoção de providências outras visando o saneamento das contas;
142.1.3. Além de descumprir o Gap, a inadimplência do EFNY descumpriu os prazos de adoção das medidas previstas no artigo 42 da IN TCU 71/2012.
142.1.4. Informou a Ciset/MRE que nem o Gap nem a portaria de janeiro de 2013 estabeleciam qual seria a data-limite para análise da prestação de contas por parte do Escritório Financeiro. 
142.1.5. Recomendou à Subsecretaria-Geral do Serviço Exterior, portanto, que por meio da Comissão de Modernização (Cmor) e em conjunto com o Escritório Financeiro, estabelecesse qual deveria ser a data ou prazo limite para que fossem analisadas as prestações de contas recebidas, considerando os antecedentes, permitindo assim a observância de forma correta do normativo do Tribunal de Contas da União. 
142.1.6. Ressaltou a Ciset/MRE, entre os prazos a serem revistos, o de 90 dias para o posto apresentar resposta aos pedidos de esclarecimentos do EFNY, conforme item 13.4.1.5 do GAP.
142.1.7. Igualmente a Ciset/MRE considerou excessivo o prazo de 30 dias que o EFNY tem que aguardar para adotar medidas adicionais, caso não receba a prestação de contas.
143. A Ciset/MRE dá conta de problemas relativos aos prazos assim como informa que todos os demais chefes de postos inadimplentes já deveriam ter sido incluídos no Siafi na conta de 'Diversos Responsáveis em Apuração', e notificados para os procedimentos necessários à instauração da tomada de contas especial (peça 4, p.135-136) . 
85.	As informações demonstram que a Ciset/MRE cumpriu a determinação do item 1.7.4 do Acórdão 192/2018-TCU-Segunda Câmara, de narrar os resultados do gerenciamento e dos controles administrativos adotados quanto aos processos de prestação de contas submetidos pelos postos no exterior ao EFNY.
86.	No relatório de auditoria da Ciset/MRE, foi apontado que sete Postos no exterior possuíam adiantamentos a comprovar, relacionados aos exercícios de 2015 a 2017 (peça 4, p. 134) . Não obstante, a Ciset/MRE esclareceu que as ações implementadas pelo EFNY permitiram acelerar o processo de análise das prestações de contas e evitar novos acúmulos de valores pendentes de prestação de contas. Entretanto, ressaltou que os responsáveis pela gestão dos recursos relativos aos exercícios de 2016, 2017 e 2018 pendentes de baixas por não apresentação de prestação de contas, ou com impropriedades, deveriam ter sido inscritos na conta de diversos responsáveis em apuração (peça 4, p. 135) . 
87.	Ou seja, embora tenha havido avanços, conforme narrado pela Ciste/MRE, ainda foram constadas impropriedades relacionadas a não adoção de medidas para inscrever os responsáveis, em mora na apresentação da apresentação de contas, no Siafi, com a consequente não constituição da tomada de contas especial.
88.	A Ciset/MRE informou que, nos casos de mora em apresentar contas dos adiantamentos recebidos, o EFNY, no exercício das competências previstas no art. 6º da Portaria MRE de 10/2013, deve providenciar a inscrição do nome do Chefe do Posto ou do nome de quem detinha a delegação de competência pela gestão dos recursos, à época em que ocorreu a irregularidade, em 'diversos responsáveis em apuração'' no Siafi (peça 4, p. 135) . 
89.	E conforme o art. 4º da IN-TCU 71/2012 (alterada pela IN-TCU 76/2016) , esgotadas as medidas administrativas de que trata o art. 3º, sem a elisão do dano, e subsistindo os pressupostos a que se refere o art. 5º da referida Instrução Normativa, a autoridade competente deve providenciar imediata instauração de tomada de contas especial, mediante a autuação de processo específico, sendo que a instauração não poderá exceder o prazo máximo de cento e oitenta dias (art, 4º, § 1º, caput) , a contar, nos casos de omissão no dever de prestar contas, do primeiro dia subsequente ao vencimento do prazo para apresentação da prestação de contas (art. 4º, inciso § 1º, inciso I) .
90.	Na presente oportunidade, a SG/MRE apresentou, em atenção à diligência feita, documento em que são indicados o saldo (R$ 1.578.684,23) da conta Siafi 'Diversos Responsáveis em Apuração, no ano de 2018, e os fatos que tiveram reflexo contábil na referida conta. Foi indicada a situação de cada caso atualmente (peça 23) . Tal documento demonstra que o MRE vem adotando medidas para levantar os devedores.
91.	Diante do que foi exposto, observam-se avanços tímidos no gerenciamento e nos controles administrativos adotados quanto aos processos de prestação de contas submetidos pelos postos no exterior ao EFNY, e que foram adotadas por esse Escritório medidas efetivas para proceder à inscrição de responsáveis nas contas 'Diversos Responsáveis em Apuração'. Não obstante, a SG/MRE deve continuar seus esforços para aumentar o número de servidores com formação técnica adequada para realizar o acompanhamento e a análise das prestações de contas dos Postos no Exterior, assim como a cobrança e a inscrição dos responsáveis devedores no Siafi, com a possível constituição da devida tomada de contas especial quando couber.
92.	Dessa forma, quanto a esse achado de auditoria, propõe-se a ciência à SG/MRE de que houve mora, por parte do EFNY, na adoção de medidas regulamentares relacionadas à inscrição dos responsáveis inadimplentes na conta 'diversos responsáveis em apuração'' no Siafi e à não entrega de prestação de contas por Postos no Exterior, em colisão com o art. 6º da Portaria MRE de 10/2013 e, por consequência, com o art. 4º da IN-TCU 71/2012.
93.	Ademais, tendo em vista que a impropriedade já vinha ocorrendo em exercícios anteriores, fato que motivou o comando do item 1.7.4 do Acórdão 192/2018-TCU-Segunda Câmara, e que poucos avanços estruturais para melhoria do processo foram providenciados, propõe-se que sejam ressalvadas as contas do titular da SG/MRE, na medida em que, em última instância, por decorrência do poder de hierarquia, deve zelar pela regularidade dos atos praticados pelos órgãos e respectivos gestores que lhe são subordinados. Ao não adotar medidas corretivas, incide-se no conceito de culpa in vigilando, decorrente justamente da ausência da devida diligência em fiscalizar os procedimentos de outrem. Ressalta-se que a adoção de medidas para melhoria dos processos de trabalho deve ser de busca contínua, e não atrelada a um evento específico, por isso abarca toda a gestão do titular.
CONCLUSÃO.
94.	O rol apresenta responsáveis que não foram ocupantes de cargo de direção no nível de hierarquia imediatamente inferior e sucessivo ao titular da SG/MRE, com base no organograma apresentado no Relatório de Gestão do MRE, em desacordo com o art. 10, inciso II, da IN-TCU 63/2010: são eles os titulares e respectivos substitutos do Cerimonial do MRE e do Instituto Rio Branco. 
95.	Dessa forma, com relação aos servidores listados a seguir, propõe-se que sejam descadastrados do rol de responsáveis do presente processo de contas, não devendo ter suas respectivas contas julgadas: 
João Mendes Pereira (XXX.555.191-XX) - Chefe do Cerimonial, de 1º/1/2018 a 23/10/2018;
Carlos Alberto Franco França (XXX.144.721-XX) - Chefe do Cerimonial, de 24/10/2018 a 31/12/2018;
José Estanislau do Amaral Souza Neto (XXX.412.748-XX) - Diretor-Geral do Instituto Rio Branco, de 1º/1/2018 a 23/10/2018;
Gisela Maria Figueiredo Padovan (XXX.639.874-XX) - Diretora-Geral do Instituto Rio Branco, de 26/10/2018 a 31/12/2018.
96.	Propõe-se julgar regulares com ressalva as contas dos responsáveis abaixo, dando-lhes quitação, nos termos dos artigos 16, inciso II, e 18 da Lei 8.443/1992, c/c o artigo 208 do Regimento Interno do TCU, em face das seguintes impropriedades verificadas em suas gestões:
Marcos Bezerra Abbott Galvão (XXX.191.831-XX) - Secretário-Geral das Relações Exteriores, de 1º/1/2018 a 31/12/2018, pela não adoção de medidas efetivas e falta da devida supervisão que contribuíram para:
a)	o não lançamento de informações essenciais de contratos no Siasg, relacionadas à execução orçamentária e financeira, em desacordo com o art. 16 da Lei 13.473/2017 (parágrafos 32-38) ;
b) a ocorrência de mora, por parte do EFNY, na adoção de medidas regulamentares relacionadas à inscrição dos responsáveis de Postos no Exterior inadimplentes na conta 'diversos responsáveis em apuração'' no Siafi, por falta de entrega de prestação de contas, em colisão com o art. 6º da Portaria MRE de 10/2013 e, por consequência, com o art. 4º da IN-TCU 71/2012 (parágrafos 74-92) .
Alexandre José Vidal Porto (XXX.897.283-XX) - Secretário de Gestão Administrativa, de 30/1/2018 a 31/12/2018, pela ausência da devida supervisão que contribuiu para o não lançamento de informações essenciais de contratos no Siasg, relacionadas à execução orçamentária e financeira, em desacordo com o art. 16 da Lei 13.473/2017 (parágrafos 32-38) .
97.	Para os demais responsáveis, propõe-se julgar regulares suas respectivas contas, dando-lhes quitação plena, nos termos dos artigos 16, inciso I, e 17 da Lei 8.443/1992, c/c o artigo 207 do Regimento Interno do TCU, uma vez que suas contas lograram demonstrar a exatidão dos demonstrativos contábeis, a legalidade, a legitimidade, a economicidade, a eficácia, a eficiência e a efetividade de suas gestões.
98.	Serão propostas, nos termos do art. 9º da Resolução TCU 315/2020, as seguintes ciências à SG/MRE:
a) não lançamento de informações essenciais de contratos no Siasg, relacionadas à execução orçamentária e financeira, em desacordo com o art. 16 da Lei 13.473/2017 (parágrafos 32-38) ;
b) ocorrência de mora, por parte do EFNY, na adoção de medidas regulamentares relacionadas à inscrição dos responsáveis de Postos no Exterior inadimplentes na conta 'diversos responsáveis em apuração'' no Siafi, por falta de entrega de prestação de contas, em colisão com o art. 6º da Portaria MRE de 10/2013 e, por consequência, com o art. 4º da IN-TCU 71/2012 (parágrafos 74-92) .
PROPOSTA DE ENCAMINHAMENTO
Diante do exposto, submetem-se os autos à consideração superior, propondo o seguinte: 
1) excluir do rol de responsáveis do presente processo, os servidores abaixo indicados, por não serem responsáveis elegíveis nas presentes contas anuais da SG/MRE:
João Mendes Pereira (XXX.555.191-XX) - Chefe do Cerimonial, de 1º/1/2018 a 23/10/2018;
Carlos Alberto Franco França (XXX.144.721-XX) - Chefe do Cerimonial, de 24/10/2018 a 31/12/2018;
José Estanislau do Amaral Souza Neto (XXX.412.748-XX) - Diretor-Geral do Instituto Rio Branco, de 1º/1/2018 a 23/10/2018;
Gisela Maria Figueiredo Padovan (XXX.639.878-XX) - Diretora-Geral do Instituto Rio Branco, de 26/10/2018 a 31/12/2018.
2) julgar regulares as contas dos responsáveis listados a seguir, dando-lhes quitação plena, nos termos dos artigos 1º, inciso I, 16, inciso I, 17 e 23, inciso I, da Lei 8.443/1992, c/c os artigos 1º, inciso I, 207 e 214, inciso I, do Regimento Interno do TCU, uma vez que suas contas lograram demonstrar a exatidão dos demonstrativos contábeis, a legalidade, a legitimidade, a economicidade, a eficácia, a eficiência e a efetividade de suas gestões:
José Antônio Marcondes de Carvalho (XXX.003.657-XX) - Subsecretário-Geral de Meio Ambiente, Energia, Ciência e Tecnologia, de 1º/1/2018 a 31/12/2018 e Secretário-Geral Substituto, de 1º/1/2018 a 7/1/2018; 5/5/2018 a 9/5/2018; 10/5/2018 a 13/5/2018; e 22/12/2018 a 25/12/2018;
Benedicto Fonseca Filho (XXX.968.891-XX) - Subsecretário-Geral de Meio Ambiente, Energia, Ciência e Tecnologia Substituto, de 1º/1/2018 a 5/1/2018;
João Pedro Corrêa Costa (XXX.552.731-XX) - Subsecretário-Geral do Serviço Exterior, de 1º/1/2018 a 31/12/2018;
Sônia Regina Guimarães Gomes (XXX.778.741-XX) - Subsecretária-Geral do Serviço Exterior Substituta, de 1º/1/2018 a 3/1/2018; 13/4/2018 a 25/4/2018; 16/5/2018 a 20/5/2018; e 1º/9/2018 a 4/9/2018;
Fernando Simas Magalhães (XXX.169.311-XX) - Subsecretário-Geral de Assuntos Políticos Multilaterais, Europa e América do Norte, de 1º/1/2018 a 30/7/2018;
Nelson Antonio Tabajara de Oliveira (XXX.636.481-XX) - Subsecretário-Geral de Assuntos Políticos Multilaterais, Europa e América do Norte, de 31/7/2018 a 27/8/2018;
Ernesto Henrique Fraga Araújo (XXX.904.501-XX) - Subsecretário-Geral de Assuntos Políticos Multilaterais, Europa e América do Norte Substituto, de 31/7/2018 a 27/8/2018;
Alessandro Warley Candeas (XXX.965.124-XX) - Subsecretário-Geral de Assuntos Políticos Multilaterais, Europa e América do Norte Substituto, de 28/8/2018 a 31/12/2018;
Henrique da Silveira Sardinha Pinto (XXX.592.166-XX) - Subsecretário-Geral da Ásia e do Pacífico, de 1º/1/2018 a 31/12/2018;
Ary Norton de Murat Quintella (XXX.628.101-XX) - Subsecretário-Geral da Ásia e do Pacífico Substituto, de 1º/1/2018 a 3/1/2018; 1º/10/2018 a 5/10/2018; 16/11/2018 a 27/11/2018; e 17/12/2018 a 29/12/2018 e 29/11/2018 a 7/12/2018;
Fernando José Marroni de Abreu (XXX.412.060-XX) - Subsecretário-Geral de África e do Oriente Médio, de 1º/1/2018 a 20/9/2018;
José Luiz Machado e Costa (XXX.127.660-XX) - Subsecretário-Geral de África e do Oriente Médio, de 21/9/2018 a 31/12/2018;
Ligia Maria Scherer (XXX.024.519-XX) - Subsecretária-Geral de África e do Oriente Médio Substituta, em 1º/1/2018;
Paulo Estivallet de Mesquita (XXX.807.170-XX) - Subsecretário-Geral da América Latina e do Caribe, de 1º/1/2018 a 31/12/2018;
Eugênia Barthelmess (XXX.613.559-XX) - Subsecretária-Geral da América Latina e do Caribe Substituta, de 1º/1/2018 a 19/1/2018 e 29/10/2018 a 9/11/2018;
Carlos Márcio Bicalho Cozendey (XXX.835.011-XX) - Subsecretário-Geral de Assuntos Econômicos e Financeiros, de 1º/1/2018 a 15/2/2018;
Ronaldo Costa Filho (XXX.129.501-XX) - Subsecretário-Geral de Assuntos Econômicos e Financeiros, de 16/2/2018 a 31/12/2018;
Pedro Miguel da Costa e Silva (XXX.354.181-XX) - Subsecretário-Geral de Assuntos Econômicos e Financeiros Substituto, de 1º/1/2018 a 6/1/2018; 21/9/2018 a 24/9/2018; 29/10/2018 a 2/11/2018; e 20/12/2018 a 31/12/2018;
Luiz César Gasser (XXX.285.707-XX) - Subsecretária-Geral das Comunidades Brasileiras e de Assuntos Consulares e Jurídicos, de 1º/1/2018 a 18/1/2018;
Maria Dulce Silva Barros (XXX.810.897-XX) - Subsecretária-Geral das Comunidades Brasileiras e de Assuntos Consulares e Jurídicos, de 19/1/2018 a 31/12/2018;
Maria Luiza Ribeiro Lopes da Silva (XXX.186.407-XX) - Subsecretária-Geral das Comunidades Brasileiras e de Assuntos Consulares e Jurídicos Substituta, de 14/5/2018 a 18/5/2018 e 27/8/2018 a 15/9/2018;
Santiago Irazabal Mourão (XXX.424.761-XX) - Subsecretário-Geral de Cooperação Internacional, Promoção Comercial e Temas Culturais, de 1º/1/2018 a 31/12/2018;
João Almino de Souza Filho (XXX.396.303-XX) - Subsecretário-Geral de Cooperação Internacional, Promoção Comercial e Temas Culturais Substituto, de 8/2/2018 a 9/2/2018 e 29/6/2018 a 13/7/2018;
Ruy Carlos Pereira (XXX.813.907-XX) - Subsecretário-Geral de Cooperação Internacional, Promoção Comercial e Temas Culturais Substituto, de 4/9/2018 a 31/12/2018.
3) julgar regulares com ressalva as contas dos responsáveis abaixo, dando-lhes quitação, nos termos dos artigos 16, inciso II, e 18 da Lei 8.443/1992, c/c o artigo 208 do Regimento Interno do TCU, em face das seguintes impropriedades verificadas em suas gestões:
- Marcos Bezerra Abbott Galvão (XXX.191.831-XX) - Secretário-Geral das Relações Exteriores (SG/MRE) , de 1º/1/2018 a 31/12/2018, pela não adoção de medidas efetivas e falta da devida supervisão que contribuíram para:
a) o não lançamento de informações essenciais de contratos no Siasg, relacionadas à execução orçamentária e financeira, em desacordo com o art. 16 da Lei 13.473/2017;
b) a ocorrência de mora, por parte do EFNY, na adoção de medidas regulamentares relacionadas à inscrição dos responsáveis de Postos no Exterior inadimplentes na conta 'diversos responsáveis em apuração'' no Siafi, por falta de entrega de prestação de contas, em colisão com o art. 6º da Portaria MRE de 10/2013 e, por consequência, com o art. 4º da IN-TCU 71/2012.
- Alexandre José Vidal Porto (XXX.897.283-XX) - Secretário de Gestão Administrativa do MRE, de 30/1/2018 a 31/12/2018, pela ausência da devida supervisão que contribuiu para o não lançamento de informações essenciais de contratos no Siasg, relacionadas à execução orçamentária e financeira, em desacordo com o art. 16 da Lei 13.473/2017.
4) Dar ciência à SG/MRE, nos termos do art. 9º da Resolução TCU 315/2020, da ocorrência das seguintes impropriedades:
a) não lançamento de informações essenciais de contratos no Siasg, relacionadas à execução orçamentária e financeira, em desacordo com o art. 16 da Lei 13.473/2017;
b) ocorrência de mora, por parte do EFNY, na adoção de medidas regulamentares relacionadas à inscrição dos responsáveis de Postos no Exterior inadimplentes na conta 'diversos responsáveis em apuração'' no Siafi, por falta de entrega de prestação de contas, em colisão com o art. 6º da Portaria MRE de 10/2013 e, por consequência, com o art. 4º da IN-TCU 71/2012.
5) informar ao Ministério das Relações Exteriores do acórdão que vier a ser proferido, destacando que o relatório e o voto que fundamentam a deliberação ora encaminhada podem ser acessados por meio do endereço eletrônico www.tcu.gov.br/acordaos. 
6) arquivar o presente processo, nos termos previstos no art. 169, inciso III, do Regimento Interno do TCU".
3. 	A proposta obteve a concordância do Diretor e do Secretário da SecexDesenvolvimento, como também do Representante do Ministério Público (peças 41-44) .
	
	É o Relatório.

não há.

Procurador Rodrigo Medeiros de Lima.

PRESTAÇÃO DE CONTAS ORDINÁRIAS, EXERCÍCIO 2018. SECRETARIA-GERAL DAS RELAÇÕES EXTERIORES DO MINISTÉRIO DAS RELAÇÕES EXTERIORES - SG/MRE. EXCLUSÃO DE SERVIDORES DO ROL DE RESPONSÁVEIS. CONTAS REGULARES, COM RESSALVA EM RELAÇÃO A PARTE DOS GESTORES. CONTAS REGULARES EM RELAÇÃO AOS DEMAIS. CIÊNCIAS.

PRESTAÇÃO DE CONTAS (PC)

Secretaria de Controle Externo do Desenvolvimento Econômico (SecexDesenvolvimento).

Tratam os autos de Prestação de Contas Ordinárias Anuais da Secretaria-Geral das Relações Exteriores do Ministério das Relações Exteriores (SG/MRE) , relativa ao exercício de 2018.
2. A primeira instrução da unidade técnica (peça 10) , integralmente transcrita para o relatório que precede este voto, avaliou todos os aspectos da gestão de 2018 da SG/MRE, em consonância com o Relatório de Auditoria (peça 4) , e concluiu pela realização de diligências visando à retificação do rol dos responsáveis para incluir os eventuais substitutos, bem como à prestação de informações atinentes à gestão de riscos, ao controle da gestão e execução das licitações e contratos, à redução do quadro de pessoal da Ciset/MRE, à execução do Contrato 1/2017 e à instauração das tomadas de contas especiais dos postos inadimplentes com as respectivas prestações de contas.
3. Após análise das respostas apresentadas, a SecexDesenvolvimento propõe (peça 40) :
excluir do rol de responsáveis os Srs. João Mendes Pereira e Carlos Alberto Franco França, Chefes do Cerimonial, José Estanislau do Amaral Souza Neto e Gisela Maria Figueiredo Padovan, Diretores Geral do Instituto Rio Branco, por não serem responsáveis elegíveis nas presentes contas anuais da SG/MRE;
julgar regulares com ressalva as contas dos seguintes responsáveis:
b.1) Marcos Bezerra Abbott Galvão, Secretário-Geral das Relações Exteriores (SG/MRE) , pela não adoção de medidas efetivas e falta da devida supervisão que contribuíram para o não lançamento de informações essenciais de contratos no SIASG, relacionadas à execução orçamentária e financeira, em desacordo com o art. 16 da Lei 13.473/2017; bem como à  ocorrência de mora, por parte do EFNY, na adoção de medidas regulamentares relacionadas à inscrição dos responsáveis de Postos no Exterior inadimplentes na conta "diversos responsáveis em apuração'' no Siafi, por falta de entrega de prestação de contas, em colisão com o art. 6º da Portaria MRE de 10/2013 e, por consequência, com o art. 4º da IN-TCU 71/2012;
b.2) Alexandre José Vidal Porto, Secretário de Gestão Administrativa do MRE, pela ausência da devida supervisão que contribuiu para o não lançamento de informações essenciais de contratos no SIASG, relacionadas à execução orçamentária e financeira, em desacordo com o art. 16 da Lei 13.473/2017;
julgar regulares as contas dos demais responsáveis;
dar ciência à SG/MRE da ocorrência das impropriedades que representaram ressalva às contas dos gestores.
4. O Representante do MP/TCU manifestou-se em consonância com essas propostas (peça 43) .
5. Acolho as instruções da unidade técnica, com as quais concordou o Procurador, como razões de decidir e passo a destacar, sinteticamente, as principais ocorrências objeto de diligência.
6. Como visto, duas constatações foram consideradas fatores motivadores de ressalva às contas dos titulares da SG/MRE e da Secretaria de Gestão Administrativa.
7. A primeira se refere à implementação de rotina interna com a finalidade de regularizar a utilização do Sistema Integrado de Administração de Serviços Gerais (SIASG) , no âmbito do Ministério, disponibilizando a integralidade das informações relacionadas a licitações e contratos. 
8. A SG/MRE informou que as unidades subordinadas ao Departamento de Administração utilizam o SIASG para os contratos e licitações sob sua competência e que a Divisão de Licitações publica rotineiramente todos os editais e atas de procedimentos licitatórios sob sua responsabilidade no portal do MRE.
9. Ocorre que a Ciset/MRE, quando da análise dos contratos de serviços terceirizados sob a responsabilidade da Divisão de Serviços Gerais, constatou a ausência de informações essenciais no referido sistema, relacionadas à execução orçamentária e financeira, estando registrados apenas os extratos iniciais dos contratos.
10. O entendimento desta Corte há muito tempo é no sentido de que "Devem ser cadastradas no Sistema Integrado de Administração de Serviços Gerais (SIASG) as informações completas de todos os contratos e convênios firmados por entidades federais, em face de determinação constante da Lei de Diretrizes Orçamentárias", consoante enunciado de jurisprudência que acompanha o Acórdão 3040/2008-TCU-Primeira Câmara (Relator Ministro Guilherme Palmeira) .
11. Cabe ressaltar que tanto as Leis de Diretrizes Orçamentárias de exercícios anteriores, quanto à atual, Lei 14.194/2021 (art. 17) , mantêm a exigência de que os órgãos e as entidades integrantes dos Orçamentos Fiscal, da Seguridade Social e de Investimento devem disponibilizar informações atualizadas referentes aos seus contratos no SIASG.
12. Diante disso, acompanho a conclusão da unidade técnica de que a falha deve ser incluída como ressalva às contas dos titulares da Secretaria de Gestão Administrativa (SGAD) , responsável pelas atividades de licitações e contratos no âmbito do MRE, onde tal impropriedade se materializou, e também da SG/MRE, unidade que deve zelar pela regularidade dos atos praticados pelos órgãos que lhe são subordinados, em decorrência do poder de hierarquia. 
13. Considerando que a Ciset/MRE já expediu recomendações ao órgão para a utilização do SIASG e a implementação de rotina interna com a finalidade de regularizar a utilização do sistema, avalio suficiente, conforme proposto, apenas dar ciência da impropriedade ao MRE, nos termos do art. 9º da Resolução TCU 315/2020, com objetivo de evitar a repetição de situações semelhantes.
14. A segunda constatação trata dos prazos e providências para instauração das tomadas de contas especiais dos postos inadimplentes com as respectivas prestações de contas.
15. A SG/MRE esclareceu as dificuldades vivenciadas nos processos de trabalho relacionados ao exame das prestações de contas e possíveis instaurações das tomadas de contas especiais dos postos inadimplentes, decorrentes da conjuntura causada pela pandemia de Covid-19 e da falta de pessoal com qualificação técnica para a atividade.
16. Além disso, apresentou documento em que são indicados o saldo (R$ 1.578.684,23) da conta Siafi "Diversos Responsáveis em Apuração", no ano de 2018, e os fatos que tiveram reflexo contábil na aludida conta, demonstrando que o MRE vem adotando medidas para levantar os devedores.
17. Cabe ressalvar que as dificuldades relacionadas à pandemia, que se iniciou em 2020, não possuem o condão de mitigar as falhas evidenciadas em 2018, exercício a que se referem as presentes contas.
18. Conforme ressaltado no relatório, a providência efetivamente adotada foi a alocação, em 2021, de uma servidora, com formação em ciências contábeis, designada para retomar todos os processos de tomada de contas e apuração de responsabilidade que se encontram no momento na COF.
19. A conclusão é de que, embora tenha havido avanços, ainda foram constatadas impropriedades relacionadas a não adoção de medidas para inscrever os responsáveis, em mora na apresentação da apresentação de contas, no Siafi, com a consequente não constituição da tomada de contas especial.
20. Tendo em vista que a impropriedade já vinha ocorrendo em exercícios anteriores e que poucos avanços estruturais para melhoria do processo foram providenciados, manifesto-me de acordo com a ressalva às contas do titular da SG/MRE, bem como com a expedição de ciência de que houve mora, por parte do EFNY, na adoção de medidas regulamentares relacionadas à inscrição dos responsáveis inadimplentes na conta "diversos responsáveis em apuração'' no Siafi e à não entrega de prestação de contas por Postos no Exterior, em colisão com o art. 6º da Portaria MRE de 10/2013 e com o art. 4º da IN-TCU 71/2012.
21. Em relação às demais constatações, não se vislumbra gravidade suficiente para constituir ressalva as contas, seja pela adoção de medidas saneadoras, seja por se considerar satisfatórias as recomendações expedidas pela Ciset/MRE.
22. No que se refere aos questionamentos relacionados à gestão de riscos, a SG/MRE informou que, no exercício em exame, foi aprovada a Política de Gestão de Riscos, instituída pela Portaria 376/2018, a qual prevê que a incorporação integral da gestão de riscos aos processos internos do MRE deve ocorrer no prazo de até sessenta meses; bem como que tem estudado alternativas de metodologia para a implementação da gestão de riscos nos processos de trabalho, inclusive mediante avaliação da conveniência de uso de sistemas adotados por outros órgãos da administração pública federal.
23. Embora a Ciset/MRE tenha informado que, no exercício de 2018, não foram verificados avanços decorrentes da atuação do Comitê de Governança, Riscos e Controles (CGRC) , acompanho o entendimento da unidade técnica no sentido de que, reconhecendo que houve o início da implantação da gestão de riscos e que há prazo previsto para sua completa formulação e implantação, o baixo avanço na implementação naquele exercício não deve ensejar ressalva nas contas dos responsáveis.
24. Em relação ao controle da gestão e execução das licitações e contratos, foram solicitadas informações sobre as soluções de treinamento de pessoal, para aumentar a eficácia do controle e mitigação dos riscos na gestão de material, licitações e contratos, e de tecnologia, além da possível revisão de procedimentos visando o aperfeiçoamento do controle e gestão.
25. O MRE apresentou seu Plano de Desenvolvimento de Pessoas, o qual contempla ações de capacitação para o desenvolvimento de servidores que atuam em todas as fases da contratação pública, bem como na fiscalização e gestão de contratos administrativos, e informou que mais de uma centena de servidores participaram de capacitação nos anos de 2019 e 2020 nessas áreas.
26. O relatório destaca, ainda, que o MRE está aderindo aos sistemas de TI estruturados do Ministério da Economia, que permitem a uniformização dos processos de controles de contatos e de aquisição de material; que foi apresentado o cronograma de implantação da Coordenação-Geral de Licitações e Contratos (CGLC) , a qual concentrará as atividades de planejamento e gestão contratual de todo o MRE; e que está em andamento minuta da portaria de regulamentação do processo de aquisições proposta pela CGLC.
27. Considerando que as informações demonstram que o MRE está adotando medidas para aperfeiçoar a gestão de material, licitações e contratos, avalio, como a SecexDesenvolvimento, que não há necessidade de propor medida específica a esse respeito.
28. Quanto ao Contrato 1/2017, firmado com a Empresa VF Worldwide Holdings (VFS) para criar e operar um serviço eletrônico de solicitação de vistos, para receber solicitações de vistos brasileiros de turismo e negócios de cidadãos do Canadá, Austrália, Japão e dos Estados Unidos, foram requeridas informações acerca da conferência dos valores dos serviços prestados com vistos eletrônicos e da eventual necessidade de utilização das garantias contratuais para cobrir possíveis prejuízos ao erário, bem como a comprovação do recolhimento dos correspondentes recursos financeiros pela empresa VFS à conta do Escritório Financeiro.
29. A diligência decorreu da constatação pelo controle interno de que a unidade não dispunha de dados e controles que permitissem comprovar se a totalidade dos recursos auferidos pela Empresa, com taxas de emolumentos consulares, havia sido efetivamente revertida à conta do MRE.
30. O MRE justificou que houve atraso nos repasses de valores arrecadados em razão de um problema técnico que impediu a Empresa VFS de aferir o quantitativo de vistos e calcular o montante a ser transferido, mas que o prazo entre a comunicação do escritório de Nova York sobre o não repasse (17/12/2018) e a normalização do processo (21/12/2018) foi de poucos dias.
31. Além disso, informou que foi promovida a conferência dos valores dos serviços prestados com vistos eletrônicos, por meio de auditoria realizada em 2020, após o fim do contrato, e que os recursos financeiros advindos da renda consular foram recolhidos pela empresa mediante o depósito em conta corrente do Banco do Brasil do governo brasileiro gerenciada pelo Escritório Financeiro em Nova York, no montante total de US$ 448.360,00, não tendo sido necessária a utilização das garantias contratuais.
32. Concordo com a unidade técnica no sentido de que: "considerando que a questão de responsabilização ou não do gestor do contrato não pode ser aferida somente com as informações disponíveis nos autos, que esse mesmo gestor não é responsável a ter suas contas anuais julgadas no presente processo e que os valores calculados pelo MRE já foram ressarcidos pela empresa, entende-se que a questão pode ser considerada como sanada e sem reflexos nas presentes contas".
33. Foi ainda solicitado ao MRE esclarecer as providências adotadas para redução dos riscos potenciais de imputação de responsabilidade solidária ou subsidiária ao Ministério, em caso de conduta culposa no cumprimento da obrigação descrita no art. 67 da Lei 8.666/1993, relativamente aos contratos de serviços terceirizados prestados com dedicação exclusiva de mão de obra; bem como de inexecução contratual em razão de controles pouco adequados para assegurar o cumprimento das respectivas obrigações dos contratos.
34. Nada obstante a SG/MRE tenha descrito uma série de procedimentos que seriam realizados no âmbito do Ministério, com vistas a se efetivar o controle sobre os serviços prestados de terceiros, em especial os de alocação de mão-de-obra, a Ciset/MRE informou que "verificaram-se fragilidades em procedimentos adotados na gestão e fiscalização de contratos, resultando em baixa eficácia e eficiência no acompanhamento da execução contratual".
35. Foram destacadas situações concretas constatadas. Além das falhas na fiscalização do Contrato 1/2017 firmado com a Empresa VF Worldwide Holdings e no registro dos contratos no SIASG (já mencionados) , apontou-se possível falha em pagamentos de repactuações.
36. Nesse caso, tratou-se de pagamentos de repactuações à Empresa Presta Construtora e Serviços Gerais Ltda. relativos a ajuste anterior. É que, como a empresa continuou prestando os mesmos serviços ao MRE, em decorrência da assinatura de novo Contrato 11/2016, a Unidade, de forma irregular, realizou pagamentos, correspondentes a repactuações dos exercícios de 2014, 2015 e 2016, relativos a despesas do Contrato 25/2010, já encerrado, no montante de R$ 2.095.586,94, com orçamento e recursos provenientes do crédito para o novo Contrato 11/2016.
37. Segundo consta do relatório de auditoria, as repactuações foram homologadas em virtude da assinatura da Primeira e Segunda Apostila ao Contrato 25/2010, em 23/5/2016, pelo Chefe da Divisão de Serviços Gerais, e foram pagas por intermédio da ordem bancária 2016OB800542, de 28/7/2016, no valor de R$ 1.637.701,19, que acrescida das retenções no montante de R$ 457.885,75, totalizou aporte de R$ 2.095.586,94.
38. A SG/MRE reconheceu o equívoco em se utilizar créditos da nota de empenho referente ao Contrato 11/2016, e não ao Contrato 25/2010.
39. Desse modo, o órgão de controle interno recomendou adequar os compromissos assumidos pela Unidade às reais disponibilidades do limite de movimentação e empenho fixado anualmente no Decreto de Programação Orçamentária e Financeira.
40. A Ciset/MRE recomendou ainda à SG/MRE que providenciasse, se fosse o caso, o ressarcimento ao erário do montante de R$ 2.095.586,94, referente ao pagamento supostamente indevido, relativo a repactuações do Contrato 25/2010 junto à Empresa Presta Construtora e Serviços Gerais Ltda., como também, em sendo o caso, apurasse responsabilidade dos agentes responsáveis pela autorização desse pagamento.
41. A SecexDesenvolvimento ressalta que as informações evidenciam que os serviços se referem à execução contratual ocorrida antes do exercício de 2018, assim como seu pagamento, de maneira que não se relacionam a atos praticados pelos gestores da SE/MRE no exercício da presente prestação de contas.
42. De todo modo, conclui que "a princípio se visualiza falha formal em razão da Ciset/MRE não ter alegado a inexistência dos serviços prestados" e que "havendo a prestação de serviços, cabe à Administração efetuar o pagamento dos serviços, pois, do contrário, estar-se-ia configurado o enriquecimento ilícito do Poder Público em detrimento ao particular. A própria Lei das Licitações prevê a obrigatoriedade de indenizar o contratado por serviços prestados, nos termos do art. 59, parágrafo único".
43. Assim, entende não ser cabível a adoção de medidas no presente processo de contas, por ser objeto estranho ao exercício de 2018, nem por outro instrumento processual, na medida em que não há, em princípio, dano ao erário, eis que os pagamentos foram realizados com base na obrigação de indenizar prevista no art. 59, parágrafo único, da Lei 8.666/1993.
44. De fato, não tendo sido apontado efetivos prejuízo nem evidências quanto a possível não atendimento do disposto na então vigente IN 2/2008 acerca da repactuação, e já tendo transcorrido mais de seis anos desde os pagamentos, anuo à conclusão da unidade técnica.
45. No que se refere à redução do quadro de pessoal da Ciset/MRE, questionou-se a adoção de providências mitigadoras, uma vez que este Tribunal, consoante Acórdão 2221/2018-TCU-Plenário (item 9.2) , da minha relatoria, já havia expedido ciência de que a carência de servidores da Ciset/MRE poderia prejudicar o exercício de suas atribuições essenciais.
46. As informações demonstram que o MRE vem adotando medidas para minimizar o baixo número de servidores no quadro de pessoal da Ciset/MRE, por meio de realocações de pessoal interno e da proposta de incluir, no próximo concurso da Controladoria-Geral da União, vagas destinadas a recompor a lotação do Controle Interno do MRE.
47. Por fim, o rol de responsáveis retificado (peça 22, pp. 1-16) apresenta titulares que não foram ocupantes de cargo de direção no nível de hierarquia imediatamente inferior e sucessivo ao titular da SG/MRE, em desacordo com o art. 10, inciso II, da IN-TCU 63/2010, os quais não devem ter suas contas julgadas. Assim, apropriada a sugestão de excluir da presente relação processual os servidores que ocuparam os cargos de Chefe do Cerimonial e de Diretor-Geral do Instituto Rio Branco.
	Ante o exposto, aquiescendo com as propostas apresentadas pela unidade técnica, acolhidas pelo MP/TCU em seu parecer, manifesto-me por que o Tribunal adote o Acórdão que ora submeto à deliberação deste Colegiado.
TCU, Sala das Sessões, em 29 de março de 2022.
AUGUSTO SHERMAN CAVALCANTI 
Relator